ACORDAO-COMPLETO-2522920

ACÓRDÃO 1518/2022 ATA 25/2022 - PLENÁRIO

VISTOS, relatados e discutidos estes autos de auditoria, que teve por objetivo avaliar os atos relacionados às obras de construção de reservatórios de controle de cheias na bacia do rio Pinheiros e no córrego Zavuvus, no município de São Paulo, custeadas com recursos federais repassados por meio do termo de compromisso 0403.766-82, celebrado entre o município de São Paulo, o Ministério das Cidades e a Caixa Econômica Federal (Caixa) .
ACORDAM os ministros do Tribunal de Contas da União, reunidos em sessão plenária, ante as razões expostas pelo relator, em:
9.1. determinar ao Ministério do Desenvolvimento Regional e/ou à Caixa Econômica Federal (mandatária da União) , com fulcro no art. 43 da Lei 8.443/1992 e no art. 250, II, do RI/TCU, que se abstenham de desbloquear recursos federais destinados à execução das obras do controle de cheias na Bacia do Rio Pinheiros e Córrego Zavuvus, no âmbito do termo de compromisso 0403.766-82, e condicionem a eventual retomada dos desbloqueios de recursos para a referida obra, à apresentação de novo projeto básico, contendo os elementos exigidos na Lei 12.462/2011 e/ou demais normas pertinentes, o qual deverá ser aprovado pelos órgãos repassadores, com a consequente repactuação do termo de compromisso, bem como à avaliação da viabilidade jurídica de continuar o aporte de recursos para a execução dos contratos em vigência, à luz dos achados reportados nesta auditoria;
9.2. ordenar à Secretaria de Fiscalização de Infraestrutura Urbana (SeinfraUrbana) , com fundamento no art. 43,  II, da Lei 8.443/1992 c/c art. 250, IV, do RI/TCU, que promova a audiência do Sr. Osvaldo Misso, ex-secretário adjunto da Secretaria Municipal de Serviços e Obras (SMSO) , atualmente denominada Secretaria de Infraestrutura Urbana e Obras (Siurb) , para que apresente, no prazo de 15 (quinze) dias, suas razões de justificativa por ter autorizado a abertura da Licitação 009/2014/Siurb-RDC baseada em projeto básico sem análise e sem aprovação formal pelas instâncias administrativas e por autoridade competente, em afronta ao disposto nos arts. 2º, IV e parágrafo único, e  3º, caput, c/c art. 8º, § 5º, todos da Lei 12.462/2011;
9.3. enviar cópia deste acórdão à Secretaria de Infraestrutura Urbana e Obras do município de São Paulo, ao Ministério do Desenvolvimento Regional, à Caixa Econômica Federal, ao Consórcios DP Barros/Paulitec, Tiisa/Compec Galaso e FBS/Etama, bem como ao Sr. Osvaldo Misso, informando que o inteiro teor da presente deliberação, acompanhada do relatório e da proposta de deliberação, que a fundamenta, estará disponível, no dia seguinte a sua oficialização, para a consulta no endereço www.tcu.gov.br/acordaos.

Relatório de auditoria nas obras de macrodrenagem da Bacia do Rio Pinheiros e Córrego Zavuvus, em São Paulo/SP.

Caixa Econômica Federal; Ministério das Cidades (extinta); Município de São Paulo - SP.

3. Interessados/Responsáveis:
3.1. Interessados: Cef - Agencia Cabo Branco-est.unif.pb (00.360.305/0036-34); Congresso Nacional (vinculador); Consorcio DP Barros - Paulitec (22.093.882/0001-10); Consorcio FBS/Etama (22.044.274/0001-15); Consorcio TCG - Corrego Zavuvus (22.016.683/0001-08); Helga Araruna Ferraz de Alvarenga (XXX.254.668-XX); Ministério das Cidades (extinta); Prefeitura Municipal de São Paulo - SP (46.395.000/0001-39); Tiisa - Infraestrutura e Investimentos S.A (10.579.577/0001-53).
3.2. Responsáveis: Consorcio DP Barros - Paulitec (22.093.882/0001-10); Consorcio Fbs/Etama (22.044.274/0001-15); Consorcio Tcg - Corrego Zavuvus (22.016.683/0001-08); Luiz Augusto Miguel Brunhera (XXX.991.998-XX); Marcelo Setsuo Kojima (XXX.668.408-XX); Osvaldo Misso (XXX.279.058-XX); Pedro Luiz de Castro Algodoal (XXX.385.118-XX); Roberto Nami Garibe Filho (XXX.313.258-XX).

13.1. Ministros presentes: Ana Arraes (Presidente), Walton Alencar Rodrigues, Benjamin Zymler, Vital do Rêgo e Antonio Anastasia.
13.2. Ministros-Substitutos convocados: Augusto Sherman Cavalcanti e Marcos Bemquerer Costa.
13.3. Ministros-Substitutos presentes: André Luís de Carvalho e Weder de Oliveira (Relator).

WEDER DE OLIVEIRA

Reproduzo, a seguir, com ajustes de forma, a instrução elaborada pela Secretaria de Fiscalização de Infraestrutura Urbana (SeinfraUrbana) , inserta à peça 153 dos presentes autos: 
"A.	INTRODUÇÃO
Cuidam os autos de auditoria realizada em 2017 para avaliar os atos relacionados à licitação e à contratação das obras de controle de cheias na Bacia do Rio Pinheiros e Córrego Zavuvus, no município de São Paulo/SP. Cabe à presente instrução a análise do conjunto de informações obtidas em sede de oitiva e de diligência, com vistas (i) à avaliação de mérito sobre questões objeto da medida cautelar vigente que suspendeu contratos celebrados para execução das obras do empreendimento, e (ii) à promoção de responsabilização de agentes cujos atos originaram as irregularidades constatadas.
O empreendimento é custeado pelo Termo de Compromisso 0403.766-82, com valor de R$ 313 milhões, provenientes do Programa de Aceleração do Crescimento (PAC) , assinado, em 25/1/2013, pela Prefeitura de São Paulo e pelo Ministério da Cidades (MCidades) , atual Ministério do Desenvolvimento Regional (MDR) , representado pela Caixa Econômica Federal (Caixa) , na qualidade de mandatária da União.
Os atos relativos à licitação e à contratação das obras do referido empreendimento ficaram sob responsabilidade do órgão municipal que, à época, denominava-se Secretaria de Infraestrutura Urbana e Obras (Siurb) , na qualidade de interveniente executor.
Insta esclarecer que ao momento da fiscalização, a denominação do órgão responsável pelo empreendimento em comento era 'Secretaria Municipal de Serviços e Obras  (SMSO) ', sendo essa, portanto, a designação que será adotada ao longo da presente análise. A denominação 'Siurb', porém, foi posteriormente retomada, conforme consta no atual organograma da prefeitura paulistana, sendo assim considerada para fins dos encaminhamentos a serem propostos.
O investimento tem como objetivo principal o controle de enchentes na região do Córrego Zavuvus e compreende uma série de obras estruturais ao longo de seu trecho, que incluem a construção de dois reservatórios de regularização de vazão (piscinões) , implantação de galerias de águas pluviais, readequação de trechos do canal, além de implantação de parques lineares.
Conforme informações obtidas durante os trabalhos de fiscalização, o curso d'água do Córrego Zavuvus sofreu intervenções estruturais que restringiram sua capacidade de escoamento. Como consequência, em períodos chuvosos, foram observados e noticiados deslizamentos de terra, assoreamento e inundações, acarretando impactos no entorno, riscos à saúde pública e perdas materiais e naturais (áreas verdes) .
A região afetada pelas intervenções se situa na zona sul do Município de São Paulo, em área densamente povoada, e se estende por trechos ora canalizados e enterrados, ora a céu aberto, recebendo contribuições de diversos afluentes menores. O Córrego Zavuvus possui extensão aproximada de oito quilômetros, com o deságue no Rio Jurubatuba (que forma o Rio Pinheiros após o encontro com o rio Guarapiranga) :
Figura 1 - Região do Córrego Zavuvus
Fonte: Relatório de Fiscalização 91/2017, peça 51
As intervenções sob análise foram objeto do procedimento licitatório Edital 009/2014/Siurb-RDC (Presencial) , publicado pela então Secretaria de Infraestrutura Urbana e Obras da Prefeitura Municipal de São Paulo, do tipo maior desconto por lote, sob o regime de contratação por empreitada por preço unitário e modo de disputa fechado.
O referido certame previu a subdivisão do empreendimento em três lotes, tendo originado contratações que somam o montante de R$ 326,7 milhões, conforme tabela a seguir:
Tabela 1 - Contratos originários da Licitação 009/2014/Siurb-RDC
	Contrato
	Descrição do objeto
	Valor estimado na licitação
	Consórcio vencedor
	Valor contratado

	011/2015-Siurb
 (Lote Z-1) 
	Implantação de reservatório de regularização de vazão (RZ-03) , em concreto armado moldado in loco, enterrado, com paredes diafragmas e travejamento interno, com capacidade aproximada de 110.000 m³ e implantação de paisagismo na área do reservatório, contendo arborização, equipamentos esportivos, infraestrutura, saneamento e iluminação pública
	R$ 94.727.799,07
	DP Barros / Paulitec
	R$ 76.113.786,55
 (desconto de 19,65%) 

	009/2015-Siurb
 (Lote Z-2) 
	Implantação de reservatório de regularização de vazão (RZ-02) , em concreto armado moldado in loco, enterrado, com paredes diafragma e travejamento interno, com capacidade aproximada de 130.000 m³ e implantação de paisagismo e parque linear na área do reservatório, assim como serviços de terraplenagem e pavimentação das ruas a serem ativadas e/ou recuperadas;
	R$ 162.808.353,58
	Tiisa / Compec Galaso
	R$ 128.455.790,97
 (desconto de 21,10%) 

	010/2015-Siurb
 (Lote Z-3) 
	Implantação de galeria de reforço, enterrada, em concreto armado moldado in loco, com seções e metodologias executivas diversas, ao longo do córrego, com deságue no rio Pinheiros por meio de 2 tubos de concreto - diâmetro aproximado de 2,00 m cada um -, executados por método não destrutivo sob linha férrea da CPTM, em extensão aproximada de 18,00 m, além de implantação de 4 caixas intermediárias de equalização e ligação entre a galeria existente e a de reforço, assim como a urbanização dos trechos do córrego e instalação de parques lineares.
	R$ 147.895.404,67
	FBS / Etama
	R$ 122.132.025,18
 (desconto de 17,42%) 

		Total
	R$ 405.431.557,32
	-
	R$ 326.701.602,70

Fonte: Relatório de Fiscalização 91/2017, peça 51
HISTÓRICO
Os trabalhos de fiscalização objeto dos presentes autos foram realizados no período entre 11/4/2017 e 2/6/2017 e constataram irregularidades no Edital 009/2014/Siurb-RDC, consubstanciadas no Relatório de Fiscalização 91/2017 (peça 51) , inserido no âmbito do Fiscobras 2017, cujos achados versaram sobre:
projeto básico deficiente, contendo falhas que poderiam implicar alterações significativas dos valores contratados, da ordem de R$ 100 milhões (peça 51, p. 14-33) ; e
irregularidades relativas à atuação do ministério concedente e da mandatária (apresentadas no Tópico 'Achado não decorrente da investigação de questões de auditoria') , que versam essencialmente sobre (i) fiscalização deficiente da execução do termo de compromisso (peça 51, p. 33-37) e (ii) não saneamento de falhas e irregularidades verificadas em trabalhos anteriores do TCU (peça 51, p. 37-53) .
Tendo em vista o potencial prejuízo ao erário relativo ao primeiro achado de auditoria (que trata das questões relacionadas na alínea 'a' do parágrafo anterior) , a equipe de auditoria entendeu pela existência de indícios se enquadravam no disposto no art. 121, § 1º, inciso IV, da Lei 13.408/2016 (LDO/2017) . Assim, o referido achado recebeu proposta inicial de classificação de pIG-P (proposta de irregularidade grave com recomendação de paralisação) .
Instada a se posicionar, a título de manifestação preliminar ao relatório de fiscalização, nos termos do art. 14 da Resolução TCU 280/2016, a SMSO apresentou seus argumentos no documento que compõe a peça 60 dos autos. 
No documento apresentado, a referida secretaria não contestou a essência dos apontamentos da auditoria e informou que estava adotando providências no sentido de sanar as irregularidades. Dentre as ações já tomadas à época, consta a suspensão temporária, por 120 dias, da execução dos serviços e obras dos três contratos decorrentes do Edital 009/2014/Siurb-RDC (peça 60, p. 22) . Nesse contexto, a secretaria municipal peticionou a não paralisação das obras, em função da importância do empreendimento, da possibilidade de saneamento das irregularidades, dentre outros argumentos.
Por meio da instrução processual que constitui a peça 63, que data de 17/8/2017, foi realizada a análise da manifestação preliminar da SMSO, tendo sido proposta a reclassificação do achado para Irregularidade Grave com Recomendação de Continuidade (IGC) , em razão dos argumentos apresentados pela secretaria municipal - considerando-se, em especial, a sua intenção em realizar o saneamento de irregularidades constatadas. Por outro lado, apontou-se a necessidade de expedição de medida cautelar com vistas a impedir dispêndios para os trechos de obra não iniciados, até que houvesse manifestação conclusiva deste Tribunal sobre os fatos. 
A reclassificação das irregularidades e a cautelar proposta foram acolhidas pelo Despacho do Ministro Relator Weder de Oliveira (peça 70) , de 25/8/2017, que também determinou outras medidas propostas na instrução da peça 63, incluindo (i) a realização de oitivas dirigidas à SMSO, aos consórcios contratados e à Caixa, para que se pronunciassem acerca das deficiências do projeto básico licitado e da determinação cautelar que vedou desbloqueio de recursos para o empreendimento; (ii) a abertura de processo apartado para apuração dos fatos relativos a fiscalização deficiente do contrato (por parte do MCidades e da Caixa) , por extrapolarem o objeto da fiscalização; e (iii) o envio de cópia do presente processo à Procuradoria da República em São Paulo, no interesse de instrução do Inquérito Civil n. 1.34.001.007074/201518.
Em atendimento ao despacho do relator e com finalidade de apurar os fatos e as responsabilidades dos agentes da Caixa, como mandatária da União, e do Ministério das Cidades referentes à deficiência de acompanhamento e de fiscalização da execução do objeto foi constituído processo apartado, TC Processo 024.964/2017-4, conforme Despacho de Expediente (peça 80) , de 28/8/2017. Atualmente o citado processo encontra-se em instrução no âmbito desta unidade técnica. Desta forma, não serão abordados na presente análise assuntos referentes ao tópico 'Achado não decorrente da investigação de questões de auditoria' do Relatório de Fiscalização 91/2017 (peça 51, p. 37-53) , descritos na alínea 'b' do parágrafo 10 desta peça processual.
Cabe registrar também que o despacho do ministro relator não acolheu a proposta da unidade técnica de realização de audiência do ex-titular da SMSO por ter autorizado a abertura da Licitação 009/2014/Siurb-RDC baseada em projeto básico deficiente e sem aprovação da autoridade competente. A esse respeito, o ministro relator entendeu que esse chamamento processual deveria ser promovido após o atendimento das oitivas que haviam sido determinadas, de modo que o gestor responsável pudesse conhecer previamente todos os fatos e informações que poderiam ser a ele imputados, com vistas a assegurar plenamente o direito ao contraditório, consoante dispõe a orientação do Memorando-Circular 24/2014-Segecex.
A tabela a seguir relaciona os ofícios que formalizaram as oitivas determinadas e as respectivas informações apresentadas, que constituíram o objeto de análise na instrução processual da peça 113, de 19/7/2018:
Tabela 2 - Resumo das notificações realizadas e suas respectivas respostas
	Notificado
	Ofício de notificação
	Resposta da oitiva
	Resumo e análise das manifestações

	Secretaria Municipal de Serviços e Obras (SMSO) 
	0367/2017 (peça 75) 
	peça 106, p. 1-3
	peça 113, p. 5-6

	Caixa Econômica Federal
	0366/2017 (peça 74) 
	peça 94, p. 1-4
	peça 113, p. 6-10

	Consórcio DP Barros - Paulitec
	0370/2017 (peça 78) 
	peça 110, p 1-12
	peça 113, p. 10-11

	Empresa TIISA - Triunfo IESA Infra-Estrutura SA
	0368/2017 (peça 76) 
	peça 105, p. 1-5
	peça 113, p. 11

	Consórcio FBS/ETAMA
	0369/2017 (peça 77) 
	peça 109, p. 1-16
	peça 113, p. 11-12

Fonte: instrução processual (peça 113) 
Com base nas análises das manifestações da mandatária e das empresas relacionadas na tabela anterior, a citada instrução da peça 113 considerou que não foram apresentados argumentos capazes de elidir a irregularidade basilar destes autos: as diversas deficiências no projeto básico listadas no relatório de auditoria (a serem novamente detalhadas no exame técnico da presente instrução processual) .
Com relação especificamente à resposta da SMSO/SP, foi destacado naquela análise que a referida secretaria apresentou argumentos similares aos posicionamentos trazidos na manifestação preliminar ao relatório de fiscalização; restringindo-se a alegar essencialmente que os fatos questionados se referiam a atos da administração municipal anterior e que estariam sendo tomadas as medidas necessárias para corrigir as deficiências com o intuito de dar prosseguimento aos contratos firmados. 
Assim, foi proposto assinar prazo para que o município de São Paulo informasse ao TCU as medidas adotadas para sanear as irregularidades apontadas nos contratos 011/2015-Siurb, 009/2015-Siurb e 010/2015-Siurb, registrando-se que (peça 113, p. 13) :
'80. (...) Dentre essas medidas, espera-se constar a confecção dos projetos executivos, já chancelado pela Caixa e livre das deficiências e lacunas apontadas na auditoria, e a análise conclusiva acerca da viabilidade de dar prosseguimento aos contratos já firmados ou, no caso da inviabilidade de manutenção dos mesmos, da necessidade de promover novo certame licitatório para a execução da obra'. 
Em referência à solicitação formulada pela SMSO/SP para que ocorresse o desbloqueio de recursos financeiros necessários para viabilizar o cadastramento das famílias que seriam removidas dos locais de intervenção, a instrução que constitui a peça 113 dos autos reconheceu a pertinência do pedido em função da importância desses serviços para confecção dos projetos executivos. 
Assim, foi proposto encaminhamento no sentido de manter a vedação aos desbloqueios de recursos, incluindo, entretanto, dentre as exceções passíveis de desembolso, os serviços de cadastramento das famílias que seriam impactadas com as intervenções. Até então essas exceções abrangiam apenas liberações para execução dos projetos e das obras necessárias para conferir funcionalidade à parcela do Lote 3 que já havia sido executada.
Por fim, haja vista a não elisão das irregularidades, foi proposta, pela segunda vez, a realização de audiência do ex-Secretário Adjunto da SMSO, indicado como responsável pela autorização da Licitação 009/2014/Siurb-RDC sem projeto básico adequado (conforme narrado no parágrafo 17, uma proposta anterior nesse sentido não havia sido acolhida pelo ministro-relator) . 
O Despacho do Ministro Relator (peça 117) , de 17/8/2018, concordou com a proposta de alteração dos termos da cautelar com vistas a permitir desbloqueios de recursos também para o cadastramento das famílias que seriam impactadas pelo empreendimento. 
No entanto, o relator entendeu que a manifestação da SMSO sobre viabilidade de dar continuidade às obras, após a conclusão dos projetos executivos, deveria ser obtida em sede de oitiva e não por meio da determinação proposta pela unidade técnica.
No tocante à nova proposta de realização de audiência do ex-Secretário Adjunto daSMSO, o relator novamente refutou tal encaminhamento, entendendo que, para fins de responsabilização, se faria necessário que a SeinfraUrbana realizasse a análise da documentação que teria subsidiado a ações do referido ex-secretário, de modo a verificar se eventuais pareceres, expedidos por áreas técnicas, teriam induzido ou respaldado a sua conduta. 
Ao fim, a decisão do ministro relator deu-se nos seguintes termos (peça 117, p. 16-17) :
'21	Ante o exposto, determino:
a) com fundamento no art. 15 da Resolução TCU 280/2016 c/c art. 276, caput, do RI/TCU, cautelarmente, que o Ministério das Cidades e/ou a Caixa Econômica Federal (mandataria da União) abstenham-se de desbloquear recursos para novos serviços nas obras de construção de reservatórios de controle de cheias na bacia do rio Pinheiros e córrego Zavuvus, objeto do Termo de Compromisso 0403.766-82, exceto para a elaboração dos projetos executivos e cadastramentos das famílias a serem impactadas pelos empreendimentos, estes limitados aos valores inicialmente contratados em cada lote, e para a execução dos serviços de obras estritamente necessários a conferir funcionalidade às intervenções já executadas no lote Z-3, caso ainda não concluídas, até que o TCU delibere sobre o mérito das medidas efetivamente implementadas pela SMSO/SP para sanear as irregularidades constatadas na auditoria;
b) com fundamento no art. 250, V, e art. 276, § 3º, ambos do RI/TCU, e art. 15, § 1º, da Resolução TCU 280/2016, promover a oitiva da Secretaria de Serviços e Obras do Município de São Paulo (SMSO/SP) , para que, após a conclusão dos projetos executivos dos empreendimentos objetos dos contratos 011/2015-Siurb (Lote Z1) , 009/2015-Siurb (Lote Z-2) e 010/2015-Siurb (Lote Z3) , analise as alterações contratuais necessárias em decorrência desses projetos e manifeste-se conclusivamente acerca da viabilidade de dar continuidade às obras no âmbito dos contratos de execução já celebrados, observando (i) os limites para alteração contratual dispostos no § 1º do art. 65 da Lei 8.666/1993, à luz da jurisprudência desta Corte de Contas quanto à vedação de compensações entre acrescimentos e supressões de quantitativos quando da aferição dos percentuais de alteração, bem como (ii) a necessidade de manutenção do desconto original dos contratos, prevista no art. 14 do Decreto 7.983/2013, e remeta ao TCU, em 120 dias, o resultado de suas ações, incluindo documentação comprobatória (projetos, pareceres, desenhos, memoriais descritivos, especificações técnicas e orçamento detalhado, entre outros) ;
c) com fundamento no art. 157, RI/TCU, que a SeinfraUrbana verifique a legitimidade dos pareceres técnicos e jurídicos citados no item 16 deste despacho utilizados pelo secretário-adjunto para fundamentar à autorização para a abertura da licitação 009/14/Siurb-RDC. (grifos do original) 
A nova oitiva determinada pelo citado despacho do ministro relator foi consumada pelo Ofício 0298/2018-TCU/SeinfraUrbana (peça 120) , de 20/8/2018, ao qual se sucedeu primeiro pedido de prorrogação de prazo para atendimento, por sessenta dias, Ofício 487/SIURB/ATAJ/2018 (peça 132) , de 19/12/2018. A prorrogação de prazo foi concedida por meio do despacho do relator que constitui a peça 153. Porém, por meio do Ofício 44/SIURB/ATAJ/2018 (peça 146) , houve nova solicitação de dilatação de prazo por sessenta dias (peça 142) , também deferida pelo despacho do relator  (peça 146) .
Nesse interim, a medida cautelar foi submetida ao plenário deste Tribunal, tendo originado o Acórdão 1980/2018-TCU-Plenário (peça 123) , de 22/8/2018, que referendou os termos da medida antecipatória constantes no despacho do ministro relator da peça 117 (comentado no parágrafo 25) . 
Em sequência, com a finalidade de subsidiar a avaliação dos atos do responsável da SMSO que autorizou a licitação em comento, a instrução que constitui a peça 136, de 5/2/2019, entendeu necessária a realização de nova diligência à SMSO, para obtenção de cópias de documentos que subsidiaram a decisão do ex-secretário adjunto da unidade de dar início ao processo licitatório. 
Os termos da proposta formulada foram acolhidos pelo pronunciamento da subunidade e unidade técnica, peças 137 e 138 respectivamente, tendo a diligência sido realizada por meio do Ofício 0040/2019-TCU/SeinfraUrbana (peça 139) , de 7/2/2019. Em resposta à diligência foi encaminhado o Ofício 082/SIURB/ATAJ/2019 (peça 147) , de 27/2/2019, bem como outros documentos que compõe a peça 148.
Deve-se esclarecer que ao momento da análise registrada na peça 136 ainda não havia sido apresentada a resposta da oitiva comentada nos parágrafos 25-29, o que se deu posteriormente, por meio do Ofício 140/SIURB/ATAJ/2019 (peças 149-151) , de 22/4/2019, estando essas informações ainda pendentes de análise no presente momento processual. 
Trabalhos anteriores conexos aos fatos apresentados
Com vistas a esclarecer o contexto em que está inserido o empreendimento sob análise e a atuação do TCU, registra-se que questões relativas às deficiências de projeto das intervenções no Córrego Zavuvus, objeto do termo de compromisso sob análise, já haviam sido identificadas em trabalhos anteriores deste Tribunal. 
A primeira ocasião ocorreu no Relatório de Fiscalização 62/2013 (TC Processo 003.739/20139) que tratou especificamente do Edital de Pré-Qualificação 015/12/SIURB, instrumento que abrangia obras nas bacias dos córregos Aricanduva e Zavuvus em São Paulo/SP.
O citado processo foi julgado pelo Acórdão 1223/2013-TCU-Plenário, Relator Ministro Benjamin Zymler, que deu conhecimento à SMSO das falhas do citado edital, dentre as quais destacam-se: (i)  ausência de projeto estrutural/fundações; (ii)  superestimativas de quantitativos; (iii)  quantitativos elaborados a partir de técnicas expeditas contendo diversas imprecisões; e (iv)  orçamento incompleto, sem quaisquer elementos capazes de sustentar as estimativas das intervenções habitacionais.
Em função das irregularidades apontadas, a prefeitura municipal optou por revogar o Edital de Pré-Qualificação 015/12/SIURB, publicando posteriormente outro edital com objeto similar: Edital de Pré-qualificação 1/2013/SIURB. 
O novo edital foi submetido à análise do TCU, em cumprimento ao determinado no item 9.2.1 do Acórdão 1223/2013-TCU-Plenário, tendo a prefeitura decidido novamente revogar o referido edital devido às deficiências do projeto básico, apontadas na peça 81 do TC Processo 003.739/20139, que incluíam (i)  a falta de projeto estrutural/fundações; e (ii)  a ausência de detalhamento do projeto das paredes diafragmas e das suas referências de custos.
Ressalta-se também que as irregularidades tratadas nos presentes autos também foram apontadas no âmbito do Relatório de Levantamento, TC Processo 000.763/2016-0, que teve por objetivo a identificação de irregularidades em um amplo conjunto de obras públicas, inclusive as objeto da presente fiscalização, por meio de análises automatizadas com auxílio do Sistema de Análise de Orçamentos (SAO 2.0) do Tribunal.
 A partir dos trabalhos daquele levantamento, foi prolatado o Acórdão 2697/2016-TCU-Plenário, Relator Ministro Raimundo Carreiro, o qual deu ciência à Caixa Econômica Federal (na qualidade de mandatária) das diversas irregularidades detectadas nos orçamentos das obras - dentre as quais destacam-se as relativas às estimativas de quantitativos de serviços e à utilização serviços menos econômicos, tais como transporte de materiais com uso de caminhões de pequena capacidade.
Frise-se que as informações obtidas em ambos os processos citados (TC Processo 000.763/2016-0 e TC Processo 003.739/20139) serviram de subsídios para o planejamento dos trabalhos objeto dos presentes autos. Além disso, a constatação de que as falhas que haviam sido detectadas nos trabalhos anteriores não foram corrigidas e estão diretamente associadas às questões tratadas na presente análise serve também para evidenciar as deficiências na atuação do órgão municipal licitante e da mandatária. 
Também insta observar que as irregularidades apresentadas nos presentes autos guardam similaridade com a situação verificada em fiscalização relativa a outro empreendimento também gerido pela SMSO e objeto do Relatório de Fiscalização 77/2017 (TC Processo 006.367/2017-8) : as obras de canalização, retificação e drenagem do Córrego Ponte Baixa, que receberam recursos federais por meio do Termo de Compromisso 0351.052-46/2011, no valor original de R$ 399.375.476,80 (data base 11/2011) .
No citado relatório de fiscalização considerou-se que as excessivas alterações de serviços da contratação analisada (Contrato 014/2012-Siurb) estavam associadas a deficiências de projeto básico, cabendo destaque ao seguinte trecho daquela análise (TC 006.367/20178, peça 31, p. 12) :
'63. Considerando-se todos os termos aditivos firmados no escopo do contrato, foram suprimidos serviços no valor de R$ 179.374.815,40 e acrescentados R$ 312.357.256,11, sendo parte deles serviços novos e parte acréscimo ou supressão de quantitativos de serviços já existentes.
64.	 Após 12 termos aditivos, a obra, cujo valor inicial era de R$ 399.375.476,80, teve 44,91% desse valor em serviços suprimidos e 78,21% em serviços acrescidos, havendo um saldo de 33,3% de acréscimo no valor inicial do contrato após todas as alterações realizadas.
65.	 Assim, identificou-se que, a despeito de haver um projeto para caracterização inicial da obra, este não ofereceu ao empreendimento elementos que permitissem uma adequada orçamentação, em desacordo com os arts. 6º, inciso IX, e 47 da Lei 8.666/1993, e jurisprudência dessa Corte de Contas, como o Acórdão 725/2016-TCU-Plenário.
EXAME TÉCNICO
Conforme narrado no histórico da presente peça processual, os contratos decorrentes do Edital 009/2014/Siurb-RDC encontram-se atualmente suspensos em função de medida cautelar exarada por este TCU - à exceção da execução de pequena parcela das obras e naquilo que se refere às medidas necessárias à elaboração dos projetos e do cadastramento das famílias. De acordo com a consulta ao Sistema Siurb, o Termo de Compromisso 0403766-82, registra execução de obra de apenas 0,54%, com valor liberado de R$ 29.038.201,16. 
Conforme informações prestadas pela SMSO, ainda em resposta à oitiva realizada ao momento da expedição da cautelar (peça 60, p. 30) , os Contratos 011/2015-Siurb e 009/2015-Siurb se encontravam em fase de início de execução dos seus projetos executivos, com percentuais de execução de 0,05% e 0,22%, respectivamente; já o Contrato 010/2015-Siurb deteria 8,24% de execução, relativos à (i) execução de serviços de elaboração de projetos executivos e (ii) às obras de reforço de galeria pluvial.
Situação narrada no relatório de fiscalização 
O primeiro achado do Relatório de Fiscalização 91/2017 (peça 51, p. 14-33) , destacou o fato de o Edital 009/2014/Siurb-RDC tratar-se de uma contratação por empreitada por preço unitário do Regime Diferenciado de Contratações Públicas (RDC) , tendo o art. 8º, § 5º, da Lei 12.462/2011, estipulado que para utilização do citado regime de licitação deve haver projeto básico aprovado pela autoridade competente.
No entanto, a equipe de fiscalização entendeu que o projeto básico do empreendimento não reunia os requisitos mínimos esperados para a definição precisa do objeto licitado, conforme análise consubstanciada no seguinte trecho do relatório de fiscalização (peça 51, p. 14-15) :
'54. Portanto, era esperado que o projeto básico apresentado, anexo ao edital 91/14/SIURB, da Secretaria de Infraestrutura Urbana e Obras da Prefeitura de São Paulo (atualmente, Secretaria Municipal de Serviços e Obras) : (i) possuísse os estudos técnicos preliminares necessários a sua caracterização e fosse neles fundamentado; (ii) possibilitasse a avaliação de custo da obra; (iii) fosse detalhado de forma a restringir reformulações e fundamentado em quantitativos de serviços propriamente avaliados; e (iv) utilizasse equipamentos que assegurassem os melhores resultados.
55. Contudo, contrariando as disposições legais, foi identificado que naquele projeto houve insuficiência de estudos técnicos preliminares, tais como: (i) sondagens de caracterização dos materiais que seriam escavados, quanto ao seu grau de contaminação; (ii) estimativa fundamentada de famílias a serem removidas; e (iii) disposição final do material escavado das valas e reservatórios. Dessa forma, não houve garantia de que as quantidades de serviços citadas na planilha orçamentária estivessem adequadas, nem que as soluções metodológicas adotadas fossem as mais indicadas para a obra'.
Além das questões relacionadas na transcrição anterior, o Relatório de Fiscalização 91/2017 apresentou à parte, no Subtópico III.1.2 (peça 51, p. 26-27) , outras deficiências da documentação que compôs o processo licitatório, relativas à (i) ausência de comprovação de preços da planilha orçamentária, tais como os relacionados à disposição de material em bota-fora; (ii) elevados valores estimados para o macro item administração local  (correspondente a 15,7% do valor licitado, superiores às referências do Acórdão 2622/2013-TCU-Plenário para obras de saneamento) ; e (iii) ausência de cláusula de medição da administração local proporcional à execução das obras civis.
Manifestações da SMSO anteriores à elaboração do projeto executivo
Esclarece-se que, no âmbito dos presentes autos, a maior parte das manifestações apresentadas pela SMSO já foi objeto de análise técnica em instruções processuais anteriores. No entanto, em razão da necessidade de formulação do mérito acerca do conjunto de fatos que subsidiaram a cautelar vigente, os principais argumentos apresentados pela referida secretaria municipal e pelas empresas ouvidas em oitiva serão brevemente retomados para melhor contextualização dos problemas narrados e dos respectivos posicionamentos apresentados.
Material escavado a ser descartado em bota-fora
Os quantitativos de material escavado a ser descartado em bota-fora, cujo valor total dos serviços soma R$ 53,7 milhões (o que representa 13,2% do orçamento total do empreendimento) , constam na planilha da licitação sob análise subdivididos nas categorias de Classe II A - não inerte (R$ 34,8 milhões) e Classe II B - inerte (R$ 18,9 milhões) .
Ainda na fase de execução da fiscalização, em resposta a questionamento sobre a taxa estabelecida para estimar a quantidade de material da Classe II A (Ofício 03/91/2017-TCU/SeinfraUrbana) , a SMSO afirmou que na fase de projeto não houvera levantamento acerca do tipo de material que seria levado ao bota-fora (peça 23, p. 2) :
'Taxa [40% do material para disposição classificado como não inerte (Classe II A) ] adotada em virtude de não haver caracterização específica, ficando observado a necessidade de caracterização no início da obra'.
Instada a apresentar manifestação preliminar sobre o relatório de fiscalização (Ofício 0312/2017-TCU/SeinfraUrbana, peça 54) , a SMSO apresentou por meio o Ofício 308-SMSO/ATAJ (peça 60) novo posicionamento sobre o assunto, no qual não apresenta discordância com as conclusões registradas no relatório de fiscalização (peça 60, p. 6) :
'Cita [referindo-se ao Relatório de Fiscalização 91/2017] ainda que no trecho, cujas obras já estavam em andamento na ocasião da fiscalização, o projeto executivo já indicou alteração significativa dos percentuais de classificação de materiais em relação às taxas estimadas no projeto básico com impacto no orçamento inicial, tendo em vista que o percentual maior foi identificado para o preço mais alto do serviço.
Essa confirmação ensejou aos ciosos Auditores enquadrarem a irregularidade como não atendimento ao art. 2º da Lei Federal nº 12.462/2011, estando o projeto básico deficiente, cuja consequência é a imprecisão dos volumes previstos no referido projeto, podendo alterar significativamente os valores das obras. Frente à conclusão alcançada, não temos nada a acrescentar'. (grifou-se) 
Acrescenta a SMSO que como medida saneadora do apontamento do relatório buscaram-se referências nas normas e na legislação mais atualizada sobre o assunto, o que possibilitou o 'enquadramento de categorias mais abrangentes permitidas' e, consequentemente, a redução de volume de material classificado como não inerte (peça 60, p. 6) .
Serviços de transporte de materiais
Quanto aos serviços de transporte de materiais, a equipe de fiscalização considerou que caso o projeto básico tivesse previsto o transporte para remoção do material escavado com caminhões de 18 m³, ao invés de 6 m³, poderia ter havido uma redução de 43% no custo total do serviço, o que representa R$ 9,29 milhões sobre o orçamento global. 
Apesar de a remuneração pelo transporte de material ter sido realizada com base em valores da composição menos econômica (que previa uso de caminhões de 6 m³) , para trecho da obra do Lote 3 constatou-se que referidos serviços foram, de fato, realizados com a utilização de caminhões com capacidade de 18 m³. Essa irregularidade foi evidenciada (i) pelos volumes transportados registrados no Relatório de Transporte para Bota-fora (peça 25) , em geral, superiores a 17 m³ e (ii) pelo relatório fotográfico de execução dos serviços de transporte de material, que atesta o uso de caminhões de capacidade superior à contratada/medida (peça 24, p. 9-11) .
A respeito deste assunto, na peça 60, p. 8-9, a SMSO argumenta que, à época da elaboração do orçamento, as tabelas Sinapi não traziam os referidos preços para os equipamentos de maior porte considerados pela equipe de auditoria, porém informa que 'já está sendo providenciada a adequação do equipamento efetivamente utilizado em campo com o orçamento da obra, como medida saneadora da questão indicada'.
Também estariam em curso procedimentos para adequação da distância de transporte para bota-fora, visto que foi identificada no projeto executivo ser menor do que a prevista no projeto básico - outro parâmetro utilizado pela equipe de fiscalização para evidenciar as falhas relativas nas estimativas dos serviços de transporte de material.
Trabalho Social - Remoção de Famílias
O relatório de fiscalização constatou também a ausência de cadastro prévio das famílias, necessário para dar embasamento aos quantitativos explicitados no projeto básico (peça 51, p. 15 e 20-22) , constituindo essa constatação mais uma das imprecisões detectadas naquele projeto. 
Sobre esse assunto, registra-se inicialmente que durante a execução dos trabalhos de fiscalização, a equipe de auditoria inquiriu sobre os itens orçamentários ligados à mão de obra do trabalho social. Em resposta aos questionamentos, foi informado que uma das tarefas da equipe técnica, prevista no trabalho social, é fazer o 'cadastramento das famílias' (peça 23, p. 1) .
Em sua manifestação mais recente a SMSO defende a correção da estimativa do número de famílias a serem removidas que constou do edital do certame, informando que fora baseado em registros da Secretaria Municipal de Habitação (Sehab) , 'com base em dados do denominado sistema HABISP, com origem em cadastro de mapeamento realizado em data anterior' (peça 60, p. 3-4) .
No entanto, a SMSO informa que os referidos serviços de remoção de famílias serão suprimidos das planilhas orçamentárias dos Lotes 2 e 3 licitados, em função da celebração, posteriormente ao procedimento licitatório sob análise, de Termo de Cooperação Técnica e Parceria entre a Sehab e a SMSO, com o objetivo de promoverem ações conjuntas com vistas ao adequado atendimento às famílias a serem removidas das frentes de obra. (peça 60, p. 4) .
Itens a serem medidos por disponibilização
O somatório dos itens para os quais o relatório registrou critério de pagamento por disponibilidade de mão-de-obra e material/equipamento, caracterizando inadequação dos critérios de medição, foi estimado em cerca de R$ 75 milhões (peça 51, p. 15-16 e 22-24) , incluindo: (i) custo horário de pessoal para administração local, confecção de projeto, apoio ao trabalho social, mobilização e desmobilização de pessoal e equipamentos, leitura de equipamentos etc; (ii) disponibilização de material para rebaixamento de lençol freático; e (iii) fornecimento de água, energia e telefonia. 
A esse respeito, de modo semelhante ao posicionamento emanado em relação a outras irregularidades, a SMSO não refuta os apontamentos da fiscalização e propõe a realização de ajustes contratuais com vistas à adequação dos termos pactuados às considerações do relatório de auditoria (conforme peça 60, p. 911) .
Armadura de aço e concreto
As imprecisões de projeto básico relativas à quantificação dos serviços de execução de armadura de aço dizem respeito à verificação de que o órgão municipal se utilizou de taxas estimativas para fundamentar os quantitativos propostos na planilha orçamentária (peça 51, p. 16 e 24-26) . O relatório destacou que os serviços em tela foram orçados em R$ 42,6 milhões, o que representa 10,5% do valor do empreendimento.
Sobre o assunto, a SMSO também ratificou a necessidade de correção dos quantitativos estimados na planilha orçamentária licitada em função de levantamentos realizados apenas ao momento de elaboração do projeto executivos (peça 60, p. 11) :
'A falta de projeto básico detalhado das estruturas foi motivo para caracterização de deficiência do projeto, para a qual não temos esclarecimentos complementares. Contudo, de forma a sanear a falha apontada, os projetos executivos estão em finalização, com o detalhamento dos projetos estruturais de forma a terem identificadas as reais bitolas e quantidades de aço a serem executados.'
Quanto à ausência de pré-dimensionamento das estruturas de concreto e à verificação de que a especificação da categoria de concreto usinado definida pelo projetista é superior à orçada (peça 51, p. 25-26) , a SMSO também indicou que o item seria readequado em função dos projetos executivos que ainda seriam desenvolvidos (peça 60, p. 12) .
Manifestação da SMSO posterior aos levantamentos atinentes ao projeto executivo 
Em resposta à mais recente oitiva realizada, a SMSO (em documentação que compõe as peças 149-151) apresenta posicionamento similar ao que já havia sido apresentado na fase inicial da fiscalização (peças 106 e 60) .
Outra vez, a SMSO opta por não refutar a maioria dos apontamentos da fiscalização, entendendo, porém, ser possível readequar os contratos celebrados e retomar a execução das obras suspensas. Para tanto, apresenta estimativas, ainda preliminares, que versam sobre as alterações que se fariam necessárias para consecução de cada um dos três contratos celebrados nos termos das novas especificações dos projetos executivos (que estavam em elaboração à época da manifestação) - conforme subtópicos a seguir.
Contrato 011/2015-Siurb (Lote Z-1) 
Em resposta à oitiva realizada pelo Ofício 0298/2018-TCU/SeinfraUrbana, a SMSO informou que para implantação do empreendimento previsto no projeto básico licitado seria necessária a desapropriação de dez imóveis, o que implicaria um custo total de R$ 35.931.101,80 (peça 149, p .3) . 
Além disso, dentre os imóveis com previsão de desapropriação, constava um posto de gasolina em atividade (Zonta Auto Posto Ltda.) instalado em terreno cujo subsolo está contaminado por agentes químicos oriundo dos produtos comercializados, o que impediria que o material escavado nessa área fosse descartado em um bota fora comum (peça 149, p. 4) .
Em função dos custos envolvidos, a SMSO identificou - posteriormente à licitação e à celebração do Contrato 011/2015-Siurb - a possibilidade de alteração do local de implantação do reservatório identificado como RZ-3, conforme registrado no seguinte trecho da manifestação (peça 149, p. 3) :
'Na tentativa de mitigar este custo de desapropriação, estudou-se uma nova área de propriedade da Prefeitura do Município de São Paulo para a implantação do empreendimento, esta área se localiza a uma distância de 300 metros à montante do local inicialmente considerada quando da licitação e tem condições geológicas semelhante as condições da área licitada, podendo assim manter características técnicas semelhantes às previstas no Projeto Básico.'
A alteração do local de implantação do reservatório acarretaria relevante impacto nos valores contratados, conforme consubstanciado no seguinte trecho da manifestação da SMSO (peça 149, p. 4) :
'Com a adoção da proposta de troca do local de implantação do reservatório RZ-3 não há a necessidade de se fazer as desapropriações (R$ 35.931.101,80) e nem a remoção de solo contaminado R$ 25.601.306,98 promovendo assim uma economia estimada de R$ 61.532.408,78 para os cofres públicos.
Outros fatos a considerar, como ganho social, fazendo a alteração local de implantação do empreendimento, como não será necessária a desapropriação não haverá interrupção do funcionamento dos imóveis comerciais que estão em operação, evitando assim as possíveis demissões dos colaboradores que ali prestam serviços hoje, só no posto de combustível são 15 funcionários em média.
Além disso, a troca de local evitará a possível intervenção nas duas avenidas, Av. Interlagos e Av. Yervant Kissajikian, que são duas artérias de trânsito extremo.'
Nas páginas seguintes aos esclarecimentos relativos às alterações de parâmetros do projeto licitado, é apresentada planilha orçamentária (em cujas páginas consta a marca d'agua 'preliminar') dos serviços do Contrato 011/2015-Siurb (peça 149, p. 26-41) , ao final da qual são consolidadas as informações sobre o impacto financeiro das alterações que se fariam necessárias no contrato original:
Tabela 3 - Tabela resumo das alterações relativas ao Contrato 011/2015-Siurb
		Alteração
	Valor final

	Contrato Original
	-
	R$ 76.113.786,55

	'Contrato Truncado' ¹
	Decréscimo R$ 43.295,56 (0,06%) 
	R$ 76.070.490,99

	'TA 04 - Serviços'
	Acréscimo R$ 60.353.294,67 (79,29%) 
e decréscimo R$ 44.153.586,77 (58,01%) 
	R$ 80.080.614,65 (sic) 

¹ Em que pese não restar devidamente esclarecido na documentação apresentada, depreende-se que a SMSO denominou 'contrato truncado' a situação contratual inicial incorporando algum ajuste de preços unitários de serviços que constaram da planilha contratada (com pouco impacto em relação ao valor total do Contrato 011/2015-Siurb) 
Fonte: levantamento preliminar de alteração necessárias do Contrato 011/2015-Siurb (peça 149, p. 41) 
Ao final da planilha em comento, consta informação de que as alterações que decorreriam da assinatura do denominado 'TA 04 - Serviços' corresponderiam a acréscimo de apenas 5,21% ao valor incialmente contratado (peça 149, p. 41) . 
Esse percentual adota o valor R$ 80.080.614,65 (o qual considera compensações entre acréscimos e decréscimos de valores de serviços a serem alterados) , em relação ao valor do 'Contrato truncado' (aproximadamente R$ 76 milhões) . Esse método, porém, afronta a jurisprudência deste Tribunal, falha que, inclusive, está associada a um dos assuntos constantes da oitiva dirigida à SMSO (conforme transcrição apresentada no parágrafo 28, item 'b', alínea 'ii') .
Além disso, ressalta-se que na planilha da SMSO o valor final apresentado na última linha é divergente do valor que resultaria dos somatórios de acréscimos e decréscimos informados naquela planilha (que corresponde a R$ 92.270.198,89) , o que pode ser devido à inconsistência das informações ou à adoção de critérios não detalhados na documentação apresentada. 
Contrato 009/2015-Siurb (Lote Z-2) 
As manifestações da SMSO relativas ao Contrato 009/2015-Siurb resumem-se às explicações apresentadas no documento que constitui a peça 149, p. 42-43 e na peça 151, p. 16-17 (documento duplicado) dos presentes autos, com transcrição do principal trecho a seguir: 
'Neste contrato de execução do reservatório RZ 02, as condições básicas contratadas estão sendo mantidas, mas algumas alterações contratuais se fazem necessárias para a adequação de itens referentes a TRANSPORTE (substituição da capacidade de caminhão) , DISPOSIÇÃO FINAL (substituído para atender às orientações da CETESB [Companhia de Tecnologia de Saneamento Ambiental] e não mais como Classe IIA e IIB) e ELABORAÇÃO DE PROJETOS (substituindo a aferição dos itens previsto inicialmente em horas trabalhadas por quantidade de pranchas de desenho elaborado) , APOIO A SERVIÇOS SOCIAIS (sendo removido do contrato) , etc ... , estes itens estão sendo tratados como SUBSTITUIÇÃO, não sendo assim considerados para análise de acréscimos e/ou decréscimos.
Outros itens estão sendo alterados devido ao detalhamento de projeto que está sendo elaborado e serão levantados assim que o Projeto Executivo estiver concluído. Alguns preços (PEC) estão dependendo também do detalhamento de projetos para serem elaborados e aprovados e, portanto, a planilha apresentada ainda pode ter seu valor alterado. Dos projetos previstos, num total de 144 unidades, já foram emitidos 131 e, destes, 24 estão aprovados, 107 estão em análise para aprovação e alguns ainda estão em elaboração, portanto os quantitativos de serviços ainda não estão completos e a planilha apresentada poderá sofrer alteração em decorrência do acima exposto'. 
Apesar de ter sido indicada a existência de quadro/planilha 'demonstrando as preliminares de custo e percentuais de acréscimos e decréscimos', esse elemento não foi trazido no documento encaminhado - tampouco existem outras informações pelas quais se pudesse avaliar o impacto das alterações estimadas nos valores do Contrato 009/2015-Siurb.
Contrato 010/2015-Siurb (Lote Z-3) 
Quanto ao Contrato 010/2015-Siurb, a SMSO apresentou o documento intitulado 'Esclarecimentos quanto as diferenças entre o projeto licitado e o projeto executivo' (peça 151, p. 128-138) , com uma extensa relação das alterações dos parâmetros iniciais do empreendimento que se fariam necessárias para sua consecução, tais como:
a) reclassificação do solo escavado/removido para resíduo não inerte, Classe II A (peça 151, p. 131) ;
b) exclusão dos serviços de espalhamento de terra em bota-fora - que estariam contemplados na composição do item 'Disposição final de resíduos sólidos, em bota fora licenciado' (peça 151, p. 131) ;
alteração do item recapeamento de pavimento, em função de redimensionamento de estruturas e da inclusão de serviços de fabricação e aplicação de concreto asfáltico usinado a quente (peça 151, p. 131-132) ;
redimensionamento de fundações com base em parâmetros geotécnicos relativos às resistências de solos - em alguns trechos as estacas previstas foram substituídas por troca de solo, para outros trechos as espessuras de tratamento de fundação seriam adaptadas às condições identificadas nas sondagens realizadas (peça 151, p. 132) ;
alteração das seções das galerias em função da realização de levantamento topográfico e cadastro das cotas de fundo (peça 151, p. 132) ;
alteração da espessura das seções da estrutura do canal em função de ter sido identificada a necessidade de utilização de um aterro maior junto ao canal, bem como devido à existência de tráfego pesado na região (peça 151, p. 133) ;
alteração da resistência característica à compressão (FCK) do concreto da estrutura de canal (de 25 MPa para 30 Mpa) para atendimentos aos critérios estabelecidos pela NBR 6118/14 (peça 151, p. 133) ;
alteração do método construtivo de galeria - utilizando-se a metodologia executiva com a utilização de peças de concreto armado pré-moldadas em substituição às peças moldadas in loco (peça 151, p. 133-134) ;
alteração do método construtivo e do comprimento do túnel de travessia da linha da CPTM, previsto no projeto básico para ser executado com tubo cravado e alterado para o método de tunnel line (peça 151, p. 134-136) ;
alteração do dimensionamento do emboque, desemboque e muro de ala no desemboque do canal, em função da alteração da cota de implantação e do método executivo dos túneis (peça 151, p. 136) ;
readequação das caixas de equalização entre a vazão que provém do canal existente e da galeria de reforço - com a inclusão de uma nova estrutura (Caixa A) e adaptações nas demais caixas (peça 151, p. 136) ;
relocação da rede coletora de esgoto devido à identificação da economicidade de utilização de um novo traçado para implantação de coletores tronco (peça 151, p. 137) .
 alteração dos serviços de elaboração do projeto executivo - passando-se a considerar como critérios de medição o valor unitário de cada desenho A1, tendo sido reprogramada a quantidade de projetos 'para atender a atual demanda' (peça 151, p. 137) .
Nas páginas seguintes à descrição das alterações dos serviços é apresentada planilha orçamentária (em cujas páginas consta a marca d'agua 'preliminar') dos serviços do Contrato 010/2015-Siurb (peça 151, p. 139-177) , ao final da qual são consolidadas as informações sobre o impacto financeiro das alterações que se fariam necessárias no contrato:
Tabela 4 - Tabela resumo das alterações relativas ao Contrato 09/Siurb
		Alteração
	Valor final

	Contrato Original
	-
	R$ 122.132.025,18

	TA 02 - Replanilhamento 1
	Acréscimo R$ 2.712.399,05 (2,22%) 
	R$ 124.844.424,23

	TA 04 - Replanilhamento 2
	Decréscimo R$ 50.131,93 (0,04%) 
	R$ 124.794.292,31

	TA 07 - Replanilhamento 3
	Acréscimo R$ 8.950.084,17 (7,33%) 
e decréscimo R$ 38.328.681,37 (31,38%) 
	R$ 98.289.627,22 (sic) 

Fonte: levantamento preliminar de alteração necessárias do Contrato 09//2015-Siurb (peça 151, p. 139-177) 
Ao final da planilha em comento, consta informação de que as alterações contratuais pretendidas representariam um decréscimo 19,52% em relação ao valor inicial do Contrato 09/2015-Siurb. Esse percentual, porém, aparentemente adota compensações entre acréscimos e decréscimo de valores de serviços. Conforme já registrado, esse método afronta a jurisprudência deste Tribunal - falha associada a um dos assuntos constantes da oitiva dirigida à SMSO (conforme transcrição apresentada no parágrafo 28, item 'b', alínea 'ii') .
Além disso, ressalta-se que na planilha da SMSO o valor final apresentado na última linha da tabela anterior é divergente do valor que resultaria dos somatórios de acréscimos e decréscimos informados naquela planilha (que corresponde a R$ 95.415.695,10) , o que pode ser devido à inconsistência das informações ou à adoção de critérios não detalhados na documentação apresentada. 
Análise das manifestações apresentadas
Ao longo da presente instrução foram apresentadas as mais relevantes manifestações da SMSO emanadas em distintos momentos processuais: (i) em resposta a questionamentos da equipe durante a fase de fiscalização (peça 23) ; (ii) a título de manifestação preliminar relativa ao relatório de fiscalização  (peça 60) ; (iii) em resposta à oitiva posterior ao despacho do relator que expediu a medida cautelar que suspendeu o certame (peça 106) ; e (iv) relativas à oitiva realizada em atendimento ao segundo despacho do relator, comentado nos parágrafos 25-29 (peça 149-151) .
Frise-se que, de modo geral, em que pese não terem sido apresentadas discordâncias significativas em relação à imprecisão dos quantitativos de serviços apontada pela equipe de fiscalização, a SMSO evita associar a situação identificada a deficiências do projeto básico licitado, compreendendo as alterações necessárias como ajustes relacionados aos detalhamentos de especificações e parâmetros decorrentes da posterior elaboração dos projetos executivos.
Nessa esteira, a referida secretaria municipal defende que o Edital 009/2014/Siurb-RDC não apresenta irregularidade que justifique sua anulação, entendendo plausível que as contratações celebradas possam ser readequadas aos novos parâmetros do empreendimento, estabelecidos pelo projeto executivo.
No entanto, com base nas informações apresentadas, evidencia-se que parâmetros elementares do empreendimento não foram considerados no projeto básico licitado, tais como (i) ausência de laudos de sondagens, que afetam diretamente serviços como transporte de materiais e disposição em bota-fora em todos os lotes; (ii) não identificação de terreno da própria prefeitura passível de implantação do reservatório do Lote 1; (iii) não consideração, para o dimensionamento de estruturas do Lote 3, do volume de tráfego de veículos e de interferências com a linha da CPTM; (iv) não quantificação de diversos serviços, tais como cadastramento de famílias; (v) estipulação de critérios de medição vinculados à mera disposição de serviços; (vi) deficiências de dimensionamento de elementos essenciais (tais como fundações, estrutura de aço e concreto) ; e (vii) previsão de métodos construtivos incompatíveis com as condições de execução.
Em que pese os projetos executivos estarem inconclusos à época da última manifestação da SMSO, a expressão financeira já estimada para as alterações em comento é suficiente para evidenciar a desassociação das novas especificações do empreendimento aos objetos originalmente licitados/contratados - cabendo destaque aos levantamentos apresentados pela SMSO (apresentadas nas Tabela 3 e Tabela 4) que informam que:
a) os acréscimos de serviços que se fariam necessários no Contrato 011/2015-Siurb (Lote 1) superam os R$ 60 milhões, montante que corresponde a mais de 79% do valor original contratado (R$ 76.113.786,55) ; e
b) as alterações relativas ao Contrato 010/2015-Siurb (Lote 3) envolvem acréscimos no valor de R$ 11,6 milhões e supressões de R$ 38,4 milhões, montantes que correspondem respectivamente a 9,55% e 31,42% do valor do contrato (R$ 122.132.025,18) ;
Repise-se que os valores apresentados ainda eram preliminares e, com relação ao Contrato 009/2015, nem sequer foram apresentadas informações quantitativas sobre as alterações que se fariam necessárias para ajustá-lo aos novos parâmetros do projeto executivo. Por outro lado, já haviam sido identificados numerosos e materialmente relevantes itens de serviço para os quais já se anteviam acréscimos e supressões de seus valores iniciais (conforme parágrafo 77) .
Além disso, observe-se que parcelas relevantes das alterações das especificações iniciais dos serviços contratados são consideradas pela SMSO como 'substituições', não tendo sido computadas pela secretaria no cálculo de acréscimos e decréscimos - conforme expresso, por exemplo, no trecho transcrito no parágrafo 77. Desta forma, infere-se que os percentuais de alterações das especificações contratuais iniciais que se fariam necessárias para dar continuidade aos contratos sob análise são ainda maiores do que os trazidos na manifestação da SMSO.
Depreende-se, portanto, que, com o avanço da elaboração dos projetos executivos, as alterações contratuais necessárias tendem a extrapolar os limites fixados pelo § 1º do art. 65 da Lei 8.666/1993 para todos os três contratos sob análise - o que já foi evidenciado em relação ao Contrato 011/2015-Siurb. Lembra-se sobre o assunto que, com base na jurisprudência deste TCU, não são admitidas extrapolações aos referidos limites para situações decorrentes de deficiências de projeto básico (que corresponde aos fatos narrados nos presentes autos) .  
Do exposto, conclui-se que as alterações que se fariam necessárias para adequar as contratações à realidade de execução do empreendimento, detalhadas nos subtópicos C.3.1, C.3.2 e C.3.3, não apenas atestam as severas deficiências do projeto básico que subsidiou a Licitação 009/2014/Siurb-RDC, como conduzem à conclusão de que houve desvinculação ao objeto licitado, fato que está associado a prejuízos à isonomia, transparência e competividade - princípios que devem reger as contratações públicas.
Conclusões sobre a licitação analisada e cautelar expedida
De todo exposto na presente análise, conclui-se que restam evidenciadas as severas deficiências do projeto básico utilizado no Edital 009/2014/Siurb-RDC, apontadas no relatório de fiscalização, tendo sido corroboradas pelos argumentos trazidos aos autos pela própria SMSO - que, entretanto, não apresentou elementos técnicos e legais suficientes para sustentar a legalidade e a pertinência de convalidação das irregularidades identificadas ou de dar continuidade aos contratos celebrados.
Cabe frisar que a jurisprudência deste TCU, quando da análise de projetos básicos com irregularidades graves, é no sentido da nulidade do processo licitatório, bem como da aplicação de multa aos responsáveis, podendo-se citar os seguintes acórdãos do Plenário deste Tribunal: 879/2001 (relatoria do Min. Ubiratan Aguiar) ; 1.016/2007 e 1.874/2007 (Min. Augusto Nardes) ; 789/2008 (Min. Valmir Campelo) ; 396/2008 e 1.801/2011 (Min. Raimundo Carreiro) ; 1.983/2008  (Min. Marcos Vilaça) ; 1.922/2010, 1.949/2011 e 2.819/2012 (Min, Marcos Bemquerer) .
Conforme já comentado, de acordo com consulta ao Sistema Siurb, mantido pela mandatária, o Termo de Compromisso 0403.766-82 atualmente registra execução de obras equivalente a apenas 0,54%, o que se deve ao fato de a suspensão determinada cautelarmente por este TCU ter se dado quando (i) os Contratos 011/2015-Siurb e 009/2015-Siurb se encontravam em fase de início de execução dos seus projetos executivos, e (ii) o Contrato 010/2015-Siurb detinha baixo percentual de execução (relativa à elaboração de projetos executivos e obras de reforço de galeria pluvial) .
Assim, não se vislumbram prejuízos significativos advindos da anulação das citadas contratações, que, relembre-se, decorrem de licitação realizada no ano de 2014 e estão suspensas desde 25/8/2017, data do despacho do ministro-relator que expediu a medida cautelar ainda vigente.
Assim, com base no conjunto de elementos analisados e no entendimento de que os contratos celebrados não comportam as alterações para acomodar os novos parâmetros já previstos pela SMSO, propõe-se encaminhamento no sentido de determinar a anulação da Licitação 009/2014/Siurb-RDC e, consequentemente, dos Contratos 011/2015-Siurb, 009/2015-Siurb e 010/2015-Siurb, dela decorrentes.
Cabe registro que as ações realizadas no âmbito dos presentes autos foram, desde o início, pautadas pela devida prudência em relação ao possível desfecho no sentido de desfazimento do procedimento licitatório - tanto que nos encaminhamento propostos por parte da Unidade Técnica, referendados pelo relator, houve a precaução de que a decisão de mérito da cautelar expedida fosse realizada apenas após a elaboração dos projetos executivos e do posterior posicionamento, por parte do ente jurisdicionado, sobre a viabilidade de dar continuidade às obras por meio dos contratos já celebrados.
Além disso, repise-se que a SMSO (atual Siurb) e as empresas contratadas já tiveram oportunidade de se pronunciar nos presentes autos a respeito dos atos sob análise, tendo sido alertadas quanto à possibilidade deste Tribunal vir a determinar a anulação da licitação. Tal alerta consta dos ofícios de oitiva remetidos às empresas (peças 76 a 78) e à Siurb/SP (peça 120) . No caso do ente jurisdicionado, inclusive, foi solicitado que se manifestasse expressamente sobre a viabilidade de dar continuidade às obras no âmbito dos contratos celebrados. 
Pode-se acrescentar que, caso persista a intenção de realização do empreendimento objeto dos presentes autos, a realização uma nova licitação - além de trazer o empreendimento aos estritos mandamentos legais - tenderá a gerar contratos contemporâneos e, portanto, atualizados em termos de valores e técnicas, bem como lastreados em projetos executivos, implicando uma concorrência com termos mais bem definidos. 
Portanto, entende-se que a situação se enquadra no § 2º, inciso I, do art. 14 da Resolução-TCU 315/2020, dispensando o envio da presente instrução para comentários dos gestores e viabilizando, nesse momento processual, a propositura de encaminhamentos no sentido de:
a) assinar prazo para que a atual Secretaria de Infraestrutura Urbana e Obras (Siurb) anule a Licitação 009/2014/Siurb-RDC, com a consequente nulidade dos Contratos 009/2015Siurb, 010/2015-Siurb e 011/2015-Siurb, em razão dos vícios insanáveis detectados no processo licitatório; e
b) revogar a cautelar que determinou a suspensão do Licitação 009/2014/Siurb-RDC em virtude da propositura de julgamento de mérito das questões objeto da referida medida antecipatória. 
Em relação aos serviços já executados no âmbito das contratos em comento, considerando que não há evidências que refutem a boa-fé dos consórcios contratados nas irregularidades narradas, a situação não exime a Administração de indenizar pelos (i) serviços que tenham sido executados até a data da cautelar (tendo em vista o disposto no art. 44 da Lei 12.462/2011 c/c os arts. 49, § 1º, e 59, parágrafo único, da Lei 8.666/1993) ; e (ii) serviços executados posteriormente à expedição da cautelar compreendidos nas exceções de desbloqueio referendadas pelo Acórdão 1980/2018-TCU-Plenário (peça 123) .
Não se pode prescindir, entretanto, de medidas que possibilitem à identificação de eventuais serviços, executados no âmbito das contratações realizadas, que não apresentam condições de utilização ou cujas especificações não se mostram compatíveis com os parâmetros dos projetos executivos. Tal hipótese configuraria efetivo dano ao erário e, a princípio, ensejaria o dever da Prefeitura Municipal de São Paulo de ressarcir à União os recursos federais desperdiçados - visto que recai primordialmente àquela compromissária a responsabilidade pelas irregularidades da licitação e contratações em comento. 
A exigência de realização dos atos para avaliar eventual utilização de recursos em serviços que não podem ter funcionalidade, dada sua eventual incompatibilidade com os novos parâmetros do empreendimento (advindos do projeto executivo) , funda-se no disciplinado no 'Manual de Instruções para Contratação e Execução dos Programas e Ações do Ministério das Cidades inseridos no Programa de Aceleração do Crescimento' (MICE/PAC) , aprovado pela Portaria MCidades 164, de 12/4/2013:
'3. A devolução dos recursos obedecerá às seguintes regras:
 (...) 
b) Execução parcial do objeto, em que a parte executada apresenta funcionalidade: devolução dos recursos já creditados em conta e não aplicados no objeto do plano de trabalho, acrescidos do resultado da aplicação financeira, nos termos do item 1.1 deste ato, no prazo de até 30 (trinta) dias do vencimento da vigência contratual;
 (...) 
c) Execução parcial do objeto, em que a parte executada não apresenta funcionalidade: devolução da totalidade dos recursos liberados acrescidos do resultado da aplicação financeira, nos termos do item 1.1 deste ato, aplicando-se sobre os recursos eventualmente gastos, o mesmo percentual como se tivessem permanecido aplicados durante todo o período em caderneta de poupança, no prazo de até 30 (trinta) dias do vencimento da vigência do Termo de Compromisso;
Frise-se que o levantamento inicial desses eventuais serviços se insere primariamente nas competências atribuídas ao referido órgão municipal, conforme depreende-se dos itens do MICE/PAC transcritos a seguir: 
'2.6. É atribuição do PROPONENTE/COMPROMISSÁRIO enviar as propostas, executar e fiscalizar a consecução do objeto, assegurar a qualidade técnica dos projetos e de sua execução, entre outras, nos termos do artigo 6º, da Portaria Interministerial nº 507/2011, incluindo:
 (...) 
o) Instaurar processo administrativo, inclusive processo administrativo disciplinar, quando constatado o desvio ou malversação de recursos públicos, irregularidade na execução do contrato de execução ou fornecimento - CTEF ou gestão financeira do Termo de Compromisso, comunicando tal fato ao MCIDADES;
 (...) 
p) Disponibilizar informação, sempre que solicitado pelo MCIDADES, sobre o estado de conservação, funcionamento e operação do patrimônio gerado pela aplicação dos recursos públicos, ainda que finda a execução do objeto do Termo de Compromisso;
A consecução de eventuais ressarcimentos aventados na presente análise envolve ainda ações a cargo da Caixa e do órgão ministerial gestor dos recursos, no âmbito de suas respectivas competências estabelecidas pela Lei 11.578/2007 (que trata das transferências custeadas com recursos do Programa de Aceleração do Crescimento - PAC) e pelo já citado MICE/PAC, podendo-se citar, em especial, os seguintes dispositivos:
Lei 11.578/2007:
'Art. 5º A União, por intermédio de suas unidades gestoras, deverá exigir da parte beneficiada pela transferência de recursos a comprovação da regularidade de utilização das parcelas liberadas anteriormente com base no termo de compromisso.  
Art. 6º No caso de irregularidades e descumprimento pelos Estados, Distrito Federal e Municípios das condições estabelecidas no termo de compromisso, a União, por intermédio de suas unidades gestoras, suspenderá a liberação das parcelas previstas, bem como determinará à instituição financeira oficial a suspensão do saque dos valores da conta vinculada do ente federado, até a regularização da pendência.  
 (...) 
§ 3º A União, por intermédio de suas unidades gestoras, notificará o ente federado cuja utilização dos recursos transferidos for considerada irregular, para que apresente justificativa no prazo de 30 (trinta) dias.  
§ 4º Caso não aceitas as razões apresentadas pelo ente federado, a unidade gestora concederá prazo de 30 (trinta) dias para a devolução dos recursos, findo o qual encaminhará denúncia ao Tribunal de Contas da União. 
MICE/PAC
'2.4. É atribuição da MANDATÁRIA a operacionalização da execução dos programas, projetos e atividades nos termos do Contrato de Prestação de Serviços firmado entre o Ministério das Cidades e a instituição financeira oficial (MANDATÁRIA) , incluindo:
 (...) 
i) Comprovar a regular aplicação das parcelas liberadas por meio de ateste da execução física das obras/serviços constantes nos Termos de Compromisso;
 (...) 
k) Analisar e aprovar da prestação de contas dos recursos aplicados, assegurando a compatibilidade e aderência das despesas realizadas com o objeto pactuado;
Assim, considerada a situação narrada e o embasamento legal/normativo apresentado, com vistas à devida regularização dos recursos públicos já despendidos no empreendimento sob análise, entende-se pertinente a formulação de encaminhamento no sentido de determinar:
a) à Siurb que proceda, no prazo de noventa dias, aos possíveis acertos de contas pelos serviços executados no âmbito dos contratos n. 009/2015-Siurb, 010/2015-Siurb e 011/2015-Siurb, em conformidade com os termos da cautelar e do art. 44 da Lei 12.462/2011 c/c os arts. 49, § 1º, e 59, parágrafo único, ambos da Lei 8.666/1993, indicando eventuais serviços realizados que não possuem funcionalidade ou que se mostram incompatíveis com o projeto executivo do empreendimento, encaminhando os resultados à mandatária e ao MDR; e
b) à Caixa e ao MDR que procedam, no prazo de noventa dias contados do recebimento da análise demandada no item anterior, no âmbito de suas competências, à verificação de eventuais serviços executados no âmbito dos contratos citados na alínea anterior que não apresentam condições de serem reaproveitados em eventual retomada do empreendimento, adotando-se as eventuais medidas que se façam necessárias para ressarcimento de situações que configurem efetivos danos ao erário federal.
As propostas de determinação do parágrafo anterior se fundam no inciso II (inibir a ocorrência de irregularidade iminente) do art. 4º da Resolução TCU 315/2020, visto que, em função da anulação dos contratos proposta neste momento processual, subsistiria a possibilidade de materialização de prejuízos aos recursos federais investidos - desfecho que se pretende evitar pelos procedimentos descritos no parágrafo 106.
Conclusões relativas à responsabilização do agente que aprovou a licitação
Conforme já comentado na parte introdutória desta instrução (parágrafos 17 e 25) , no âmbito dos presentes autos, em duas oportunidades distintas, foram propostas por essa Unidade Técnica a realização de audiência do Secretário Adjunto da SMSO que autorizou a realização do processo licitatório sob análise, o Sr. Osvaldo Misso. 
As audiências propostas foram embasadas no despacho do citado agente, de 16/10/2014,  que constitui a peça 43 destes autos (documento que originalmente constou da folha n. 1.257 do processo administrativo 2014-0.258.302-4 da SMSO) pelo qual o gestor autoriza a abertura da licitação, aprova os preços da tabela de 'Preços Extratabela (PET) ' e dá encaminhamento ao documento  registrando que 'após elaboração da minuta do Edital e aprovação pela Assessoria Jurídica desta Pasta, deverá ser dada a publicidade que a lei determina'.
No entanto, ambas as propostas de audiência foram rejeitadas pelo relator dos presentes autos, em função da necessidade de obtenção de documentação complementar com vistas a elucidar os elementos e circunstâncias que motivam a decisão do ex-gestor de autorizar a abertura do certame.
Desta forma, a instrução da peça 136 registrou proposta de diligência para obtenção de documentos que teriam subsidiado o despacho do Sr. Osvaldo Misso (peça 43) , destacando-se, em especial, as cópias digitalizadas dos pareceres, citados no próprio despacho do referido agente, elaborados (i) pela Superintendência de Projetos Viários (PROJ) , (ii) pela Assessoria Contábil  (CONT) e (iii) pela Assessoria Técnica e Jurídica (ATAJ) .
Os documentos apresentados em resposta à diligência constituem a peça 147 dos presentes autos, que tem o seguinte conteúdo:
a) cópia de documento da PROJ, datado em 8/10/2014, que se resume a duas páginas nas quais são sumariamente descritos os lotes que compõem o objeto licitado, seguindo-se da proposta de encaminhamento daqueles autos à ATAJ (peça 147, p. 3-4) - sem registro de qualquer análise, conclusão ou posicionamento técnico sobre os elementos apresentados;
b) cópia de documento (peça 147, p. 21) da CONT, de 15/10/2014, cujo conteúdo se resume a três linhas que essencialmente visa à informar à ATAJ sobre os procedimentos relativos à emissão do documento para reserva de recursos orçamentários destinados às intervenções no Córrego Zavuvus (em valor aproximado de R$ 7,9 milhões, peça 147, p. 20) ; e 
c) cópia de documento da ATAJ, de 16/10/2014, cuja análise versa exclusivamente sobre a adequação da adoção do regime de licitação RDC, salientando a necessidade de aprovação dos preços extratabela  (PET) e encaminhando os autos para 'prosseguimento do feito' (peça 147, p. 2224) . 
Ressalta-se que as numerações das folhas dos documentos encaminhados conferem com aquelas que foram expressamente indicadas pelo gestor no seu despacho (peça 43) , o que atesta que a documentação apresentada nas alíneas anteriores são inequivocamente as que teriam subsidiado a decisão do ex-Secretário Adjunto de autorizar a licitação sob análise.
Pela verificação do conteúdo dos documentos, constata-se a ausência de análises que pudessem subsidiar o agente na avaliação da adequação do processo licitatório. De fato, a única análise contida nos documentos citados restringe-se à avalição do tipo de licitação adotado - realizada de forma sucinta pela ATAJ. A documentação trazida aos autos corrobora, portanto, que não houve a análise, por outras instâncias ou gestores, dos elementos técnicos que compuseram a Licitação 009/2014/Siurb-RDC. 
Destaca-se, em especial, a ausência de avaliação da suficiência dos estudos e dos levantamentos que subsidiaram o projeto básico do empreendimento - o que é causa principal das deficiências relacionadas às extensas modificações dos serviços contratados que se mostraram necessárias durante a elaboração dos projetos executivos (conforme análise realizada ao longo do Subtópico C.4) .
Diante da situação exposta, entende-se cabível a responsabilização do Sr. Osvaldo Misso (CPF: XXX.279.058-XX) , que ocupou o cargo de Secretário Adjunto da SMSO, nomeado em 16/10/2014. Na sequência, abordam-se, individualmente, os elementos da responsabilização do gestor (matriz de responsabilização) : conduta, nexo de causalidade e culpabilidade.
A conduta do gestor passível de responsabilização se configura na autorização, no uso da delegação de competência outorgada pela Portaria 16/SIURB-G/14, para abertura da Licitação 009/2014/Siurb-RDC sem projeto básico adequado para definição das especificações do empreendimento (conforme documento que constitui a peça 43) , fato que implicou a impossibilidade de execução da obra nos moldes daquele projeto.
Quanto ao nexo de causalidade, verifica-se que o ato do ex-gestor de autorizar a abertura da Licitação 009/2014/Siurb-RDC sem a análise e aprovação formal do projeto básico constitui afronta ao disposto no § 5º do art. 8º da Lei 12.462/2011 e foi decisiva para celebração dos contratos que não são compatíveis com as reais condições de execução do empreendimento, conforme análise pautada em levantamentos realizados na fase de elaboração do projeto executivo.
Em relação à culpabilidade do ex-gestor, diante da materialidade dos recursos envolvidos e das responsabilidades pertinentes ao cargo que exercia, é razoável afirmar que o Sr. Osvaldo Misso, na qualidade de Secretário Adjunto, detivesse consciência da sua responsabilidade e dos riscos a que expunha a administração em razão da sua conduta.
Ressalta-se que parcela das deficiências narradas dizem respeito a fatores que podem ser considerados elementares de projeto, como, por exemplo, a previsão de implantação do reservatório do Contrato 011/2015-Siurb sem considerar a possibilidade de utilização de um terreno da própria Prefeitura de São Paulo, localizado a apenas trezentos metros do local projetado, com plena capacidade de comportar o reservatório, e que importava em alternativa que diminuiria o custo do empreendimento em R$ 61 milhões (conforme cálculo realizado pela secretaria municipal apresentado no Subtópico C.3.1) . Cita-se também o uso de taxas de armadura para estimar os quantitativos de aço e índices estimativos dos quantitativos de materiais inertes e não inertes, itens cujos valores eram significativos no orçamento do empreendimento.
Ademais, nem sequer houve a aprovação formal do projeto básico em comento, em descumprimento da Lei 12.462/2011, que em seu art. 8º, § 5º, dispõe que, caso não seja utilizado o regime de contratação integrada, deverá haver projeto básico aprovado pela autoridade competente - requisito que deveria ter sido verificado previamente pelo Sr. Osvaldo Misso, como condição indispensável para determinação de abertura do processo licitatório.
Sobrepesa-se ainda que as deficiências de projeto das intervenções, objeto do termo de compromisso sob análise, já haviam sido identificadas em trabalhos anteriores deste TCU (conforme apresentado no Subtópico B.1) , o que exigiria do gestor redobrado zelo na avaliação da suficiência dos estudos e levantamentos necessários à adequada concepção do empreendimento.
Nessa esteira, cabe anotar que o Sr. Osvaldo Misso também figura entre os responsáveis pelas irregularidades apontadas no Relatório de Fiscalização 77/2017 (peça 31 do TC 006.367/20178, comentado no Subtópico B.1) , cujo objeto foram as obras de canalização, retificação e drenagem do Córrego Ponte Baixa, em São Paulo/SP, no qual igualmente foram identificadas relevantes deficiências de projeto básico - que, naquele caso, já haviam efetivamente se materializado em acréscimos e supressões contratuais superiores aos limites legais.
Quanto aos pareceres das unidades administrativas denominadas PROJ, CONT e ATAJ, citados pelo gestor no documento que autorizou a licitação, evidencia-se que esses documentos claramente não expressam julgamentos sobre a regularidade do procedimento licitatório, exceto no que diz respeito à utilização da modalidade de licitação. Cabe registro que as três unidades administrativas citadas eram vinculadas à própria SMSO, estando, portanto, subordinadas ao ex-Secretário Adjunto - o que possibilitaria ao referido gestor requisitar a elaboração de posicionamentos técnicos mais específicos e consistentes sobre a licitação. Conduta exigível, em especial, diante da relevante materialidade dos recursos envolvidos. 
Portanto, diante dos fatos narrados e da materialidade dos recursos envolvidos, conduta diversa seria esperada do responsável em comento, que abrangeria a avaliação efetiva e documentada do projeto básico da licitação, seja por ele próprio ou mediante a requisição de pareceres das unidades técnicas da SMSO, com análises adequadas e suficientes da documentação que subsidiou a Licitação 009/2014/Siurb-RDC, de modo a embasar a decisão de dar início ao processo licitatório das obras.
Do exposto, com fundamento no art. 43, inciso II, da lei 8.443/1992 c/c art. 250, inciso  IV, do RI/TCU, propõe-se a realização de audiência do Sr. Osvaldo Misso (CPF: 860.279.05891) , exSecretário Adjunto da Secretaria Municipal de Serviços e Obras (SMSO) , atualmente denominada Secretaria de Infraestrutura Urbana e Obras (Siurb) , para que apresente, nos prazos regimentais, suas razões de justificativa por ter autorizado a abertura da Licitação 009/2014/Siurb-RDC baseada em projeto básico contendo deficiências e sem aprovação formal pela autoridade competente, contrariando o disposto nos arts. 2º, inciso IV e parágrafo único, e 3º, caput, c/c art. 8º, § 5º, todos da Lei 12.462/2011.
CONCLUSÃO
Repise-se que desde as manifestações apresentadas ainda durante o curso da fiscalização objeto dos presentes autos, a SMSO corroborou a necessidade de alteração de especificações do projeto licitado (peça 63) e propôs a alteração de diversos serviços contratados com a intenção de convalidar os atos administrativos que haviam sido realizados.
Nas manifestações mais recentes da secretaria municipal foram apresentados novos elementos que evidenciam a necessidade de adequações de projeto, as quais implicariam extensivos acréscimos e decréscimos de serviços, conforme apresentado nos Subtópicos C.3.1 a C.3.3. A SMSO persiste em defender a possibilidade de manutenção dos contratos celebrados, com a realização dos necessários ajustes.
No entanto, a análise realizada ao longo deste exame técnico (em especial no Subtópico C.4.1, conduz à conclusão de que as deficiências do projeto básico licitado resultaram em contratações que não comportam a extensão das alterações necessárias para consecução do empreendimento de acordo com as especificações advindas do projeto executivo.
Noutras palavras, é dizer que as alterações necessárias nos contratos são de tal ordem que, se implementadas, configurariam a desvinculação entre o objeto licitado e o objeto a ser construído, em prejuízo dos princípios da vinculação ao instrumento convocatório e da isonomia. Além disso, restaria sobremaneira extrapolado o limite legal de aditivos estipulado no art. 65 da Lei 8.666/1993.
Assim, diante da situação apresentada, não se vislumbra alternativa senão impedir a aplicação de recursos federais nos contratos 009/2015-Siurb, 010/2015-Siurb e 011/2015-Siurb, não apenas em função da irregularidade atinente à realização de licitação com projeto básico deficiente, mas, principalmente, pelo fato de não haver respaldo técnico e legal que legitime a readequação dos citados instrumentos às especificações do projeto executivo das obras.
Ainda que a anulação dos referidos contratos possa  sugerir, numa interpretação mais simplória, que a entrega do empreendimento à população venha a ser postergada, é possível vislumbrar que a eventual continuidade das referidas avenças contratuais - substancialmente distanciadas das suas condições iniciais, tal como verificado nos presentes autos - exporia o erário e a população beneficiária a riscos de prejuízos ainda mais substanciais, como a inviabilidade de conclusão do empreendimento em função de eventual abandono das contratadas, imbróglios jurídicos, ou, até mesmo, indisponibilidade de recursos para reajustes de orçamentos defasados.
Deve-se ponderar, ainda, que deficiências do projeto do empreendimento em questão já haviam sido identificadas em trabalhos anteriores deste TCU (conforme apresentado no Subtópico B.1) , o que exigiria da SMSO redobrado zelo na avaliação da suficiência dos estudos e levantamentos necessários à adequada concepção do empreendimento - o que conduz à percepção de que a referida secretaria municipal não dedicou esforços compatíveis com a materialidade e relevância dos investimentos previstos.
Além da anulação da Licitação 009/2014/Siurb-RDC e, consequentemente, dos contratos 009/2015-Siurb, 010/2015-Siurb e 011/2015-Siurb, a proposta de encaminhamento que se segue inclui medidas com vistas (i) ao levantamento de eventuais danos ao erário decorrentes de execução de serviços não passíveis de utilização em eventual retomada do empreendimento, e (ii) à responsabilização do agente que autorizou a licitação em comento, por meio da realização de audiência.
PROPOSTA DE ENCAMINHAMENTO
Diante do exposto, submetem-se os autos à consideração superior, propondo:
assinar prazo de quinze dias, com fundamento no art. 71, inciso IX, da Constituição Federal de 1988 e no art. 45 da Lei 8.443/1992, c/c art. 251 do Regimento Interno do TCU, para que a Secretaria de Infraestrutura Urbana e Obras (Siurb) anule a Licitação 009/2014/Siurb-RDC, com a consequente anulação dos contratos 009/2015-Siurb, 010/2015-Siurb e 011/2015-Siurb, na forma do art. 44 da Lei 12.462/2011 c/c art. 49 da Lei 8.666/1993, em razão dos vícios insanáveis detectados no processo licitatório, haja vista a deficiência do projeto básico balizador do certame, o qual não atendeu às especificações do art. 2º, inciso IV e parágrafo único, da Lei 12.462/2011 (conforme análise registrada na presente peça processual, em especial no Subtópico C.4) ;
revogar a medida cautelar que determinou a suspensão da execução dos contratos 009/2015-Siurb, 010/2015-Siurb e 011/2015-Siurb, expedida pelo relator dos presentes autos e referendada pelo Plenário deste Tribunal por meio do Acórdão 1980/2018-TCU-Plenário, nos termos do art. 276, caput, do Regimento Interno do TCU, em virtude da propositura de julgamento de mérito das questões abarcadas na aludida medida (conforme o Subtópico C.4.1) ; 
determinar à Secretaria de Infraestrutura Urbana e Obras (Siurb) , com fundamento no art. 4º, inciso II, da Resolução-TCU 315/2020, que, no prazo de noventa dias, proceda aos levantamentos de possíveis acertos de contas pelos serviços executados no âmbito dos contratos 009/2015-Siurb, 010/2015-Siurb e 011/2015-Siurb, indicando eventuais serviços realizados que não possuem funcionalidade ou se mostram incompatíveis com o projeto executivo do empreendimento, em obediência ao item 2.6, alíneas 'o' e 'p' e ao item 3, alíneas 'b' e 'c', do MICE/PAC, encaminhando os resultados à Caixa Econômica Federal e ao Ministério do Desenvolvimento Regional (conforme análise apresentada no Subtópico C.4.1) ; 
determinar à Caixa Econômica Federal e ao Ministério de Desenvolvimento Regional, com fundamento no art. 4º, inciso II, da Resolução-TCU 315/2020, que, no prazo de noventa dias contados do recebimento da documentação referida na alínea anterior, procedam, no âmbito de suas competências, à verificação de eventuais serviços executados no âmbito dos contratos 009/2015-Siurb, 010/2015Siurb e 011/2015-Siurb que não possuam funcionalidade ou não apresentem condições de serem reaproveitados em eventual retomada do empreendimento (nos termos dos novos parâmetros e especificações dos projetos executivos) , adotando-se as eventuais medidas que se façam necessárias para ressarcimento de situações que configurem efetivos danos ao erário, em atendimento aos arts. 5º e 6º, §§ 3º e 4º, da Lei 11.578/2007, bem como ao item 2.4, alíneas 'i' e 'k' do MICE/PAC (conforme análise apresentada no Subtópico C.4.1) ; 
com fundamento no art. 43, inciso II, da Lei 8.443/1992 c/c art. 250, inciso IV, do RI/TCU, realizar a audiência do Sr. Osvaldo Misso (CPF: XXX.279.058-XX) , ex-Secretário Adjunto da Secretaria Municipal de Serviços e Obras (SMSO) , atualmente denominada Secretaria de Infraestrutura Urbana e Obras (Siurb) , para que apresente, no prazo de quinze dias, suas razões de justificativa por ter autorizado a abertura da Licitação 009/2014/Siurb-RDC baseada em projeto básico contendo deficiências e sem aprovação formal por autoridade competente, contrariando o disposto nos arts. 2º, inciso IV e parágrafo único, e 3º, caput, c/c art. 8º, § 5º, todos da Lei 12.462/2011 (conforme análise consubstanciada no Subtópico C.4.2 e resumida na matriz de responsabilização do Apêndice A desta peça processual) ".
2.	Estando os autos em meu gabinete, o Consórcio DP Barros/Paulitec, contratado para execução do Lote Z-1, Contrato 011/2015-Siurb, apresentou os memoriais constantes das peças 158 a 163, nos quais se insurgiu contra a proposta de encaminhamento formulada pela SeinfraUrbana.
3.	Diante desse fato, requeri, mediante despacho[footnoteRef:2] nova manifestação da unidade instrutiva, assim como a oitiva do MP/TCU, para que se pronunciassem sobre os argumentos apresentados pelo referido consórcio em defesa da manutenção do contrato. [2:  Peça 164.] 
4.	Em atendimento ao referido despacho, a unidade instrutiva elaborou nova instrução, em que ratificou os termos da proposta de encaminhamento anterior, conforme transcrito a seguir[footnoteRef:3]: [3:  Peça 176.] 
"INTRODUÇÃO
Cuidam os autos de auditoria realizada em 2017 para avaliar os atos relacionados à licitação e à contratação das obras de controle de cheias na Bacia do Rio Pinheiros e Córrego Zavuvus, no município de São Paulo/SP. O empreendimento é custeado com recursos do Termo de Compromisso 0403.766-82, cujo valor de investimento corresponde a R$ 313.300.000,00. 
As intervenções sob análise foram objeto do procedimento licitatório, Edital 009/2014/Siurb-RDC (com modo de disputa fechado e presencial) , publicado pela então Secretaria de Infraestrutura Urbana e Obras da Prefeitura Municipal de São Paulo (Siurb) , do tipo maior desconto por lote, sob o regime de contratação por empreitada por preço unitário.
O referido certame previu a subdivisão do empreendimento em três lotes, tendo originado contratações que somam o montante de R$ 326,7 milhões, conforme tabela a seguir:
Tabela 1 - Contratos originários da Licitação 009/2014/Siurb-RDC
	Contrato
	Descrição resumida do objeto
	Valor estimado na licitação
	Consórcio vencedor
	Valor contratado

	011/2015-Siurb
 (Lote Z-1) 
	Implantação de reservatório de regularização de vazão (RZ-03) , com capacidade aproximada de 110.000 m³ associado à implantação, na área do reservatório, de arborização, equipamentos esportivos, infraestrutura, saneamento e iluminação pública
	R$ 94.727.799,07
	DP Barros / Paulitec
	R$ 76.113.786,55
 (desconto de 19,65%) 

	009/2015-Siurb
 (Lote Z-2) 
	Implantação de reservatório de regularização de vazão (RZ-02) , com capacidade aproximada de 130.000 m³ e implantação de paisagismo e parque linear na área do reservatório, assim como serviços de terraplenagem e pavimentação das ruas a serem ativadas e/ou recuperadas
	R$ 162.808.353,58
	Tiisa / Compec Galaso
	R$ 128.455.790,97
 (desconto de 21,10%) 

	010/2015-Siurb
 (Lote Z-3) 
	Implantação de galeria de reforço, enterrada ao longo de córrego com deságue no rio Pinheiros por meio de tubos de concreto com diâmetro aproximado de 2 m, além de implantação de caixas intermediárias de equalização e ligação entre a galeria existente e a de reforço, assim como a urbanização dos trechos do córrego e instalação de parques lineares
	R$ 147.895.404,67
	FBS / Etama
	R$ 122.132.025,18
 (desconto de 17,42%) 

		Total
	R$ 405.431.557,32
	-
	R$ 326.701.602,70

Fonte: Relatório de Fiscalização 91/2017, peça 51.
HISTÓRICO
O Relatório de Fiscalização 91/2017 (peça 51) , de 7/7/2017, considerou que os projetos executivos - que, à época, ainda se encontravam em elaboração no âmbito dos contratos elencados na tabela anterior - evidenciavam a necessidade de extensas alterações das especificações técnicas contidas no projeto básico que subsidiou a Licitação 009/2014/Siurb-RDC.
Do conteúdo daquele relatório decorreram medidas processuais, narradas no Tópico B da instrução anterior (peça 153) , destinadas à obtenção de elementos que possibilitassem compreender as causas e impactos das discrepâncias entre os serviços licitados e aqueles redefinidos pelos projetos executivos.
Com base no conjunto de informações e análises apresentadas por esta SeinfraUrbana, em 17/8/2018, foi expedida pelo ministro relator medida cautelar determinando a suspensão da liberação de recursos para os contratos decorrentes da Licitação 009/2014/Siurb-RDC (peça 117) , com exceção de valores destinados ao custeio dos projetos e das obras necessárias para conferir funcionalidade à parcela do Lote 3 que já havia sido executada - decisão que foi homologada pelo Acórdão 1980/2018-TCU-Plenário, de 22/8/2018, que vigora até então.
Frise-se que, conforme informações prestadas pela Siurb em resposta à oitiva realizada ao momento da expedição da cautelar (peça 60, p. 30) , os Contratos 011/2015-Siurb e 009/2015-Siurb se encontravam naquele momento em fase de início de elaboração dos seus projetos executivos, com percentuais de execução físico-financeira de 0,05% e 0,22%, respectivamente; já o Contrato 010/2015-Siurb deteria 8,24% de execução, relativos (i) a serviços de elaboração do projeto executivo e (ii) às obras de reforço de galeria pluvial.
Desde a emissão da referida medida cautelar houve distintas atuações desta unidade técnica com vistas à obtenção de documentação e à avaliação dos argumentos trazidos aos autos pela Siurb e pelas empresas contratadas, conforme se narra detidamente na instrução processual anterior  (peça 153) . 
Coube à instrução da peça 153, de 24/6/2021, a análise do conjunto de elementos obtidos até então constando dela propostas de encaminhamento no sentido da (i) anulação da Licitação 009/2014/Siurb-RDC e dos contratos dela decorrentes (com a consequente revogação da medida cautelar que suspende a execução contratual) ; (ii) realização de levantamentos de possíveis acertos de contas pelos serviços executados no âmbito dos contratos; (iii) verificação de eventuais serviços executados no âmbito dos contratos celebrados que não possuam funcionalidade ou não apresentem condições de serem reaproveitados em eventual retomada do empreendimento; (iv) realização de audiência do ex-titular da SMSO por ter autorizado a abertura de licitação baseada em projeto básico deficiente e sem aprovação formal de autoridade competente.
Em 20/8/2021, com os presentes autos já encaminhados ao gabinete do ministro relator, o Consórcio DP Barros/Paulitec, contratado para execução do Lote Z-1, Contrato 011/2015-Siurb, apresentou manifestação (peças 158-163) na qual se insurge contra a proposta de encaminhamento formulada pela SeinfraUrbana.
Segundo o Consórcio DP Barros/Paulitec, questões alegadamente controversas não teriam sido consideradas pela análise promovida pela unidade instrutiva, a exemplo:
do dever de se observar as consequências práticas da anulação dos contratos;
da necessidade de se indenizar os contratos de celebrados com boa-fé, o que implica considerar os danos emergentes e os lucros cessantes;
das consequências para as atuais contratadas quanto à participação em eventual licitação futura com o mesmo objeto;
da possibilidade de obtenção de benefícios amplos no caso de continuidade dos contratos, inclusive quanto aos preços, conforme reconhecido por este Tribunal em precedentes;
da não verificação de infração aos limites impostos pelo art. 65 da Lei 8.666, de 21 de junho de 1993, considerando que o caso concreto envolve alterações qualitativas decorrentes de sujeições técnicas imprevisíveis.
Em despacho datado em 16/9/2021, que constitui a peça 164, o ministro relator concluiu que - apesar de restar extrapolado o prazo de instrução da medida cautelar fixado no art. 160, § 2º do Regimento Interno do TCU - a busca da verdade material imporia que as manifestações do peticionante fossem analisadas pela SeinfraUrbana, acrescentando que (peça 164, p. 15) :
'21. 	Cabe destacar que se trata de caso complexo, dadas as consequências para a União e para a população beneficiária das obras de contenção de cheias e enchentes. Apesar da complexidade da matéria, é uma situação que demanda urgência de análise, dado que a medida cautelar, nos termos em que foi expedida em 17/8/2018, com as exceções descritas nos autos, vigora até o presente momento'.
Registra o despacho do ministro relator que os argumentos elencados nas alíneas 'a', 'b' e 'd' do parágrafo 11, já haviam sido considerados na instrução desta unidade técnica. No entanto, entendeu o relator que 'os memoriais [apresentados pelo Consórcio] contêm contra-argumentos que merecem ser reexaminados de modo a se garantir que o deslinde do processo atenda efetivamente o interesse público' (peça 164, p. 15) .
O referido despacho, portanto, reencaminhou para esta unidade técnica o processo com os novos elementos apresentados, determinando que, após concluída a respectiva avaliação de seu conteúdo, fossem os autos submetidos à oitiva do MP/TCU, 'para que analise as propostas de encaminhamento alvitradas pela unidade instrutiva à luz dos argumentos trazidos aos autos sob a forma de memoriais'.
Ressalta-se que, em 3/10/201, quando os autos já se encontravam em instrução nesta unidade técnica, o Consórcio DP Barros/Paulitec apresentou nova documentação (peças 165-175) na qual faz referência ao despacho do ministro relator e dirige sua postulação também ao MP/TCU, em virtude do encaminhamento determinado naquele despacho.
No documento de quatro páginas, que constitui a peça 165, basicamente o consórcio traz uma síntese dos argumentos que já constavam da manifestação que fora conhecida pelo ministro relator, aventando, ao final, a possibilidade de que 'caso se julgue conveniente, seja designada audiência entre as equipes técnicas do Peticionário e da unidade instrutiva' (peça 165, p. 4) . 
Os demais documentos apresentados após o despacho do ministro relator dizem respeito a elementos técnicos que embasaram as especificações do projeto executivo do Lote Z-1 (Contrato 011/2015-Siurb) , relacionados a seguir:
Planilha de orçamento de aditamento (peça 166) ;
Resumo dos valores dos serviços suprimidos e acrescidos (peça 167) ;
Resumo dos acréscimos quantitativos e qualitativos (peça 168) ;
Detalhamento das reclassificações de serviços (peça 169 e 171) ;
Memorando 006/Custos/20, que trata dos serviços de transporte de terra removida e disposição do material em aterro (peça170) ;
Documento da Siurb que trata de especificações técnicas e de custos unitários dos serviços a serem acrescido ao contrato original (peça 172) ;
Memória de cálculo de sondagens relativas à nova localização do empreendimento definida pelo projeto executivo (peçam 173) ;
Cronograma físico-financeiro de execução da obra, com previsão de retomada em outubro de 2021 e término em outubro de 2023 (peça 174) ; e
Croqui geral da macrodrenagem do Córrego Zavuvus (peça 175) . 
Desta forma, em atendimento aos termos do despacho do ministro relator, cabe à presente instrução considerar o conjunto dos recentes argumentos e documentos apresentados pelo Consórcio DP Barros/Paulitec, em análise complementar à registrada por essa unidade técnica na peça 153 destes autos. 
Frise-se que o detalhamento do empreendimento e o histórico dos atos processuais antecedentes já foram detidamente descritos na parte introdutória da instrução anterior (peça 153, p. 1-8) . Desta forma, a presente instrução retomará informações específicas relacionadas a tais aspectos apenas quando essenciais para adequada consideração dos argumentos trazidos pelo Consórcio contratado.
Cabe ressaltar que a SMSO (atual Siurb) e os consórcios contratados já tiveram oportunidade de se pronunciar nos presentes autos a respeito da situação sob análise; momento em que essas partes foram alertadas quanto à possibilidade deste Tribunal vir a determinar a anulação da Licitação 009/2014/Siurb-RDC. A primeira manifestação do Consórcio DP Barros/Paulitec (peça 110) data de 29/9/2017, tendo seus argumentos sido contemplados pela instrução processual que constitui a peça 113, p. 1011.
EXAME TÉCNICO
O presente exame técnico passa em seguida, no Subtópico C.1, ao resumo das argumentações da recente manifestação apresentada pelo Consórcio DP Barros/Paulitec (peças 158163) , que serão objeto de análise no Subtópico C.2.
Manifestação da Consórcio DP Barros/Paulitec
Após apresentar uma síntese do empreendimento e dos principais fatos processuais pertinentes aos presentes autos, o Consórcio DP Barros/Paulitec passa a desenvolver seus argumentos contrários à proposta de anulação do Contrato 011/2015-Siurb conforme tópicos cujo conteúdo se passa a registra em sequência.
Necessidade de se indenizar os contratos celebrados com boa-fé (peça 158, p. 4-6) 
Conforme entendimento trazido pela manifestação do Consórcio, em caso de anulação dos contratos originados da Licitação 009/2014/Siurb-RDC, os artigos 20 e 21 do Decreto-Lei 4.657, de 4 de setembro de 1942, Lei de Introdução às Normas do Direito Brasileiro (LINDB) , imputariam à Administração o dever de indenização dos consórcios contratados, o que abrangeria os danos emergentes e os lucros cessantes - fato que deveria ser ponderado a favor da continuidade do Contrato 011/2015-Siurb.
O Consórcio destaca que a 'própria auditoria reconhece que não há evidências que refutem a boa-fé dos consórcios', porém não aborda a questão dos lucros cessantes pela frustração da continuidade contratual, a qual o consórcio não deu causa. No entender do Consórcio os lucros cessantes estariam associados ao item 'Lucro Bruto' que compõe o BDI da contratação no percentual de 8% (conforme peça 159) , que - aplicado ao montante de serviços contratados e não executados - corresponderia ao valor R$ 10.797.822,80.
Os critérios que fundam o entendimento do Consórcio encontram consubstanciados no seguinte trecho de sua manifestação (peça 158, p. 5) :
'14. A propósito do tema, é válido citar que 'A jurisprudência do STJ reconhece o direito à indenização quando comprovados os prejuízos decorrentes da rescisão prematura contratual por ato da Administração, aí compreendidos os danos emergentes e os lucros cessantes, quando a parte contratada não dá causa ao distrato. Precedentes: REsp 928.400/SE, Rel. Ministra Eliana Calmon, Segunda Turma, julgado em 15/8/2013, DJe 22/8/2013; REsp 1.240.057/AC, Rel. Ministro Mauro Campbell Marques, Segunda Turma, julgado em 28/6/2011, DJe 21/9/2011; REsp 1.232.571/MA, Rel. Min. Mauro Campbell Marques, Segunda Turma, julgado em 22/3/2011, DJe de 31/3/2011; EREsp 737.741/RJ, Rel. Min. Teori Albino Zavascki, Primeira Seção, julgado em 12/11/2008, DJe 21/8/2009; EREsp 737.741/RJ, Rel. Ministro Teori Albino Zavascki, Primeira Seção, julgado em 12/11/2008, DJe 21/8/2009; REsp 737.741/RJ, Rel. Ministro Castro Meira, Segunda Turma, julgado em 3/10/2006, DJ 1º/12/2006, p. 290' [conforme nota de rodapé da manifestação o trecho entre aspas é transcrito do RESP - 1700155 2017.02.41079-7, Herman Benjamin, STJ - Segunda Turma, DJe 21/11/2018]. (grifos constam da manifestação) 
Assim, nos dizeres do Consórcio DP Barros/Paulitec essa 'externalidade precisa ser levada em consideração, notadamente diante do que determinam os artigos 20 e 21 da LINDB', pelo que conclui sobre o assunto que (peça 158, p. 6) :
17. Vale dizer: o exame dessa c. Corte precisa cotejar a invalidação dos contratos vis à vis as demais opções disponíveis, notadamente a de continuidade do ajuste mediante repactuação (ainda que excepcionando a jurisprudência dessa Corte) versus o pagamentos dos valores devidos aos atuais contratados (inclusive a título de lucros cessantes) e a deflagração de novo certame, com novos preços e novo cronograma de execução. 
Consequências para as atuais contratadas quanto à participação em eventual licitação futura com o mesmo objeto (peça 158, p. 6-7) 
Tendo em vista que o projeto executivo que determinou as novas especificações do empreendimento em questão foi realizado no âmbito do Contrato 011/2015-Siurb, o Consórcio entende que, em caso de anulação do referido contrato, restaria prejudicado seu direito de participar de eventual nova licitação de mesmo objeto - considerada a legislação que veda a participação do autor de projeto em posterior licitação que venha a tratar da execução das respectivas obras.
Segundo o Consórcio, a situação caracterizaria ônus anormal e excessivo, que precisaria ser examinada em concreto, conforme art. 21, da LINDB, bem como representaria prejuízo à competitividade e economicidade do eventual novo procedimento licitatório, acrescentando nesse sentido que (peça 158, p. 7) :
'22. A hipótese é, pois, de adoção do parágrafo único, do artigo 21, da LINDB, devendo haver a regularização proporcional da irregularidade apontada, seja por meio da autorização da repactuação (conforme será exposto) , seja por meio da expedição de comando expresso dessa c. Corte, que excepcione a vedação legal para a participação das atuais contratadas nos futuros certames que venham a utilizar os projetos elaborados.
Possibilidade de obtenção de benefícios associados à continuidade dos contratos (peça 158, p. 815) 
Considerando a existência de precedentes deste Tribunal que admitem a possibilidade de que alterações contratuais excedam os limites fixados pelo art. 65, da Lei 8.666/1993; a partir do parágrafo 23 de sua manifestação (peça 158, p. 8) , o Consórcio discorre sobre a legitimidade e economicidade de manutenção da validade do Contrato 011/2015-Siurb em contraponto ao encaminhamento proposto na instrução anterior desta unidade técnica.
Segundo os argumentos apresentados, no caso sob análise, a superação dos limites de acréscimo contratual estaria amparada pela Decisão 215/1999, cujo entendimento vem sendo adotado por deliberações posteriores deste TCU, dentre as quais o Consórcio destaca o Acórdão 1536/2016-TCU-Plenário (Rel. Min. Bruno Dantas) que assegura a 'possibilidade de compensação entre supressões e acréscimos em contratos que visem a garantir o interesse público primário'.
Entende o Consórcio que o 'presente caso se amolda a todos os critérios definidos pela Corte e merece análise detida, a fim de se evitar o agravamento da situação ainda vivida pelos munícipes no enfrentamento das cheias na área do córrego Zavuvus'. Em sequência as alegações do manifestante dão-se nos seguintes termos (peça 158, p. 10) :
'28. Com o devido respeito, a tudo parece que o interesse coletivo será melhor atendido com a continuidade do presente contrato, tanto no que tange ao prazo para a conclusão destas importantes obras, como no respeito ao Erário. Questões de importância também relevante, como o zelo do agente público, a eficiência no trato da licitação pública e a eventual averiguação de condutas irregulares quanto aos preceitos da Lei nº 8.666/93 podem ser objeto de medidas de fiscalização e sancionatórias específicas, caso se verifique, ao final dos processos fiscalizatórios'. (grifos do original) 
Além disso, haveria 'evidência clara, a partir da conclusão dos projetos executivos e nova orçamentação da obra, da significativa economicidade da continuidade do contrato, tal qual repactuado, frente à sua rescisão e deflagração de nova licitação', fato que o Consórcio assevera restar demonstrado na tabela reproduzida a seguir (peça 158, p. 11) :
Tabela 2 - Reprodução de tabela que consta da manifestação do Consórcio 
	DESCRIÇÃO
	COMPARATIVO ENTRE CUSTOS                       PROJETO BÁSICO X PROJETO EXECUTIVO
	ESTIMATIVA COM NOVA LICITAÇÃO

		PB
	PE
	
	Despesas inerentes à área
	Desapropriação - (Conforme apresentado na Justificativa para a troca de local de implantação do reservatório RZ-3 obra Zavuvus - Lote 1) 
	R$ 35.931.101,80
	Área Pública
	
		Descontaminação - (Conforme apresentado na Justificativa para a troca de local de implantação do reservatório RZ-3 obra Zavuvus - Lote 1) 
	R$ 25.601.306,98
	Sem contaminação
	
		SUB TOTAL
	R$ 61.532.408,78
	R$ 0,00
	
	Custos do Contrato de Obras
	Contrato - (Com desconto de 19,65%) 
	R$ 76.113.786,55
	R$ 76.113.786,55
	
		Limite Legal de Acréscimo de Valor sobre o Contrato
	R$ 19.028.446,64
	R$ 12.977.043,07
	
			25,00%
	17,05%
	
		CUSTO TOTAL PROJETADO
	R$ 95.142.233,19
	R$ 89.090.829,62
	
		CUSTO TOTAL PROJETADO COM ACRESCIMO DE CORREÇÃO DE REAJUSTE (51,5002%) 
	R$ 144.140.673,56
	R$ 134.972.785,06
	
		TOTAL DE CUSTOS PROJETO BÁSICO X PROJETO EXECUTIVO
	R$ 205.673.082,34
	R$ 134.972.785,06
	
	PREVISÃO DE ECONOMIA - PROSSEGUIMENTO DO CONTRATO DE ACORDO COM O PROJETO EXECUTIVO X PROJETO BÁSICO
	R$ 70.700.297,29
	
	Despesas com revogação
	Despesas com rescisão prematura do contrato 011/SIURB/2015 (Nota 1) 
			R$ 10.797.822,80

		Despesas com novo procedimento licitatório (Nota 2) 
			**

		Custo da obra diante do projeto executivo aprovado (sem desconto de 19,65%) 
			R$ 160.829.631,93

		ESTIMATIVA DE CUSTO COM NOVA LICITAÇÃO
			R$ 171.627.454,73

	PREVISÃO DE ECONOMIA - PROSSEGUIMENTO DO CONTRATO DE ACORDO COM O PROJETO EXECUTIVO x ESTIMATIVA DE CUSTO COM NOVA LICITAÇÃO
	R$ 36.654.669,68
	
	Nota 1: A rescisão, por conveniência administrativa, sem que o contratado tenha responsabilidade ou culpa pela interrupção prematura do pacto, gera direitos indenizatórios, o que, aqui no caso deve ser considerado, especialmente considerando que, diante a produção do Projeto Executivo por este consórcio, lhe impedirá (pelo consórcio e por suas empresas consorciadas) participar de eventual novo certame, na forma do art. 9º, I, da Lei nº 8.666/93. Os valores aqui indicados referem-se à desmobilização antecipada de recursos e a frustração de receita. Para este fim foi adotado percentual de lucro estabelecido no BDI parte integrante de licitação, proposta e contrato, também não foi considerado o desconto de 19,65% ofertado em processo licitatório, o que faz com que o valor acrescentado ainda seja maior, na incidência desse percentual.

	Nota 2: Este contratado não tem condições de valorar os custos inerentes à promoção de processo licitatório. Todavia, são necessários levantar, para fins de correta aferição dos custos x benefícios das alternativas. Deve ser considerado, ademais, os custos adicionais inerentes ao momento de isolamento social vivido.

Fonte: manifestação peça 158, p. 11, também apresentada em separado na peça 159
No parágrafo seguinte à tabela apresentada o Consórcio traz um apanhado dos argumentos a favor da continuidade do Contrato 011/2015-Siurb, com transcrição a seguir (peça 158, p. 11) :
'32. Vale dizer: a solução de continuidade ora proposta vai permitir: (i) desonerar o Município de São Paulo do pagamento dos lucros cessantes devidos; (ii) a pronta retomada de ritmo executivo da obra, com sua conclusão no prazo de 24 meses; (iii) a execução dos trabalhos a preços de mercado, inclusive com alta probabilidade de que fiquem abaixo do que o que seria obtido com nova licitação; (iv) o afastamento do ônus excessivo representado pela interdição da participação das atuais contratadas no eventual novo certame; e, (v) uma economia direta estimada superior a R$ 35 milhões'. 
Em contínuo, o Consórcio apresenta informações sobre a relevância do empreendimento para o sistema de contenção de enchentes na bacia do Zavuvus e os critérios que foram adotados para elaboração do projeto executivo de sua autoria, afirmando que os novos parâmetros considerados para o empreendimento não configuram transfiguração do projeto básico original (peça 158, p. 12-14) .
Discorre ainda que a recente disciplina legal das licitações e contratos administrativos - Lei 14.133/2021 - incorpora precisamente a essência dos argumentos postulados em prol da continuidade da contratação 'em sinergia com a jurisprudência desta Corte de Contas e dos preceitos da LINDB'. 
Nessa esteira, considera, para a situação sob análise, que quando o desfazimento do vínculo contratual não se revela compatível com o interesse público deve-se prestigiar sua manutenção 'ainda que inviável o saneamento da irregularidade' (peça 158, p. 14) .
Não verificação de infração aos limites impostos pelo art. 65 da Lei 8.666/1993 (peça 158, p. 1524) 
Invocando a harmonia existente entre Lei 8.666/1993 e os princípios constitucionais (art. 37, XXI) , o Consórcio afirma 'que um primeiro e importante limite à modificação do contrato em exame está relacionado à identidade do seu objeto, que deve ser preservada' (peça 158, p. 15) , nesse sentido assevera que (peça 158, p. 16) :
'40. Este problema não se apresenta no caso. A despeito das interferências identificadas após a celebração do contrato, é certo que não se atenta contra o objeto contratado, porque não há desvinculação entre o objeto licitado e o objeto a ser construído: haverá mero deslocamento da alocação da obra (em distância mínima de 300 metros) , que permanecerá consubstanciada por reservatório localizado exatamente na influência do Córrego Zavuvus, com a mesma capacidade e mesma eficiência, nos mesmos termos especificados por ocasião do procedimento licitatório que ensejou a contratação'.
Apoiando-se no entendimento que as alterações promovidas pelo projeto executivo devem ser classificadas como 'qualitativas', o Consórcio defende que os limites estabelecidos pelo art. 65 da Lei 8.666/1993 não seriam aplicáveis ao caso sob análise - pois o referido artigo estabelece limites apenas para alteração da dimensão do objeto contratual: (i) por ato unilateral da Administração, no § 1º do citado artigo; e (ii) por ato bilateral, conforme § 2º do mesmo dispositivo.
Segundo o Consórcio, não se pode 'confundir aumento da dimensão do objeto com o acréscimo de obras e serviços para sua implantação (do objeto contratual) na dimensão original' (peça 158, p. 18) , alegando que as alterações promovidas pelo projeto executivo no caso sob análise dizem respeito à segunda categoria descrita.
Mais adiante, em reforço ao caráter qualitativo das alterações, o Consórcio esclarece a motivação das novas especificações constantes no projeto executivo de sua autoria (peça 158, p. 18) :
'53. As intervenções determinadas no objeto contratado foram geradas, sinteticamente, em razão dos seguintes motivos de natureza estritamente qualitativa:
a) Alteração do posicionamento do reservatório, para redução de custos com desapropriação e com descontaminação de solo;
b) Adequação do preço da disposição de solo e do transporte;
c) Readequação da forma de mensurar a elaboração de projetos;
54. Aludidas intervenções técnicas não alterarão a estrutura do objeto contratado; apenas se estará a preservar a viabilidade técnica da obra tal como configurada em ambiente de licitação, sem que, entretanto, se modifique a dimensão do objeto contratado.
Ratificando que os valores associados as tais alterações de projeto reclamam serviços extraordinários, cujos valores superam 25% do valor primitivo da contratação (peça 158, p. 15) ; o Consórcio pondera que a modificação contratual está amparada pelo art. 65, I, 'a', da Lei 8.666/1993, bem como se alinha ao interesse público que subsistiria na continuidade do Contrato 011/2015-Siurb (peça 158, p. 19-20) :
57. Não há dúvida de que a Administração, definido o interesse público, não pode deixar de persegui-lo. As modificações necessárias na obra devem ser promovidas, sob pena de comprometimento das vigas mestras do regime de direito público: o princípio da supremacia do interesse público sobre o privado e o da indisponibilidade do interesse público.
Segundo o Consórcio, o citado art. 65, I, 'a', da Lei 8.666/1993 'admite a alteração dos contratos administrativos quando determinadas para adequação técnica do objeto às suas finalidades', não estabelecendo limites para ampliação das obras e serviços nestes casos. Robustecendo tal entendimento, traz a manifestação recortes de doutrina sobre o assunto (peça 158, p. 21-22) .
O Consórcio reafirma que as alterações promovidas pelo projeto executivo se consubstanciam em incluir no contrato celebrado serviços indispensáveis a 'consecução do objeto da avença já travada'. Ademais, segundo a manifestação, tais alterações teriam se dado em razão de fato superveniente  (peça 158, p. 21-22) : 
'69. Não se pode ignorar que a superveniente identificação, na fase de elaboração de projeto executivo, das sujeições técnicas imprevisíveis aqui relacionadas não seria passível de regular previsão, de maneira que não seria demais cogitar da aplicação da Teoria da Imprevisão, que autorizaria a revisão do contrato sem a limitação em debate. 
Quanto ao fato de o empreendimento, após reformatado pelo projeto executivo, não ter sido ofertado à disputa entre possíveis interessados aptos a executá-lo, o consórcio avalia que a potencial restrição à isonomia do certame não constituiria fator determinante para anulação da contratação em questão, cabendo a transcrição da seguinte argumentação (peça 158, p. 23-24) :
'70. A licitação pública implementa o princípio da boa-administração e o da isonomia. Não pode, contudo, haver prevalência de um princípio sobre o outro. A pretexto de prestigiar o princípio da isonomia não se pode sacrificar o interesse público ou comprometer a eficiência administrativa, assim como o inverso também é verdade: 
 (...) 
72. A disputa, tão ampla quanto possível, foi garantida na licitação que antecedeu o contrato. Os eventuais interesses de particulares não podem agora inviabilizar as mudanças reclamadas pelo interesse público. A conformação dos dois princípios conduz à conclusão de que o acréscimo de obras e serviços cogitado é compatível com o regime da Lei n.º 8.666/93'. 
Análise da manifestação da Consórcio DP Barros/Paulitec 
De início, deve-se reconhecer que a anulação de uma licitação, especialmente quando envolve também a nulidade de contratos dela decorrente, é medida drástica cujos resultados devem ser apreciados por distintas óticas, além dos ditames literais da legislação. 
Conforme destacado no próprio despacho no ministro relator, na instrução anterior já haviam sido consideradas as principais consequências da anulação da Licitação 009/2014/Siurb-RDC. No entanto, o entendimento pela nulidade do certame veio a prevalecer quando ponderado o conjunto de aspectos relacionados à continuidade dos Contratos 009/2015-Siurb, 010/2015-Siurb e 011/2015-Siurb.
Para tanto, considerou-se na análise técnica da peça 153, especialmente, que (i) as alterações necessárias para compatibilizar os contratos às especificações do projeto executivo extrapolavam os limites legais e não encontram respaldo na jurisprudência deste Tribunal; (ii) as contratações se encontravam em fase inicial de execução (o contrato celebrado pelo consórcio manifestante constava com apenas 0,05% de execução) ; (iii) não seria possível evidenciar vantagem econômica da continuidade dos contratos celebrados em contraponto à realização de nova licitação; e (iv) havia sido garantido o contraditório aos consórcios contratados e à SMSO/Siurb (que apresentou manifestação em distintos momentos processuais) .
No atual momento processual, em apreço ao princípio da busca da verdade material, cabe novamente considerar a situação objeto dos presentes autos, em face dos argumentos trazidos na manifestação do Consórcio DP Barros/Paulitec, o que se faz conforme os subtópicos seguintes.
Necessidade de se indenizar os contratos celebrados com boa-fé
Quanto aos custos relacionados à interrupção do Contrato 011/2015-Siurb, deve-se ter em consideração que o referido instrumento contava, à época de sua suspensão, com apenas 0,05% de execução, percentual que corresponde essencialmente à elaboração do projeto executivo. Não tendo sido sequer iniciadas as obras civis que, eventualmente, poderiam dar sustentação a reivindicações a título de danos emergentes relevantes.
Em relação aos lucros cessantes, que a manifestação associa à parcela 'lucros' que consta do BDI da contratação, deve-se ressaltar que a proposta de encaminhamento contida na instrução anterior desta unidade técnica funda-se expressamente no art. 44 da Lei 12.462, de 4 de agosto de 2011, Lei do Regime Diferenciado de Contratações Públicas (RDC) c/c art. 49 da Lei 8.666/1993, com transcrição a seguir:
Art. 44 da Lei 12.462/2011
'Art. 44. As normas referentes à anulação e revogação das licitações previstas no art. 49 da Lei nº 8.666, de 21 de junho de 1993, aplicar-se-ão às contratações realizadas com base no disposto nesta Lei'.
Art. 49 da Lei 8.666/1993
'Art. 49.  A autoridade competente para a aprovação do procedimento somente poderá revogar a licitação por razões de interesse público decorrente de fato superveniente devidamente comprovado, pertinente e suficiente para justificar tal conduta, devendo anulá-la por ilegalidade, de ofício ou por provocação de terceiros, mediante parecer escrito e devidamente fundamentado.
§ 1º A anulação do procedimento licitatório por motivo de ilegalidade não gera obrigação de indenizar, ressalvado o disposto no parágrafo único do art. 59 desta Lei.
§ 2º A nulidade do procedimento licitatório induz à do contrato, ressalvado o disposto no parágrafo único do art. 59 desta Lei.
§ 3º No caso de desfazimento do processo licitatório, fica assegurado o contraditório e a ampla defesa.
§ 4º O disposto neste artigo e seus parágrafos aplica-se aos atos do procedimento de dispensa e de inexigibilidade de licitação'.
O encaminhamento em discussão, portanto, versa sobre a anulação da licitação (Edital 009/2014/Siurb-RDC) devido a vício insanável nos projetos que a subsidiaram, conforme entendimento consolidado nesses autos no Relatório de Fiscalização 91/2017 (peça 51) e na citada instrução anterior (peça 153) . 
A anulação do certame originário, por consectário lógico, leva à anulação dos contratos dele decorrentes, nesse sentido é a essência do § 2º do art. 49 da Lei de Licitações, que remete ao art. 59 da mesma lei, nos seguintes termos:
'Art. 59.  A declaração de nulidade do contrato administrativo opera retroativamente impedindo os efeitos jurídicos que ele, ordinariamente, deveria produzir, além de desconstituir os já produzidos.
Parágrafo único.  A nulidade não exonera a Administração do dever de indenizar o contratado pelo que este houver executado até a data em que ela for declarada e por outros prejuízos regularmente comprovados, contanto que não lhe seja imputável, promovendo-se a responsabilidade de quem lhe deu causa.'
Nota-se que, em caso de nulidade de contrato, na estrita dicção da legislação transcrita, o dever de indenizar da Administração está restrito (i) à parcela contratual já executada e (ii) a prejuízos regularmente comprovados. 
Na situação em comento, não se discute o direito de o consórcio ser remunerado pelos serviços que foram realizados no âmbito do Contrato 011/2015-Siurb. No entanto, a princípio, não se considera que a interrupção do referido contrato esteja associada a prejuízos comprovados que possam dar ensejo a indenizações ao contratado com base no parágrafo único do art. 59 da Lei 8.666/1993.
Por outro lado, conforme art. 54 da Lei 8.666/1993, não se despreza que contratos administrativos se vinculam, supletivamente, aos princípios da teoria geral dos contratos e às disposições de direito privado. 
Nessa esteira, merecem atenção os argumentos do Consórcio DP Barros/Paulitec relacionados à jurisprudência do Superior Tribunal de Justiça, a qual considera que a Administração não se exime da obrigação de indenizar o contratado pelos prejuízos decorrentes da rescisão contratual, incluindo os danos emergentes e os lucros cessantes - a exemplo do teor das decisões relacionadas pela própria manifestante na transcrição do parágrafo 25.
No entanto, deve-se observar que a jurisprudência do STJ versa especificamente sobre circunstâncias em que há um contrato válido e em execução, celebrado entre a Administração e a parte privada, vindo essa pactuação a sofrer ruptura pelo instituto da rescisão unilateral, de que tratam os art. 78 a 80 da Lei das Licitações. No próprio trecho da decisão trazida pelo consórcio consta expressamente o termo 'rescisão prematura' (parágrafo 25) .
A situação descrita naqueles julgados, portanto, é distinta e desarmônica em substância à verificada no caso objeto dos presentes autos, na qual os contratos celebrados têm sua validade prejudicada por vício no ato originário (o Edital 009/2014/Siurb-RDC) , tratando-se, portanto, do dispositivo da anulação do art. 49 da Lei das Lei 8.666/1993, conforme explicita a proposta da instrução anterior. 
O instituto da anulação, conforme expresso no art. 59 da Lei 8.666/1993, opera efeitos retroativos, extinguindo a relação atingida do mundo jurídico, prostando, portanto, o reconhecimento de direitos de cunho indenizatório, nesse sentido encontra-se a Súmula 473 do STF:
'A administração pode anular seus próprios atos, quando eivados de vícios que os tornam ilegais, porque deles não se originam direitos; ou revogá-los, por motivo de conveniência ou oportunidade, respeitados os direitos adquiridos, e ressalvada, em todos os casos, a apreciação judicial. (grifos acrescidos) 
Do exposto, entende-se que a indenização relativa a lucros cessantes, vislumbrada pelo Consórcio DP Barros/Paulitec em sua manifestação, não é conferida a contratos administrativos declarados nulos - sendo devido, no caso em concreto sob análise, apenas a remuneração pelos serviços efetivamente executados, acrescidos de prejuízos que, eventualmente, venham a ser comprovados pela parte que uma vez fora tida na condição de contratada.
Consequências para as atuais contratadas quanto à participação em eventual licitação futura com o mesmo objeto
Conforme argumentou o Consórcio DP Barros/Paulitec, o art. 36, inciso II, da Lei 12.462/2011 (RDC) , que regeu a licitação da qual decorreu o Contrato 011/2015-Siurb, veda a participação em futuro certame de 'pessoa jurídica que participar de consórcio responsável pela elaboração do projeto básico ou executivo correspondente'. 
Similar impedimento está igualmente presente em outras legislações que regem processos licitatórios, conforme redações do art. 14 da recente Lei 14.133, de 1º de abril de 2021; do art. 44 da Lei 13.303, de 30 de junho de 2016; bem como do art. 9º da Lei 8.666/1993 (que, assim como a Lei 12.462/2011, ainda permanecem vigentes pelo prazo de dois anos após publicação da Lei 14.133/2021) .   
Assim, a princípio, as empresas que compõem o consórcio manifestante estariam impedidas de concorrer em licitação para objeto similar ao definido pelo projeto executivo de sua autoria - cabendo ponderar que tal projeto abarcou apenas um dos três lotes originais do Edital 009/2014/Siurb-RDC.
Consonante com a linha da manifestação do consórcio, corrobora-se que, de fato, fora pontuado na instrução anterior (peça 153) que não há evidências que refutem a boa-fé dos consórcios contratados em relação à principal irregularidade tratada pelo relatório de fiscalização, consubstanciada na publicação de licitação baseada em projeto básico inapto à definição da obra a ser executada. 
Assim, reconhece-se que não é despropositado que o Consórcio manifestante não demonstre resignação à vedação de participar de futura concorrência em decorrência de situação para qual não contribuiu. Tomando por premissa que eventual nova licitação venha a adotar o projeto executivo elaborado no âmbito do Contrato 011/2015-Siurb.
Nesse contexto, cabe dispensar especial atenção à situação colocada, a começar pela apreciação em abstrato de alguns aspectos que estariam implícitos na motivação para que - com exceção aos regimes de contratação cujo escopo abrange a elaboração de projeto e execução da obra - a legislação vede de que a parte autora do projeto venha a participar de sua execução:
aspectos de ordem técnica: com a segregação das funções de projetar e executar tende-se à obtenção de especificações do empreendimento desvinculadas dos interesses privados relacionados à sua execução; restando, assim, favorecida a escolha de soluções técnicas mais eficientes e econômicas (que abrangem custos de serviços, métodos construtivos, qualidade e tipos de materiais, dentre outras) ;
aspectos relacionados à competitividade e à isonomia: a participação de projetista em concorrência para a execução do próprio empreendimento projetado estimularia a previsão de especificações técnicas com vistas a desfavorecer outros potenciais licitantes; porém, situação ainda mais lesiva aos citados princípios poderia resultar da atribuição à empresa já contratada de reformatar, por meio do projeto executivo, o empreendimento a ser executado. 
Nessa linha de raciocínio, cabe sopesar as consequências da continuidade do Contrato 011/2015-Siurb em relação aos aspectos elencados nas alíneas anteriores; iniciando-se pela reapresentação das informações, consolidadas pela própria SMSO/Siurb, sobre os impactos das alterações que se fariam necessárias no contrato original a partir das novas especificações de projeto (tabela a seguir já consta da análise anterior, peça 153, p. 12) :
Tabela 3 - Tabela resumo das alterações relativas ao Contrato 011/2015-Siurb
		Alteração
	Valor final ²

	Contrato Original
	-
	R$ 76.113.786,55

	'Contrato Truncado' ¹
	Decréscimo R$ 43.295,56 (0,06%) 
	R$ 76.070.490,99

	'TA 04 - Serviços'
	Decréscimo R$ 44.153.586,77 (58,01%) e acréscimo R$ 60.353.294,67 (79,29%) 
	R$ 80.080.614,65 (sic) 

¹ Em que pese não restar devidamente esclarecido na documentação apresentada, depreende-se que a SMSO/Siurb denominou 'contrato truncado' a situação contratual inicial incorporando algum ajuste de preços unitários de serviços que constaram da planilha contratada (com pouco impacto em relação ao valor total do Contrato 011/2015-Siurb) 
² O valor final apresentado na última linha da tabela é divergente do valor que resultaria dos somatórios de acréscimos e decréscimos informados naquela planilha (que corresponde a R$ 92.270.198,89) , o que pode ser devido à inconsistência das informações a elaboradas pela SMSO/Siurb ou à adoção de critérios não detalhados na documentação apresentada
Fonte: levantamento preliminar de alteração necessárias do Contrato 011/2015-Siurb (peça 149, p. 41) 
Pelas informações contidas na tabela anterior, evidencia-se a extensão das alterações que seriam necessárias para adequar os serviços contratados com aqueles especificados pelo projeto executivo - em destaque o decréscimo de serviços equivalentes a quase 60% do valor originalmente contratado, associado a acréscimo, ainda superior, de quase 80%.
Assim, entende-se prejudicados ambos aos aspectos elencados no parágrafo 66, que a legislação visa a preservar. O aspecto técnico resta comprometido pelos riscos de que as especificações de projeto não estejam apartadas dos interesses relacionados à sua execução, visto que se pode afirmar que coube ao próprio Consórcio DP Barros/Paulitec reformatar o objeto do contrato do qual é parte.
Nessa esteira, considerando que as propostas apresentadas pelas participantes da Licitação 009/2014/Siurb-RDC não guardam relação com as obras a serem executadas nos moldes do projeto executivo, entende-se que aquele procedimento licitatório não atendeu aos princípios da competitividade e da isonomia - irregularidade que persistiria caso fosse permitida a continuidade dos contratos sob análise.
Além disso, observa-se que a não realização de licitação subsidiada nas especificações do atual projeto executivo, afasta de empresas e de outros interessados a possibilidade de apresentarem críticas e questionamentos acerca de condições e parâmetros técnicos adotados, eliminando passo do processo de contratação que não raramente representa relevante ponto de controle, derivado do princípio da competitividade.
Quanto à menção do consórcio relacionada ao suposto ônus excessivo que decorreria da anulação do contrato, o que se desarmonizaria com o previsto pelo parágrafo único do art. 21 da Lei de Introdução às normas do Direito Brasileiro (LINDB) , deve-se ponderar que a materialização de dano em questão, em última análise, diz respeito efetivamente à hipótese de as empresas que compõem o Consórcio DP Barros/Paulitec virem a participar de novo certame (que neste momento é apenas uma conjuntura) se sagrando vencedoras em função de ofertarem a melhor proposta em disputa com outras licitantes.
De toda sorte, considera-se que, em seus posicionamentos, esse Tribunal deve primordialmente zelar pelo interesse público, que no caso não está ressonante à possibilidade de dar continuidade dos contratos decorrentes do Edital 009/2014/Siurb, conforme as análises realizadas por esta unidade técnica. 
Nessa esteira, não se considera que o interesse público possa vir a ser condicionado ao virtual direito que venha a ser suprido das empresas consorciadas de participar em hipotéticos futuros certames (que porventura sejam fundados nos projetos elaborados no âmbito dos contratos decorrentes do Edital 009/2014/Siurb) .
Assim, na impossibilidade de acolher os interesses do consórcio relacionados à participação em eventual nova licitação, entende-se pela necessidade de dar primazia à avaliação técnica que vem sendo conduzida nestes autos, que - sopesando aspectos legais bem como os interesses da Administração - veio a propor a anulação dos Contratos 009/2015-Siurb, 010/2015-Siurb e 011/2015-Siurb (peça 153) .
Não verificação de infração aos limites impostos pelo art. 65 da Lei 8.666/1993
Primeiramente registre-se que, conforme comando do art. 39 do Regime Diferenciado de Contratações Pública (RDC) , aplicam-se ao caso em tela os limites de alterações contratuais previstos na Lei 8.666/1993; importando, assim, a natureza e a extensão dos acréscimos e reduções em questão. 
Ao discorrer sobre a manutenção da dimensão do objeto, como propõe o consórcio, deve-se ter em mente não apenas os aspectos físicos do empreendimento. No caso em tela, a capacidade do reservatório objeto do Contrato 011/2015-Siurb foi mantida, entretanto, deve-se atentar ao impacto que as alterações do projeto executivo promoveram em relação aos serviços licitados.
Cabe novamente reavivar informação, já registrada na presente análise, de que as alterações em comento correspondem a decréscimo de serviços equivalente a quase 60% do valor contratado associado a um acréscimo, ainda superior, de quase 80% (conforme Tabela 3) . 
Nesse cenário, não se pode reduzir a essência das alterações em comento a uma mera realocação física da implantação do reservatório que constitui o objeto principal do Contrato 011/2015-Siurb, visto que da mudança de localização do empreendimento resulta em profunda reformatação de serviços - que se relacionam à propriedade e características do terreno onde ocorrerá a intervenção, métodos construtivos e, inclusive, a critérios de medição (conforme citado no parágrafo 40) .
Além disso, discorda-se da caracterização das alterações contratuais como qualitativas. Nesse sentido cabe retomar trecho, retirado da análise das razões de justificativas contidas na instrução anterior, que trata das falhas de projeto mais evidentes, incluindo a questão da localização do empreendido (peça 153, p. 21) :
'120.	Ressalta-se que parcela das deficiências narradas dizem respeito a fatores que podem ser considerados elementares de projeto, como, por exemplo, a previsão de implantação do reservatório do Contrato 011/2015-Siurb sem considerar a possibilidade de utilização de um terreno da própria Prefeitura de São Paulo, localizado a apenas trezentos metros do local projetado, com plena capacidade de comportar o reservatório, e que importava em alternativa que diminuiria o custo do empreendimento em R$ 61 milhões (conforme cálculo realizado pela secretaria municipal apresentado no Subtópico C.3.1) . Cita-se também o uso de taxas de armadura para estimar os quantitativos de aço e índices estimativos dos quantitativos de materiais inertes e não inertes, itens cujos valores eram significativos no orçamento do empreendimento.
121.	 Ademais, nem sequer houve a aprovação formal do projeto básico em comento, em descumprimento da Lei 12.462/2011, que em seu art. 8º, § 5º, dispõe que, caso não seja utilizado o regime de contratação integrada, deverá haver projeto básico aprovado pela autoridade competente - requisito que deveria ter sido verificado previamente pelo Sr. Osvaldo Misso, como condição indispensável para determinação de abertura do processo licitatório'.
Considerada a ordem de impacto trazida pelas especificações do projeto executivo, acolher a validade das alterações sob análise, seria o mesmo que desprezar a função do projeto básico na definição do objeto licitado; visto que nessa hipótese se estaria autorizando contratar obra com base em definições quase que vaporosas e para posteriormente, a título de alteração qualitativa, serem realizadas alterações de forma praticamente ilimitada de suas especificações.
Nessa esteira, quanto à paradigmática Decisão 215/1999 do plenário desta Corte, utilizada pelo consórcio para invocar excepcionalidade dos acréscimos pretendidos, cabe registrar que a aplicação dessa jurisprudência ao Contrato 011/2015-Siurb restaria prejudicada em razão de a situação sob análise não estar associada a 'fatos supervenientes que impliquem em dificuldades não previstas ou imprevisíveis' (requisito III da referida decisão) . 
Repise-se que a alteração do local de implantação do reservatório em função da posterior verificação de um terreno de propriedade da própria prefeitura, localizado a apenas trezentos metros do local onde incialmente seria instalado o empreendimento, não pode ser considerado como mero detalhamento do projeto básico licitado nem configura fato superveniente. 
Sobre o assunto, cabe destaque à jurisprudência deste TCU sobre a inaplicabilidade da Decisão 215/1999 a situações originárias de falhas de projeto, podendo-se citar o Acórdão 89/2013-TCU-Plenário (Rel. Min. Valmir Campelo) :
'Digo isso porque avalio que essa culpabilidade pela alteração - ou ausência dela - seja supedâneo inseparável para cumprimento da Decisão 215/1999-Plenário. Se a revisão for decorrente de projeto básico deficiente (situação comum) , a possibilidade de ultrapassagem dos aditamentos aos limites do art. 65 da Lei de Licitações estaria já maculada. Bastaria, ao contrário, realizar um projeto básico sem qualquer elemento. Todas as alterações decorrentes seriam então 'imprevisíveis'. Padece de razoabilidade o raciocínio'.
Nesse trilho também se deram diversas outras deliberações desta Corte de Contas, a citar o Acórdão 2554/2017-TCU-Plenário (Rel. Min. André de Carvalho) , do qual se transcreve a seguinte determinação à unidade jurisdicionada responsável:
'9.1.3. atente para a necessidade de observância dos limites fixados pelos §§ 1º e 2º do art. 65 da Lei 8.666, de 1993, devendo observar, também, que, ainda que seja possível a eventual compensação entre os acréscimos e as supressões nos termos do Acórdão 1536/2016-TCU-Plenário, as deficiências ou as omissões nos projetos básico ou executivo, por si, não se configurariam como condição excepcional ou superveniente capaz de permitir o enquadramento do correspondente termo aditivo ao precedente gerado pela Decisão 215/1999-TCU-Plenário; (grifos acrescidos) 
Acresce-se aos termos da jurisprudência reproduzida, transcrição de trecho do livro 'Obras públicas - comentários à jurisprudência do TCU', de autoria do ministro Valmir Campelo e de Rafael J. Cavalcante (Editora Fórum, 4ª Edição, p. 64) :
'Em todos os casos, para qualquer percentual, a legitimidade das modificações contratuais deve envolver, sempre, situações imprevisíveis, ou previsíveis de consequências incalculáveis, nos termos da lei. Eventos que, por sua natureza, não se anteviam previamente à contratação. Termo aditivo baseado em situação que já se sabia necessária - ou se deveria saber - anteriormente ao edital (e, consequentemente, ao contrato) possui vício de origem e macula a competitividade do certame, por não tornar pública todas as particularidades - já conhecidas - do objeto a ser executado; o que inclui a eventual inépcia e incompletude na elaboração do projeto básico, situação em que se apurará a responsabilidade do autor e da pessoa competente pela aprovação.
Em complemento, reproduz-se trecho do Acórdão 1428/2003-TCU-Plenário (Rel. Min. Ubiratan Aguiar) que - em função da concisão e clareza dos efeitos advindos de alterações contratuais de magnitude condizente com a demonstrada nesta análise - corrobora o entendimento pela nulidade da pactuação que fora regida por projeto básico inapto:
'10. Não se alegue que não houve alteração do projeto básico, mas apenas o seu detalhamento no projeto executivo, pois, apesar de reconhecer que este possa fazer algumas correções naquele, não pode alterá-lo de modo a se constituir objeto completamente distinto do inicialmente licitado. Alterações significativas, antes de iniciada a obra exigem a realização de novo procedimento licitatório e não assinatura de termo aditivo.'   (grifos acrescidos) 
Possibilidade de obtenção de benefícios associados à continuidade dos contratos 
A jurisprudência do TCU, conforme registrado na recente manifestação do Consórcio DP Barros/Paulitec, não desconhece a possibilidade de manutenção de contratos administrativos cujas acréscimos e decréscimo venham a exceder os limites preconizados pela legislação, quando demonstrado que as vantagens de manutenção da contratação se sobrepõem expressivamente às desvantagens de sua ruptura. 
No caso em tela, os argumentos trazidos pelo consórcio essencialmente almejam demostrar que a continuidade do Contrato 011/2015-Siurb se faria vantajosa ao interesse público pelos aspectos da economicidade e da celeridade.
Quanto ao quesito economicidade, apesar de o consórcio anunciar que a Tabela 2 (parágrafo 32) representa 'evidência clara' das vantagens da continuidade do Contrato 011/2015-Siurb, o que se verifica efetivamente é que subsistem diversas dúvidas relacionadas às premissas e aos resultados daquela tabela.
Primeiramente, supõe-se que a comparação entre os valores do projeto básico licitado e do projeto executivo aparentemente teria por objetivo demonstrar que os novos parâmetros do projeto elaborado pelo consórcio estariam relacionados com a diminuição daquela estimativa de preços que norteou originalmente a Licitação 009/2014/Siurb-RDC - fato que não fora objeto de questionamento por esta unidade técnica.
No entanto, não resta claro em que a apresentação desse confronto, entre valores do superado projeto básico e do atual projeto executivo, contribuiria para indicar vantagem de continuidade do Contrato 011/2015-Siurb em detrimento da realização de outro certame - que, a princípio, também estaria baseado no mesmo projeto executivo em comento. 
Além disso, visto que o projeto básico licitado não se demonstrou minimamente compatível com o empreendimento redefinido pelo projeto executivo, não se vislumbra o motivo para associar percentual de 25% de acréscimo ao projeto básico, em comparação aos 17,05% estimados para o projeto executivo (conforme consta na linha 'Limite Legal de Acréscimo de Valor sobre o Contrato' da Tabela 2) .
Em relação a esses percentuais, supõe-se que os citados 25% advenham do limite máximo de acréscimo estabelecido pela Lei de Licitações. A premissa adotada para o estabelecimento do percentual de 17,05%, associado ao projeto executivo, corresponde ao denominado pelo consórcio como 'aditivo-financeiro', calculado com base em compensações dos acréscimos e supressões dos serviços contratados - conforme veio a ser registrado em documentação posterior: 
Figura 1 - Estimativa do Consórcio DP Barros/Paulitec sobre o impacto das alterações contratuais necessárias
Fonte: manifestação do Consórcio DP Barros/Paulitec (peças 165, p. 2 e 167) 
Cabe destacar também o percentual de 51,5%, também registrado na Tabela 2, que diria respeito ao reajuste contratual devido. Esse percentual aplicado sobre o valor do contrato aditivado (que, conforme cálculos do consórcio, corresponderia a R$ 89.090.829,62) , resultaria no valor atualizado da contratação: R$ 134.972.785,06. 
Em sentido contrário à economicidade que o consórcio pretende demonstrar, poder-se-ia tomar o substancial percentual adotado a título de reajuste contratual como mais uma relevante incerteza das supostas vantagens econômicas de dar continuidade ao Contrato 011/2015-Siurb em detrimento à alternativa de relicitar o empreendimento com custos de serviços referenciados em data-base atual. 
Ademais, prescinde de lógica a aplicação de percentual de reajuste sobre os valores associados ao valor do projeto básico referenciado na Tabela 2, visto que não se discute que as premissas técnicas do citado projeto inicial não mais servirão para nortear a execução das intervenções em comento.
Quanto ao custo que estaria associado à 'rescisão prematura do Contrato 011/SIURB/2015', apresentado na Tabela 2, no valor de R$ 10.797.822,80, entende-se que tal montante não deve ser considerado legítimo em razão da anulação da licitação originária não dar ensejo a direito à indenização relativa a supostos lucros cessantes do contrato frustrado, conforme análise a qual se dedica especificamente o Subtópico C.2.1.
Importa destacar que no âmbito das análises realizadas por essa unidade técnica nos presentes autos nunca se asseverou que a realização de nova licitação corresponderia a vantagem econômica para o caso em comento. Visto que não é possível afirmar que eventual nova contratação venha a ser consumada em patamar de preços inferior ao Contrato 011/2015-Siurb após aditivos e reajustes. 
Ainda nessa ótica, tampouco se deve considerar possível estimar, por forma segura de cálculo, valores que assegurem a existência de vantagem de manutenção Contrato 011/2015-Siurb em comento sob o aspecto econômico - menos ainda quando se toma por parâmetro o projeto licitado no passado, como sugeriu a argumentação trazida pelo Consórcio DP Barros/Paulitec. 
Ainda que o processo de licitação esteja associado a custos, que, apesar de difícil estimação, certamente não são desprezíveis (conforme o próprio consórcio pontuou em sua manifestação) ; em contrapartida não há forma de antever o resultado econômico líquido de uma licitação, especialmente quando o objeto são obras de grande porte, dada evidente impossibilidade de prever o eventual desconto que virá a ser ofertado pela proposta vencedora.
Já em consideração aos argumentos do consórcio que versam sobre suposta celeridade que estaria associada à continuidade do Contrato 011/2015-Siurb, deve-se ter em mente o largo decurso de tempo verificado desde a expedição da medida cautelar, de 17/8/2018 até a presente data. 
Apesar de não se refutar a importância da obra, a reivindicação de urgência alegada na manifestação do Consórcio DP Barros/Paulitec a favor da continuidade da contratação em comento resta prejudicada pela dimensão temporal verificada desde a suspensão da execução dos serviços. Ademais, ainda em relação ao fator temporal, encampa-se o entendimento consubstanciado em trecho da instrução anterior desta unidade técnica (peça 153, p. 22) :
'132.	Ainda que a anulação dos referidos contratos possa sugerir, numa interpretação mais simplória, que a entrega do empreendimento à população venha a ser postergada, é possível vislumbrar que a eventual continuidade das referidas avenças contratuais - substancialmente distanciadas das suas condições iniciais, tal como verificado nos presentes autos - exporia o erário e a população beneficiária a riscos de prejuízos ainda mais substanciais, como a inviabilidade de conclusão do empreendimento em função de eventual abandono das contratadas, imbróglios jurídicos, ou, até mesmo, indisponibilidade de recursos para reajustes de orçamentos defasados.
Do exposto, entende-se que os argumentos do Consórcio DP Barros/Paulitec, detidamente considerados pelo presente exame técnico, não lograram êxito em demonstrar a existência de interesse público de dar continuidade aos Contratos 009/2015-Siurb, 010/2015-Siurb e 011/2015-Siurb, sob os aspectos jurídicos, técnicos ou econômicos.
CONCLUSÃO
Nesse avançado momento processual não mais está em discussão a existência de severas deficiências do projeto básico licitado, evidenciadas por suas discrepâncias em relação ao projeto executivo elaborado posteriormente. Atualmente, o cerne da questão sob julgamento diz respeito à possibilidade legal e às possíveis consequências técnicas e econômicas de dar continuidade aos contratos afetados por extensas alterações de seus serviços originais. 
A presente instrução dedica-se especificamente aos recentes argumentos trazidos aos autos pelo Consórcio DP Barros/Paulitec após o encaminhamento da análise anterior desta unidade técnica (peça 153) ao gabinete do ministro relator, o que exigiu logicamente que fossem, nesta análise, recuperados fatos que já constavam dos elementos constitutivos dos presentes autos. 
Frise, entretanto, que a presente análise se dá em complementação àquela contida na instrução processual anterior (peça 153) , da qual depende a compreensão do contexto geral da situação abarcada pelo presente processo.
Conforme apresentado ao longo do Subtópico C.2, de modo geral, as argumentações apresentadas pelo Consórcio DP Barros/Paulitec não impõem reparos aos termos ou encaminhamentos contidos na instrução anterior e não lograram evidenciar vantagens, sob os distintos aspectos considerados, que supostamente decorreriam da continuidade dos contratos.
Por outro lado, não se vislumbram prejuízos significativos advindos da anulação das citadas contratações, que, relembre-se, decorrem de licitação realizada ainda no ano de 2014 e estão suspensas desde 25/8/2017, data do despacho do ministro-relator que expediu a medida cautelar ainda vigente.
De todo o exposto no exame técnico apresentado, conclui-se pela manutenção do entendimento apresentado na instrução técnica anterior desta unidade técnica (peça 153) que fundamentou proposta de encaminhamento no sentido de determinar a (i) anulação da Licitação 009/2014/Siurb-RDC e dos contratos dela decorrentes (com a consequente revogação da medida cautelar que suspende a execução contratual) ; (ii) realização de levantamentos de possíveis acertos de contas pelos serviços executados no âmbito dos contratos; (iii) verificação de eventuais serviços executados no âmbito no contratos celebrados que não possuam funcionalidade ou não apresentem condições de serem reaproveitados em eventual retomada do empreendimento (iv)  realização de audiência do ex-titular da SMSO/Siurb por ter autorizado a abertura da licitação baseada em projeto básico contendo deficiências e sem aprovação formal por autoridade competente.
PROPOSTA DE ENCAMINHAMENTO
Ante todo o exposto, submetem-se os autos à consideração superior, propondo-se com base no apresentado ao longo do Subtópico C.2, que sejam mantidos os termos da análise e dos encaminhamentos registrados na instrução anterior desta unidade técnica (peça 153) , remetendo-se os autos ao Ministério Público deste TCU para que se manifeste acerca dos assuntos tratados, conforme preconizado no despacho do ministro relator (peça 164) , de 16/9/2021".
5.	O MP/TCU, representado pelo subprocurador-geral Paulo Soares Bugarin, manifestou-se de acordo com a unidade instrutiva, conforme parecer a seguir reproduzido[footnoteRef:4] [4:  Peça 178.] 
"1.	Cuidam os autos de auditoria realizada em 2017 para avaliar os atos relacionados à contratação das obras de controle de cheias na Bacia do Rio Pinheiros e Córrego Zavuvus, no Município de São Paulo/SP, que se deu por meio de procedimento licitatório do tipo maior desconto por lote, sob o regime de contratação de empreitada por preço unitário, com modo de disputa fechado e presencial (Edital 009/2014/Siurb-RDC) , promovido pela Secretaria de Infraestrutura Urbana e Obras da Prefeitura Municipal de São Paulo (Siurb) .
2.	Foi prevista a subdivisão do empreendimento em três lotes, tendo originado contratações no montante de R$ 326,7 milhões, com recursos provenientes Termo de Compromisso 0403.766-82 (PAC) , conforme segue:
- Contrato 011/2015-Siurb (lote Z-1) , no valor de R$ 76.113.786,55, celebrado com o Consórcio DP Barros/Paulitec, que ofertou desconto de 19,65%;
- Contrato 009/2015-Siurb (lote Z-2) , no valor de R$ 128.455.790,97, celebrado com o Consórcio Tiisa/Compec Galaso, que ofertou desconto de 21,10%;
- Contrato 010/2015-Siurb (lote Z-3) , no valor de R$ 122.132.025,18, celebrado com o Consórcio FBS/Etama, que ofertou desconto de 17,42%.
3.	Segundo o Relatório de Fiscalização 91/2017, de 7/7/2017, os projetos executivos (em elaboração à época) evidenciaram a necessidade de extensas alterações das especificações técnicas contidas no projeto básico que subsidiou a licitação (peça 51) .
4.	Adotadas medidas processuais destinadas à obtenção de elementos que possibilitassem compreender as causas e impactos das discrepâncias entre os serviços licitados e aqueles redefinidos pelos projetos executivos, a SeinfraUrbana apresentou suas análises (peças 63 e 113) , que subsidiaram a expedição de medida cautelar determinando a suspensão da liberação de recursos para os contratos decorrentes da Licitação 009/2014/Siurb-RDC (peças 70, 117 e 123) . Na referida cautelar, foram excetuados somente os valores destinados ao custeio dos projetos e das obras necessárias para conferir funcionalidade à parcela do lote Z-3 que já havia sido executada.
5.	A partir da determinação da medida cautelar (em 25/8/2017) , que permanece vigente, outras informações foram obtidas mediante a oitiva da Siurb (à época designada Secretaria de Serviços e Obras do Município de São Paulo - SMSO/SP) . Considerando os elementos reunidos nos autos, a SeinfraUrbana elaborou a instrução de mérito à peça 153, cuja proposta de encaminhamento foi no sentido de: anular a Licitação 009/2014/Siurb-RDC e os contratos dela decorrentes (com a consequente revogação da medida cautelar que suspende a execução contratual) ; realizar levantamentos de possíveis acertos de contas pelos serviços executados no âmbito dos contratos; verificar eventuais serviços executados no âmbito dos contratos celebrados que não possuam funcionalidade ou não apresentem condições de serem reaproveitados em eventual retomada do empreendimento; realizar a audiência do ex-titular da Siurb por ter autorizado a abertura de licitação baseada em projeto básico deficiente e sem aprovação formal de autoridade competente.
6.	Em 20/8/2021, com os presentes autos já encaminhados ao gabinete do ministro relator, o Consórcio DP Barros/Paulitec, contratado para execução do lote Z-1 (Contrato 011/2015-Siurb) , apresentou manifestação, alegando que algumas questões controversas não teriam sido consideradas na análise promovida pela unidade instrutiva, a exemplo:
do dever de se observar as consequências práticas da anulação dos contratos;
da necessidade de se indenizar os contratos celebrados com boa-fé, o que implica considerar os danos emergentes e os lucros cessantes;
das consequências para as atuais contratadas quanto à participação em eventual licitação futura com o mesmo objeto;
da possibilidade de obtenção de benefícios amplos no caso de continuidade dos contratos, inclusive quanto aos preços, conforme reconhecido por este Tribunal em precedentes;
da não verificação de infração aos limites impostos pelo art. 65 da Lei 8.666, de 21 de junho de 1993, considerando que o caso concreto envolve alterações qualitativas decorrentes de sujeições técnicas imprevisíveis.
Em atendimento aos termos do despacho à peça 164, a SeinfraUrbana elaborou nova instrução considerando o conjunto dos recentes argumentos e documentos apresentados pelo Consórcio DP Barros/Paulitec (peças 158-163 e 165-175) e, na sequência, submeteu os autos para manifestação deste MPTCU.
As questões destacadas pelo consórcio manifestante foram pontualmente enfrentadas na análise da unidade técnica (peça 176) , que concluiu não haver argumentos capazes de alterar suas conclusões, e reiterou a proposta de encaminhamento sugerida na instrução à peça 153.
II
Convém retomar que as deficiências de projeto relacionadas às intervenções no córrego Zavuvus, objeto do termo de compromisso sob análise, já tinham sido identificadas em trabalhos anteriores deste Tribunal (peça 153, p. 7-8) .
Num primeiro momento, a Fiscalização 62/2013 (TC Processo 003.739/20139) tratou do Edital de Pré-Qualificação 015/12/Siurb, instrumento que abrangia obras nas bacias dos córregos Aricanduva e Zavuvus em São Paulo/SP, e resultou no Acórdão 1223/2013-TCU-Plenário, que deu conhecimento ao Município de São Paulo das falhas observadas no citado procedimento licitatório, dentre as quais: ausência de projeto estrutural/fundações; superestimativas de quantitativos; quantitativos elaborados a partir de técnicas expeditas contendo diversas imprecisões e orçamento incompleto.
Em função dessas irregularidades, a Prefeitura Municipal optou por revogar o referido instrumento convocatório e publicou o Edital de Pré-Qualificação 1/2013/Siurb com objeto similar, submetendo-o à nova análise do TCU. Uma vez que persistiram irregularidades, como a falta de projeto estrutural/fundações e a ausência de detalhamento do projeto das paredes diafragmas e das suas referências de custos, o novo instrumento também foi revogado.
Outra atuação do TCU se deu no âmbito do TC Processo 000.763/2016-0, referente ao levantamento realizado com o objetivo de identificar irregularidades em um amplo conjunto de obras públicas, incluindo a obra em tela, por meio de análises automatizadas com auxílio do Sistema de Análise de Orçamentos (SAO 2.0) do Tribunal. Nessa oportunidade, foram identificadas falhas nas estimativas de quantitativos de serviços e a adoção de preços unitários com base em composições de custo que não representavam as soluções técnicas mais econômicas (a exemplo do transporte de materiais com uso de caminhões de pequena capacidade) , dando-se ciência à Caixa Econômica Federal, na qualidade de mandatária.
Por fim, insta observar que as irregularidades apresentadas nos presentes autos, referentes à implementação de alterações significativas no projeto básico licitado, guardam similaridade com a situação verificada em fiscalização relativa a outro empreendimento gerido pela Siurb - as obras de canalização, retificação e drenagem do Córrego Ponte Baixa -, que foi objeto do Relatório de Fiscalização 77/2017 (TC Processo 006.367/2017-8) .
Conclui-se, portanto, que a Siurb dispôs de subsídios para conduzir a contratação das obras de controle de cheias na bacia do córrego Zavuvus de forma regular. Apesar disso, deu prosseguimento à licitação e firmou contratos com base em projeto nitidamente insuficiente e inadequado para dar respaldo à execução do empreendimento.
Verificada a celebração de contratos, e o consequente envolvimento de interesse de terceiros, impuseram-se medidas de correção, que neste caso foram adotadas antes que prejuízos mais relevantes se configurassem. Veja-se que, no momento da expedição da cautelar, os projetos executivos dos Contratos 011/2015-Siurb e 009/2015-Siurb encontravam-se em fase inicial de elaboração, com execução de 0,05% e 0,22%, respectivamente; e o Contrato 010/2015-Siurb tinha 8,24% de execução, relativos a serviços de elaboração do projeto executivo e a obras de reforço de galeria pluvial.
De qualquer modo, não é possível ignorar que a falta de zelo da administração trouxe consequências intransponíveis, como o atraso das obras e a frustração das expectativas dos contratados.
Nesse sentido, o Consórcio DP Barros/Paulitec, contratado para execução do lote Z-1 (Contrato 011/2015-Siurb) , veio questionar a proposta de anulação dos contratos e de realização de novo certame com base nos projetos executivos elaborados no escopo dos contratos em tela, tendo em vista que a legislação aplicável ao caso veda que pessoas físicas ou jurídicas envolvidas na elaboração dos projetos participem da licitação correspondente (direta ou indiretamente) .
Para avaliar esse ponto, a unidade técnica retomou os motivos de tal vedação constar da lei:
aspectos de ordem técnica: com a segregação das funções de projetar e executar tende-se à obtenção de especificações do empreendimento desvinculadas dos interesses privados relacionados à sua execução; restando, assim, favorecida a escolha de soluções técnicas mais eficientes e econômicas (que abrangem custos de serviços, métodos construtivos, qualidade e tipos de materiais, dentre outras) ;
aspectos relacionados à competitividade e à isonomia: a participação de projetista em concorrência para a execução do próprio empreendimento projetado estimularia a previsão de especificações técnicas com vistas a desfavorecer outros potenciais licitantes; porém, situação ainda mais lesiva aos citados princípios poderia resultar da atribuição à empresa já contratada de reformatar, por meio do projeto executivo, o empreendimento a ser executado. (Grifei; peça 176, p. 12.) 
Tendo em vista que coube ao próprio Consórcio DP Barros/Paulitec reformatar o objeto do contrato do qual é parte (lote Z-1) , e que as alterações em relação ao projeto licitado foram representativas - com decréscimo de serviços equivalentes a quase 60% do valor originalmente contratado, associado a acréscimo ainda superior, de quase 80% -, admitiu-se haver riscos de que as atuais especificações do projeto não estejam apartadas dos interesses relacionados à sua execução.
Apesar de reconhecer que os contratados não deram causa a essa situação, a unidade técnica concluiu pela impossibilidade de contornar a vedação legal, ressaltando o dever deste Tribunal de zelar pelo interesse público e a prevalência deste em relação ao interesse privado (peça 176, p. 13) .
É de se observar que os consórcios contratados não deverão arcar com qualquer prejuízo, pois a proposta de encaminhamento da unidade técnica prevê o levantamento de todos os serviços executados no âmbito dos três ajustes celebrados, para que sejam feitos os correspondentes acertos (peça 153, p. 23) , em conformidade com o previsto no parágrafo único do art. 59 da Lei 8.666/93.
Contudo, não há como dar razão ao Consórcio DP Barros/Paulitec, quando pleiteia indenização relativa a lucros cessantes, ou a manutenção do contrato vigente. A esse respeito, é válido destacar os seguintes trechos da instrução da unidade técnica:
'23. Conforme entendimento trazido pela manifestação do Consórcio, em caso de anulação dos contratos originados da Licitação 009/2014/Siurb-RDC, os artigos 20 e 21 do Decreto-Lei 4.657, de 4 de setembro de 1942, Lei de Introdução às Normas do Direito Brasileiro (LINDB) , imputariam à Administração o dever de indenização dos consórcios contratados, o que abrangeria os danos emergentes e os lucros cessantes - fato que deveria ser ponderado a favor da continuidade do Contrato 011/2015-Siurb.
 (...) 
57. No entanto, deve-se observar que a jurisprudência do STJ [mencionada na argumentação do Consórcio DP Barros/Paulitec] versa especificamente sobre circunstâncias em que há um contrato válido e em execução, celebrado entre a Administração e a parte privada, vindo essa pactuação a sofrer ruptura pelo instituto da rescisão unilateral, de que tratam os art. 78 a 80 da Lei das Licitações. No próprio trecho da decisão trazida pelo consórcio consta expressamente o termo 'rescisão prematura' (parágrafo 25) .
58. A situação descrita naqueles julgados, portanto, é situação distinta e desarmônica em substância à verificada no caso objeto dos presentes autos, na qual os contratos celebrados têm sua validade prejudicada por vício no ato originário (o Edital 009/2014/Siurb-RDC) , tratando-se, portanto, do dispositivo da anulação do art. 49 da Lei das Lei 8.666/1993, conforme explicita a proposta da instrução anterior.
 (...) 
78. Cabe novamente reavivar informação, já registrada na presente análise, de que as alterações em comento correspondem a decréscimo de serviços equivalente a quase 60% do valor contratado associado a um acréscimo, ainda superior, de quase 80% (conforme tabela 3) . 
79. Nesse cenário, não se pode reduzir a essência das alterações em comento a uma mera realocação física da implantação do reservatório que constitui o objeto principal do Contrato 011/2015-Siurb, visto que a mudança de localização do empreendimento resulta em profunda reformatação de serviços - que se relacionam à propriedade e características do terreno onde ocorrerá a intervenção, métodos construtivos e, inclusive, a critérios de medição (conforme citado no parágrafo 40) .
 (...) 
81. Considerada a ordem de impacto trazida pelas especificações do projeto executivo, acolher a validade das alterações sob análise, seria o mesmo que desprezar a função do projeto básico na definição do objeto licitado; visto que nessa hipótese se estaria autorizando contratar obra com base em definições quase que vaporosas e para posteriormente, a título de alteração qualitativa, serem realizadas alterações de forma praticamente ilimitada de suas especificações.
 (...) 
96. Cabe destacar também o percentual de 51,5%, [...], que diria respeito ao reajuste contratual devido. Esse percentual aplicado sobre o valor contrato aditivado (que, conforme cálculos do consórcio, corresponderia a R$ 89.090.829,62) , resultaria no valor atualizado da contratação: R$ 134.972.785,06.
97. Em sentido contrário à economicidade que o consórcio pretende demonstrar, poder-se-ia tomar o substancial percentual adotado a título de reajuste contratual como mais uma relevante incerteza das supostas vantagens econômicas de dar continuidade ao Contrato 011/2015-Siurb em detrimento à alternativa de relicitar o empreendimento com custos de serviços referenciados em data-base atual.
 (...) 
100. Importa destacar que no âmbito das análises realizadas por essa unidade técnica nos presentes autos nunca se asseverou que a realização de nova licitação corresponderia a vantagem econômica para o caso em comento. Visto que não é possível afirmar que eventual nova contratação venha a ser consumada em patamar de preços inferior ao Contrato 011/2015-Siurb após aditivos e reajustes. 
101. Ainda nessa ótica, tampouco se deve considerar possível estimar, por forma segura de cálculo, valores que assegurem a existência de vantagem de manutenção Contrato 011/2015-Siurb em comento sob o aspecto econômico - menos ainda quando se toma por parâmetro o projeto licitado no passado, como sugeriu a argumentação trazida pelo Consórcio DP Barros/Paulitec. 
102. Ainda que o processo de licitação esteja associado a custos, que, apesar de difícil estimação, certamente não são desprezíveis (conforme o próprio consórcio pontuou em sua manifestação) ; em contrapartida não há forma de antever o resultado econômico líquido de uma licitação, especialmente quando o objeto são obras de grande porte, dada evidente impossibilidade de prever o eventual desconto que virá a ser ofertado pela proposta vencedora. (Grifei; peça 176, p. 5, 11, 14 e 16-17.) '
Depreende-se que, mediante uma nova licitação, o que se pretende é obter contratos aderentes à realidade das obras, visando o bom andamento do cronograma e o êxito na conclusão do empreendimento.
Na verdade, é provável que os valores reajustados dos contratos existentes não guardem correspondência com os valores a serem obtidos em nova licitação, posto que as propostas contratadas datam de 2014. É sabido que os índices de reajuste contratual dificilmente reproduzem com exatidão o comportamento dos preços de mercado, especialmente quando se trata de longos períodos de defasagem (Acórdãos 4072/2020, 1884/2017 e 3024/2013, todos do Plenário) .
Na hipótese de se dar continuidade aos ajustes já celebrados, e a diferença entre os preços contratuais reajustados e os preços atuais vir a ser desfavorável aos contratados, isso não significaria um ganho para a Administração, mas representaria risco de os consórcios desistirem de concluir as obras ou de apresentarem pedidos de reequilíbrio econômico-financeiro, criando novo cenário de incertezas, e obstando mais uma vez o breve atingimento do interesse público pretendido.
Considerando os destaques e ponderações acima, concluo, em consonância com a unidade técnica, que as argumentações apresentadas pelo Consórcio DP Barros/Paulitec não lograram evidenciar vantagens que supostamente decorreriam da continuidade dos contratos em tela, não cabendo qualquer reparo às conclusões e encaminhamentos apresentados na instrução à peça 153.
III
Ante o exposto, por considerar adequadas as análises empreendidas pela unidade técnica, este representante do Ministério Público de Contas manifesta-se de acordo com a proposta de encaminhamento apresentada à peça 153, p. 23."
É o relatório.

Patricia Helena Ghattas (214.569/OAB-SP), Cristiano Roger Francelino (195.688-E/OAB-SP) e outros, representando Consorcio FBS/Etama; Jacqueline Faiolo Terto de Oliveira (338418/OAB-SP), representando Prefeitura Municipal de São Paulo - SP; Matheus Feitosa Gomes de Oliveira, Carlos Henrique Bernardes Castello Chiossi (157.199/OAB-SP) e outros, representando Caixa Econômica Federal; Fabio Ferreira Gudim, Eduardo Lamonato Faggion (262991/OAB-SP) e outros, representando Tiisa - Infraestrutura e Investimentos S.A; Juliano Barbosa de Araújo (6307/OAB-RN), representando Consorcio DP Barros - Paulitec.

Não atuou.

RELATÓRIO DE AUDITORIA. TERMO DE COMPROMISSO. OBRAS DE CONTENÇÃO DE ENCHENTES.VERIFICAÇÃO DE DEFICIÊNCIAS GRAVES EM PROJETO BÁSICO. AUSÊNCIA DE INFORMAÇÕES NECESSÁRIAS E SUFICIENTES PARA A ADEQUADA DEFINIÇÃO DO OBJETO CONTRATUAL. CONCESSÃO DE MEDIDA CAUTELAR SUSPENSIVA DO DESBLOQUEIO DE RECURSOS. NOVAS OITIVAS E DILIGÊNCIAS. REDEFINIÇÃO DOS SERVIÇOS CONTRATADOS POR MEIO DA ELABORAÇÃO DE PROJETOS EXECUTIVOS. NECESSIDADE DE SIGNIFICATIVAS ALTERAÇÕES CONTRATUAIS. DESFIGURAÇÃO DO OBJETO ORIGINALMENTE CONTRATADO. DETERMINAÇÃO AOS ÓRGÃOS FEDERAIS REPASSADORES PARA NÃO DESBLOQUEAREM RECURSOS PARA O EMPREENDIMENTO. RESPONSABILIZAÇÃO DO AGENTE AUTORIZADOR DA LICITAÇÃO. DETERMINAÇÃO DE AUDIÊNCIA.

RELATÓRIO DE AUDITORIA (RA)

Secretaria de Fiscalização de Infraestrutura Urbana (SeinfraUrbana).

Examina-se relatório de auditoria, realizada entre 11/4/2017 e 2/6/2017, no âmbito do Fiscobras 2017, com o objetivo de avaliar os atos relacionados à licitação e à contratação das obras de controle de cheias na Bacia do Rio Pinheiros e Córrego Zavuvus, no município de São Paulo/SP. As referidas obras incluem a construção de dois reservatórios de regularização de vazão ("piscinões") , implantação de galerias de águas pluviais, readequação de trechos do canal, além de implantação de parques lineares.
2.	O empreendimento em tela, cujo valor original é de R$ 326,7 milhões, provenientes do Programa de Aceleração do Crescimento (PAC) , decorre da celebração, em 25/1/2013, do termo de compromisso 0403.766-82, pelo município de São Paulo e pelo Ministério da Cidades (MCidades) , atual Ministério do Desenvolvimento Regional (MDR) , representado pela Caixa Econômica Federal (Caixa) , na qualidade de mandatária da União.
Os atos concernentes à licitação e à contratação das obras do referido empreendimento são de responsabilidade do órgão municipal que, à época, denominava-se Secretaria de Infraestrutura Urbana e Obras (Siurb) , na qualidade de interveniente executor, a qual passou a ser denominada Secretaria Municipal de Serviços e Obras  (SMSO) e, posteriormente, voltou a ser Siurb.
O edital 009/2014/Siurb-RDC (presencial) , publicado pela então Siurb, foi do tipo maior desconto por lote, sob o regime de contratação por empreitada por preço unitário e modo de disputa fechado.
O empreendimento foi dividido em três lotes, conforme tabela a seguir, elaborada pela Secretaria de Fiscalização de Infraestrutura Urbana (SeinfraUrbana) [footnoteRef:2]: [2:  Peça 51.] 
	" (...) 
	Contrato
	Descrição do objeto
	Valor estimado na licitação (R$) 
	Consórcio vencedor
	Valor contratado (R$) 

	011/2015-Siurb
 (Lote Z-1) 
	Implantação de reservatório de regularização de vazão (RZ-03) , em concreto armado moldado in loco, enterrado, com paredes diafragmas e travejamento interno, com capacidade aproximada de 110.000 m³ e implantação de paisagismo na área do reservatório, contendo arborização, equipamentos esportivos, infraestrutura, saneamento e iluminação pública
	94.727.799,07
	DP Barros / Paulitec
	76.113.786,55
 (desconto de 19,65%) 

	009/2015-Siurb
 (Lote Z-2) 
	Implantação de reservatório de regularização de vazão (RZ-02) , em concreto armado moldado in loco, enterrado, com paredes diafragma e travejamento interno, com capacidade aproximada de 130.000 m³ e implantação de paisagismo e parque linear na área do reservatório, assim como serviços de terraplenagem e pavimentação das ruas a serem ativadas e/ou recuperadas;
	162.808.353,58
	Tiisa / Compec Galaso
	R$ 128.455.790,97
 (desconto de 21,10%) 

	010/2015-Siurb
 (Lote Z-3) 
	Implantação de galeria de reforço, enterrada, em concreto armado moldado in loco, com seções e metodologias executivas diversas, ao longo do córrego, com deságue no rio Pinheiros por meio de 2 tubos de concreto - diâmetro aproximado de 2,00 m cada um -, executados por método não destrutivo sob linha férrea da CPTM, em extensão aproximada de 18,00 m, além de implantação de 4 caixas intermediárias de equalização e ligação entre a galeria existente e a de reforço, assim como a urbanização dos trechos do córrego e instalação de parques lineares.
	147.895.404,67
	FBS / Etama
	122.132.025,18
 (desconto de 17,42%) 

		Total
	405.431.557,32
	-
	326.701.602,70

Fonte: Relatório de Fiscalização 91/2017, peça 51."
Especificamente, o relatório de fiscalização 91/2017[footnoteRef:3] , de 7/7/2017, destacou os seguintes achados: [3:  Peça 80] 
"a) projeto básico deficiente, contendo falhas que poderiam implicar alterações significativas dos valores contratados, da ordem de R$ 100 milhões (peça 51, p. 14-33) ; e
b) irregularidades relativas à atuação do ministério concedente e da mandatária (apresentadas no Tópico 'Achado não decorrente da investigação de questões de auditoria') , que versam essencialmente sobre (i) fiscalização deficiente da execução do termo de compromisso (peça 51, p. 33-37) e (ii) não saneamento de falhas e irregularidades verificadas em trabalhos anteriores do TCU (peça 51, p. 37-53) ."
No que se refere à questão da deficiência de acompanhamento e de fiscalização por parte da Caixa e do então Ministério das Cidades, determinei a constituição de apartado, com a finalidade de apurar os fatos e as responsabilidades[footnoteRef:4], o que está sendo feito no âmbito do TC Processo 024.964/2017-4. [4:  Peça 80.] 
Relativamente ao achado "projeto básico deficiente", mediante despacho constante da peça 70, de 25/8/2017, determinei, cautelarmente, que o extinto Ministério das Cidades ou a Caixa Econômica Federal, na qualidade de mandatária da União, se abstivessem de "desbloquear recursos para novos serviços nas obras de construção de reservatórios de controle de cheias na bacia do rio Pinheiros e córrego Zavuvus, objeto do Termo de Compromisso 0403.766-82, exceto para a elaboração dos projetos executivos, estes limitados ao valor inicialmente contratado em cada lote, e para a execução dos serviços de obras estritamente necessários a conferir funcionalidade às intervenções já executadas no lote 3, até que essa Corte decida sobre o mérito das medidas efetivamente tomadas para sanear as irregularidades". Determinei, adicionalmente, a realização de oitiva dos interessados.
O teor do referido despacho foi, posteriormente, modificado por meio de despacho de peça 117, de 17/8/2018. Tendo em vista a análise inserta na instrução de peça 113, determinei o que se segue:
"a) com fundamento no art. 15 da Resolução TCU 280/2016 c/c art. 276, caput, do RI/TCU, cautelarmente, que o Ministério das Cidades e/ou a Caixa Econômica Federal (mandataria da União) abstenham-se de desbloquear recursos para novos serviços nas obras de construção de reservatórios de controle de cheias na bacia do rio Pinheiros e córrego Zavuvus, objeto do Termo de Compromisso 0403.766-82, exceto para a elaboração dos projetos executivos e cadastramentos das famílias a serem impactadas pelos empreendimentos, estes limitados aos valores inicialmente contratados em cada lote, e para a execução dos serviços de obras estritamente necessários a conferir funcionalidade às intervenções já executadas no lote Z-3, caso ainda não concluídas, até que o TCU delibere sobre o mérito das medidas efetivamente implementadas pela SMSO/SP para sanear as irregularidades constatadas na auditoria;
b) com fundamento no art. 250, V, e art. 276, § 3º, ambos do RI/TCU, e art. 15, § 1º, da Resolução TCU 280/2016, promover a oitiva da Secretaria de Serviços e Obras do Município de São Paulo (SMSO/SP) , para que, após a conclusão dos projetos executivos dos empreendimentos objetos dos contratos 011/2015-Siurb (Lote Z1) , 009/2015-Siurb (Lote Z-2) e 010/2015-Siurb (Lote Z3) , analise as alterações contratuais necessárias em decorrência desses projetos e manifeste-se conclusivamente acerca da viabilidade de dar continuidade às obras no âmbito dos contratos de execução já celebrados, observando (i) os limites para alteração contratual dispostos no § 1º do art. 65 da Lei 8.666/1993, à luz da jurisprudência desta Corte de Contas quanto à vedação de compensações entre acrescimentos e supressões de quantitativos quando da aferição dos percentuais de alteração, bem como (ii) a necessidade de manutenção do desconto original dos contratos, prevista no art. 14 do Decreto 7.983/2013, e remeta ao TCU, em 120 dias, o resultado de suas ações, incluindo documentação comprobatória (projetos, pareceres, desenhos, memoriais descritivos, especificações técnicas e orçamento detalhado, entre outros) ;
c) com fundamento no art. 157, RI/TCU, que a SeinfraUrbana verifique a legitimidade dos pareceres técnicos e jurídicos citados no item 16 deste despacho utilizados pelo secretário-adjunto para fundamentar à autorização para a abertura da licitação 009/14/Siurb-RDC." (grifos do original) 
A medida cautelar supramencionada foi submetida ao Plenário deste Tribunal, tendo sido ratificada por meio do Acórdão 1980/2018-TCU-Plenário, de 22/8/2018.
Os contratos celebrados em decorrência do edital 009/2014/Siurb-RDC não estão em execução, com exceção das medidas necessárias à elaboração dos projetos executivos e do cadastramento das famílias, uma vez que a Caixa cumpriu a determinação de abster-se de promover desbloqueios. 
À época da medida acautelatória os contratos apresentavam o seguinte percentual de execução:
	Contrato
	Objeto
	Percentual de execução

	011/2015
	Construção de um reservatório de contenção de enchente com volume de 110.000 m3.
	0,05%

	009/2015
	Construção de um reservatório de contenção de enchente com volume de 130.000 m3 e de parque lineares.
	0,22%

	010/2015
	Construção de reforço e duplicação das galerias do córrego ao longo de seu trecho, até o deságue no rio Pinheiros, inclusive com travessia subterrânea de via férrea (CPTM) .
	8,24%

No total, o termo de compromisso 0403.766-82 registrava, à época da concessão da medida cautelar, segundo consta do sistema Acompanhamento de Operações - Setor Público, da Caixa, execução de obra de 5,36%, tendo sido liberado o valor de R$ 29.038.201,16. A última medição foi realizada em 15/10/2018.
II
Para melhor compreensão dos fatos tratados nesse processo, convém destacar as falhas verificadas no relatório de fiscalização 91/2017[footnoteRef:5] e as respostas às oitivas acompanhadas das análises da unidade instrutiva. [5:  Peça 51, p. 14-33.] 
A equipe de fiscalização verificou que apesar de o edital 009/2014-Siurb-RDC dizer respeito a uma contratação por empreitada por preço unitário do regime diferenciado de contratações públicas (RDC) , com fundamento no art. 8º, § 5º, da Lei 12.462/2011, devendo haver projeto básico aprovado, no caso concreto, o projeto existente não continha os requisitos mínimos que permitiriam a definição precisa do objeto licitado. 
De se destacar o seguinte trecho do relatório de fiscalização[footnoteRef:6]: [6:  Peça 51, p. 14-15.] 
"55. Contudo, contrariando as disposições legais, foi identificado que naquele projeto houve insuficiência de estudos técnicos preliminares, tais como: (i) sondagens de caracterização dos materiais que seriam escavados, quanto ao seu grau de contaminação; (ii) estimativa fundamentada de famílias a serem removidas; e (iii) disposição final do material escavado das valas e reservatórios. Dessa forma, não houve garantia de que as quantidades de serviços citadas na planilha orçamentária estivessem adequadas, nem que as soluções metodológicas adotadas fossem as mais indicadas para a obra"
Além da falha supramencionada, foram identificadas as seguintes deficiências[footnoteRef:7]: " (i) ausência de comprovação de preços da planilha orçamentária, tais como os relacionados à disposição de material em bota-fora; (ii) elevados valores estimados para o macro item administração local (correspondente a 15,7% do valor licitado, superiores às referências do Acórdão 2622/2013-TCU-Plenário para obras de saneamento) ; e (iii) ausência de cláusula de medição da administração local proporcional à execução das obras civis". [7:  Peça 51, p. p. 26-37, subitem III.1.2.] 
As deficiências apontadas no relatório de fiscalização foram sintetizadas na instrução de peça 113, nos seguintes termos:
"a) item transporte de materiais para bota-fora: uso injustificado de serviço menos eficiente para a obra, a saber, transporte de materiais em caminhões de 6 m³, e a utilização de locais de disposição dos materiais para bota-fora mais próximos do que os inicialmente previstos;
b) item disposição em bota-fora: esteve principalmente relacionado à caracterização dos materiais quanto ao grau de contaminação por meio da aplicação de taxas estimativas não fundamentadas em estudos técnicos preliminares;
c) trabalho social - remoção de famílias: foi constatada a falta de cadastro prévio das famílias que fundamentasse os quantitativos explicitados no projeto básico, o que gerou insegurança quanto à adequação dos valores aportados;
d) itens a serem medidos por disponibilização: a planilha orçamentária apresentada incluiu itens com características de pagamento por disponibilidade de mãodeobra e material, como: (i)  custo horário de pessoal para administração local, confecção de projeto, apoio ao trabalho social, mobilização e desmobilização de pessoal e equipamentos, leitura de equipamentos etc; (ii)  disponibilização de material para rebaixamento de lençol freático; e (iii)  fornecimento de água, energia e telefonia;
e) itens de armadura de aço e estrutura de concreto: foi constatada a ausência de projeto básico estrutural, tendo o órgão municipal utilizado apenas taxas estimativas para fundamentar os quantitativos propostos na planilha orçamentária".
Em vista das deficiências apontadas, os projetos executivos referentes aos contratos 009, 010 e 011, todos de 2015, que se encontravam em elaboração à época da realização da fiscalização em tela, demandavam a necessidade de extensas alterações das especificações técnicas contidas no projeto básico, o que implicava significativas discrepâncias entre o que fora licitado e o que fora redefinido nos projetos executivos.
A tabela a seguir, constante do relatório de fiscalização 91/2017, resume as deficiências observadas e o impacto dessas falhas sobre os valores contratuais[footnoteRef:8]:  [8:  Peça 51, p. 16, tabela 2.] 
	Serviços
	Valores Orçados
	Deficiências
	Possíveis impactos contratuais decorrentes*

	Disposição em Bota-fora
	R$ 53,7 milhões
	Ausência de estudos; e uso de Taxa de estimativa
	R$ 80 milhões

	Transporte de materiais para bota-fora
	R$ 26,7 milhões
	Caminhão de 6m³
Local de bota-fora
	R$ 9,29 milhões
R$ 4,83 milhões

	Trabalho Social - Remoção de Famílias
	R$ 37 milhões
	Ausência de Cadastro
	Não calculado

	Itens a serem medidos por disponibilização
	R$ 75 milhões
	Medição por hora, mês etc.
	Não calculado

	Armadura de aço
	R$ 42,6 milhões
	Uso de Taxa de Aço
	R$ 6,5 milhões

	Estrutura de Concreto
	R$ 49,2 milhões
	Ausência de pré-dimensionamento
	Não calculado

	TOTAL
	R$ 284,2 milhões
		R$ 100 milhões

* valores estimados com fundamento em: (i)  informações do projeto básico; (ii)  resultados de estudos técnicos que fundamentaram o projeto executivo parcial; e (iii)  quantitativos e preços da planilha orçamentária do projeto básico.
Sobre o achado relacionado às deficiências no projeto básico, insta salientar que a Siurb (anteriormente, SMSO) teve a oportunidade de se manifestar nos autos ao longo deste processo, o que incluiu a manifestação preliminar ao relatório de fiscalização[footnoteRef:9] e as respostas às oitivas realizadas após os despachos por mim exarados[footnoteRef:10]. [9:  Peça 60.]  [10:  Peças 149-151.] 
De modo sintético, os esclarecimentos prestados pela Siurb foram no sentido de reconhecer a existência de deficiências, defendendo, contudo, a continuidade dos contratos firmados no âmbito do edital 009/2014/Siurb-RDC, uma vez que considerou que os problemas verificados poderiam ser solucionados por meio de adequações efetuadas nos projetos executivos.  
As respostas da Siurb às oitivas constam em detalhes dos itens 67 a 82 da instrução de peça 153, integralmente reproduzida no relatório antecedente.
A Caixa Econômica Federal também se manifestou nos autos em resposta à oitiva que lhe fora endereçada[footnoteRef:11]. Para cada fato apontado no relatório de fiscalização, a Caixa apresentou justificativa para a aprovação do item que lhe fora submetido a exame ou para a falta de análise, sem, no entanto, descaracterizar as irregularidades verificadas. Os esclarecimentos prestados pela mandatária foram examinados pela unidade instrutiva à peça 113 dos autos. [11:  Peça 94.] 
As empresas contratadas, Consórcio DP-Barros Paulitec[footnoteRef:12], empresa TIISA[footnoteRef:13] e Consórcio FBS/ETAMA[footnoteRef:14], referentes aos lotes Z-1, Z-2 e Z-3, respectivamente, também se manifestaram em resposta às oitivas. A SeinfraUrbana considerou, ao analisar as referidas respostas, na instrução de peça 113, que a irregularidade concernente às deficiências do projeto básico relacionadas no relatório de auditoria (peça 51) permaneceram não elididas. [12:  Peça 110]  [13:  Peça 105]  [14:  Peça 109.] 
Após a realização da segunda oitiva à Siurb, em atendimento ao despacho de peça 117 e de outras diligências consideradas pertinentes[footnoteRef:15], a unidade instrutiva elaborou a seguinte análise de mérito[footnoteRef:16]: [15:  Peça 136.]  [16:  Peça 153.] 
"C.4.	Análise das manifestações apresentadas
84.	Frise-se que, de modo geral, em que pese não terem sido apresentadas discordâncias significativas em relação à imprecisão dos quantitativos de serviços apontada pela equipe de fiscalização, a SMSO [Siurb] evita associar a situação identificada a deficiências do projeto básico licitado, compreendendo as alterações necessárias como ajustes relacionados aos detalhamentos de especificações e parâmetros decorrentes da posterior elaboração dos projetos executivos.
85.	Nessa esteira, a referida secretaria municipal defende que o Edital 009/2014/Siurb-RDC não apresenta irregularidade que justifique sua anulação, entendendo plausível que as contratações celebradas possam ser readequadas aos novos parâmetros do empreendimento, estabelecidos pelo projeto executivo.
86.	No entanto, com base nas informações apresentadas, evidencia-se que parâmetros elementares do empreendimento não foram consideradas no projeto básico licitado, tais como (i) ausência de laudos de sondagens, que afetam diretamente serviços como transporte de materiais e disposição em bota-fora em todos os lotes; (ii) não identificação de terreno da própria prefeitura passível de implantação do reservatório do Lote 1; (iii) não consideração, para o dimensionamento de estruturas do Lote 3, do volume de tráfego de veículos e de interferências com a linha da CPTM; (iv) não quantificação de diversos serviços, tais como cadastramento de famílias; (v) estipulação de critérios de medição vinculados à mera disposição de serviços; (vi) deficiências de dimensionamento de elementos essenciais (tais como fundações, estrutura de aço e concreto) ; e (vii) previsão de métodos construtivos incompatíveis com as condições de execução.
87.	Em que pese os projetos executivos estarem inconclusos à época da última manifestação da SMSO, a expressão financeira já estimada para as alterações em comento é suficiente para evidenciar a desassociação das novas especificações do empreendimento aos objetos originalmente licitados/contratados - cabendo destaque aos levantamentos apresentados pela SMSO (apresentadas nas Tabela 3 e Tabela 4) que informam que:
a)	os acréscimos de serviços que se fariam necessários no Contrato 011/2015-Siurb (Lote 1) superam os R$ 60 milhões, montante que corresponde a mais de 79% do valor original contratado (R$ 76.113.786,55) ; e
b)	as alterações relativas ao Contrato 010/2015-Siurb (Lote 3) envolvem acréscimos no valor de R$ 11,6 milhões e supressões de R$ 38,4 milhões, montantes que correspondem respectivamente a 9,55% e 31,42% do valor do contrato (R$ 122.132.025,18) ;
88.	Repise-se que os valores apresentados ainda eram preliminares e, com relação ao Contrato 009/2015, nem sequer foram apresentadas informações quantitativas sobre as alterações que se fariam necessárias para ajustá-lo aos novos parâmetros do projeto executivo. Por outro lado, já haviam sido identificados numerosos e materialmente relevantes itens de serviço para os quais já se anteviam acréscimos e supressões de seus valores iniciais (conforme parágrafo 77) .
89.	Além disso, observe-se que parcelas relevantes das alterações das especificações iniciais dos serviços contratados são consideradas pela SMSO como 'substituições', não tendo sido computadas pela secretaria no cálculo de acréscimos e decréscimos - conforme expresso, por exemplo, no trecho transcrito no parágrafo 77. Desta forma, infere-se que os percentuais de alterações das especificações contratuais iniciais que se fariam necessárias para dar continuidade aos contratos sob análise são ainda maiores do que os trazidos na manifestação da SMSO.
90.	Depreende-se, portanto, que, com o avanço da elaboração dos projetos executivos, as alterações contratuais necessárias tendem a extrapolar os limites fixados pelo § 1º do art. 65 da Lei 8.666/1993 para todos os três contratos sob análise - o que já foi evidenciado em relação ao Contrato 011/2015-Siurb. Lembra-se sobre o assunto que, com base na jurisprudência deste TCU, não são admitidas extrapolações aos referidos limites para situações decorrentes de deficiências de projeto básico (que corresponde aos fatos narrados nos presentes autos) .  
91.	Do exposto, conclui-se que as alterações que se fariam necessárias para adequar as contratações à realidade de execução do empreendimento, detalhadas nos subtópicos C.3.1, C.3.2 e C.3.3, não apenas atestam as severas deficiências do projeto básico que subsidiou a Licitação 009/2014/Siurb-RDC, como conduzem à conclusão de que houve desvinculação ao objeto licitado, fato que está associado a prejuízos à isonomia, transparência e competividade - princípios que devem reger as contratações públicas." (grifei) 
Tendo em vista que as análises efetuadas confirmaram a existência de graves deficiências no projeto básico referente ao edital 009/2014, a unidade instrutiva propõe que seja determinada a anulação da licitação 009/2014/Siurb-RDC e, consequentemente, dos contratos 011/2015-Siurb, 009/2015-Siurb e 010/2015-Siurb, dela decorrentes.
Propugna, consequentemente, a revogação da medida acautelatória em vigor.
Considerando a inexistência de indícios de que as empresas não agiram de boa-fé, a SeinfraUrbana conclui que a administração deve indenizar os referidos consórcios "pelos (i) serviços que tenham sido executados até a data da cautelar (tendo em vista o disposto no art. 44 da Lei 12.462/2011 c/c os arts. 49, § 1º, e 59, parágrafo único, da Lei 8.666/1993) ; e (ii) serviços executados posteriormente à expedição da cautelar compreendidos nas exceções de desbloqueio referendadas pelo Acórdão 1980/2018-TCU-Plenário (peça 123) ".
Quanto à eventual constatação de execução de serviços que não apresentem funcionalidade ou que estão incompatíveis com os parâmetros dos projetos executivos, a unidade instrutiva sugere a expedição de determinações, tanto à Siurb quanto à Caixa e ao Ministério do Desenvolvimento Regional, cada qual no âmbito de suas competências, voltadas ao ressarcimento de prejuízos ao erário, quais sejam:
"a) à Siurb que proceda, no prazo de noventa dias, aos possíveis acertos de contas pelos serviços executados no âmbito dos contratos n. 009/2015-Siurb, 010/2015-Siurb e 011/2015-Siurb, em conformidade com os termos da cautelar e do art. 44 da Lei 12.462/2011 c/c os arts. 49, § 1º, e 59, parágrafo único, ambos da Lei 8.666/1993, indicando eventuais serviços realizados que não possuem funcionalidade ou que se mostram incompatíveis com o projeto executivo do empreendimento, encaminhando os resultados à mandatária e ao MDR; e
b) à Caixa e ao MDR que procedam, no prazo de noventa dias contados do recebimento da análise demandada no item anterior, no âmbito de suas competências, à verificação de eventuais serviços executados no âmbito dos contratos citados na alínea anterior que não apresentam condições de serem reaproveitados em eventual retomada do empreendimento, adotando-se as eventuais medidas que se façam necessárias para ressarcimento de situações que configurem efetivos danos ao erário federal".
A SeinfraUrbana propõe, por fim, após o exame dos documentos obtidos por meio de diligência, a realização de audiência do Sr. Oswaldo Misso, ex-secretário adjunto da antiga SMSO (atual Siurb) , para que apresente razões de justificativa em razão de haver autorizado a abertura do edital de licitação 009/2014/Siurb-RDC sem análise e aprovação formal do projeto básico, em afronta ao art. 2º, IV e parágrafo único, art. 3º, caput e art. 8º, § 5º, todos da Lei 12.462/2011 (peça 153, itens 108 a 126) .
III
Estando os autos em meu gabinete para a análise de mérito do relatório de auditoria, o Consórcio DP Barros/Paulitec apresentou, por meio de seus representantes legais, memoriais nos quais se insurgiram contra a proposta de encaminhamento formulada pela SeinfraUrbana, por entenderem que tal proposta iria de encontro ao interesse público consubstanciado na realização de obras importantes para evitar enchentes em área povoada da cidade de São Paulo/SP[footnoteRef:17]. [17:  Peça 158.] 
As questões alegadamente controversas que deveriam ter sido consideradas pela unidade instrutiva, segundo o consórcio, foram detalhadas nas peças 158 e respectivos anexos[footnoteRef:18]. Dizem respeito, em essência, ao suposto descumprimento dos arts. 20 e 21 da Lei de Introdução às Normas de Direito Brasileiro (LINDB) , em especial: [18:  Peça 159 a 163.] 
o dever de se observar as consequências práticas da anulação dos contratos;
a necessidade de se indenizar os contratos celebrados com boa-fé, o que implica considerar os danos emergentes e os lucros cessantes;
as consequências para as atuais contratadas quanto à participação em eventual licitação futura com o mesmo objeto;
a possibilidade de obtenção de benefícios amplos no caso de continuidade dos contratos, inclusive quanto aos preços, conforme reconhecido por este Tribunal em precedentes;
a não verificação de infração aos limites impostos pelo art. 65 da Lei 8.666/1993, considerando que o caso concreto envolve alterações qualitativas decorrentes de sujeições técnicas imprevisíveis.
Apesar de o processo já estar com a instrução concluída e de as alegações constantes dos itens "a", "b" e "d" terem sido analisadas na instrução de peça 153, considerei, em observância ao princípio da verdade material e, especialmente, da busca pelo interesse público, que os memoriais deveriam ser analisados pela SeinfraUrbana e, também, pelo Ministério Público de Contas[footnoteRef:19]. [19:  Peça 164.] 
Além dos memoriais, o Consórcio DP Barros/Paulitec juntou aos autos, posteriormente, os elementos técnicos constantes da peça 165 dos autos, os quais embasaram as especificações do projeto executivo concernente ao lote Z-1.
A SeinfraUrbana analisou todas as questões suscitadas pelo consórcio mencionado e, em nova instrução[footnoteRef:20], ratificou as conclusões e propostas explicitadas na instrução de peça 153.  [20:  Peça 176.] 
O MP/TCU, representado pelo subprocurador-geral Paulo Soares Bugarin, anuiu integralmente à proposta de encaminhamento alvitrada pela unidade instrutiva[footnoteRef:21], conforme parecer integralmente reproduzido no relatório antecedente. [21:  Peça 179.] 
IV
Passo ao exame dos fatos. Antecipo que estou acolhendo a análise empreendida pela SeinfraUrbana, constante das instruções de peças 153 e 176 e ratificada pelo MP/TCU, no que diz respeito às irregularidades verificadas, adotando-a como razões de decidir. Propugno, contudo, por solução diferente daquela alvitrada pela unidade instrutiva.
Insta salientar que não há controvérsias sobre as constatações verificadas no relatório de fiscalização 91/2017 referente ao edital 009/2014-Siurb-RDC, especificamente no que diz respeito à existência de deficiências no projeto básico ensejadoras de alterações substanciais quando da elaboração dos projetos executivos no âmbito dos contratos 011/2015-Siurb (lote Z-1) , 009/2015-Siurb (lote Z-2) e 010/2015-Siurb (lote Z-3) .
A Lei 12.462/2011 (Lei do Regime Diferenciado de Contratações Públicas) , no art. 2º, IV e parágrafo único, dispõe claramente sobre o significado do projeto básico e sobre os pontos que deve atender: 
"Art. 2º Na aplicação do RDC, deverão ser observadas as seguintes definições:      (Vide Lei nº 14.133, de 2021)     Vigência
IV - projeto básico: conjunto de elementos necessários e suficientes, com nível de precisão adequado, para, observado o disposto no parágrafo único deste artigo:
a) caracterizar a obra ou serviço de engenharia, ou complexo de obras ou serviços objeto da licitação, com base nas indicações dos estudos técnicos preliminares;
b) assegurar a viabilidade técnica e o adequado tratamento do impacto ambiental do empreendimento; e
c) possibilitar a avaliação do custo da obra ou serviço e a definição dos métodos e do prazo de execução;
 (...) 
Parágrafo único. O projeto básico referido no inciso IV do caput deste artigo deverá conter, no mínimo, sem frustrar o caráter competitivo do procedimento licitatório, os seguintes elementos:
I - desenvolvimento da solução escolhida de forma a fornecer visão global da obra e identificar seus elementos constitutivos com clareza;
II - soluções técnicas globais e localizadas, suficientemente detalhadas, de forma a restringir a necessidade de reformulação ou de variantes durante as fases de elaboração do projeto executivo e de realização das obras e montagem a situações devidamente comprovadas em ato motivado da administração pública;
III - identificação dos tipos de serviços a executar e de materiais e equipamentos a incorporar à obra, bem como especificações que assegurem os melhores resultados para o empreendimento;
V - informações que possibilitem o estudo e a dedução de métodos construtivos, instalações provisórias e condições organizacionais para a obra;
V - subsídios para montagem do plano de licitação e gestão da obra, compreendendo a sua programação, a estratégia de suprimentos, as normas de fiscalização e outros dados necessários em cada caso, exceto, em relação à respectiva licitação, na hipótese de contratação integrada;
VI - orçamento detalhado do custo global da obra, fundamentado em quantitativos de serviços e fornecimentos propriamente avaliados". (grifei) 
Conforme ressalta a instrução da SeinfraUrbana, no excerto a seguir [footnoteRef:22], a Siurb, condutora da licitação em tela, reconheceu a existência de deficiências de projeto básico e informou, em resposta às oitivas realizadas, as alterações necessárias para dar viabilidade à execução dos objetos contratuais: [22:  Peça 153, p. 11.] 
"67.	Em resposta à mais recente oitiva realizada, a SMSO (em documentação que compõe as peças 149-151) apresenta posicionamento similar ao que já havia sido apresentado na fase inicial da fiscalização (peças 106 e 60) .
68.	Outra vez, a SMSO opta por não refutar a maioria dos apontamentos da fiscalização, entendendo, porém, ser possível readequar os contratos celebrados e retomar a execução das obras suspensas. Para tanto, apresenta estimativas, ainda preliminares, que versam sobre as alterações que se fariam necessárias para consecução de cada um dos três contratos celebrados nos termos das novas especificações dos projetos executivos (que estavam em elaboração à época da manifestação) - conforme subtópicos a seguir".
A deficiência do projeto básico referente ao edital 009/2014-/Siur-RDC constitui ilegalidade que comprometeu o atendimento de princípios básicos da licitação, como o da competitividade, da isonomia e da economicidade, uma vez que o referido projeto não ofertou informações técnicas detalhadas sobre as obras licitadas, tampouco propiciou a definição dos quantitativos de serviço e do custo global da obra, acarretando a necessidade de significativa alterações das especificações técnicas no momento da elaboração dos projetos executivos.
Considerando que o empreendimento em tela envolve obras de grande porte, materialmente relevante e com impacto direto sobre a população atingida pelas cheias do Córrego Zavuvus, a questão controversa que subsiste nos autos refere-se à viabilidade ou não de a União, nessas condições, dar prosseguimento ao aporte de recursos no referido termo de compromisso, atualmente suspenso em razão da expedição de medida acautelatória adotada por este Tribunal por meio do Acórdão 1980/2018-TCU-Plenário, de 22/8/2018, ainda em vigor.
A execução dos contratos foi suspensa pelo órgão municipal responsável pela licitação e contratação das obras.
Sobre a viabilidade de a União manter o aporte de recursos para a execução das obras contratadas com recursos do termo de compromisso 0403.766-82, é preciso observar que as alterações contratuais necessárias em decorrência dos projetos executivos não poderão exceder o limite fixado no art. 65, § 1º, da Lei 8.666/1993, aplicável ao caso concreto, por força do art. 39 da Lei 12.662/2011, vedadas as compensações entre acréscimos e supressões, assim como não poderão acarretar o desequilíbrio econômico-financeiro do contrato em desfavor da administração, segundo determina o art. 14 do Decreto 9.983/2013 disposto no art. 65, § 1º, da Lei 8.666/1993. A jurisprudência desta Corte de Contas é pacífica quanto a esse ponto, a exemplo dos acórdãos 1915/2013, 1498/2015, 2554/2017, todos do Plenário.
Os problemas decorrentes da contratação das obras com base em projeto básico reconhecidamente eivado de deficiências não dizem respeito unicamente à esfera da legalidade do processo licitatório ou dos eventuais aditivos, em razão da comprovada afronta aos dispositivos supramencionados que restringem as alterações contratuais. A questão principal, do ponto de vista da execução no tempo e dos custos orginalmente previstos, é que as obras que foram contratadas tornam-se significativamente distintas das que se pretende colocar em execução, em relação às quais ainda não se tem certeza de sua completa definição, nem dos custos envolvidos.
Essa é exatamente a situação que se verifica no caso sob exame, em que restou evidenciado pela unidade instrutiva que as deficiências no projeto básico acarretaram a necessidade de redefinição das soluções técnicas na elaboração dos projetos executivos, as quais demandam significativas alterações contratuais, como se verifica a seguir:
Contrato 011/2015-Siub (Lote 1) : necessidade de acréscimos superiores a R$ 60 milhões, correspondentes a mais de 79% do valor originalmente contratado (R$ 76.113.786,55) ;
Contrato 010/2015/Siurb (Lote 2) : necessidade de acréscimo no valor de R$ 11,6 milhões e de supressões de R$ 38,4 milhões, montantes equivalentes ao percentual de 9,55% e 31,42% do valor original do contrato (R$ 122.132.025,18) ;
Contrato 009/2015/Siurb (Lote 3) : não foram apresentadas informações sobre os montantes requeridos para se fazer os ajustes, embora a Siurb tenha informado a necessidade de alterações com relação a itens como "transporte", "disposição final", "elaboração de projetos", "apoio a serviços sociais" e outros.
A unidade instrutiva ressaltou que os valores acrescidos ou suprimidos ainda podem ser bastante alterados em razão de a Siurb ter considerado parcelas relevantes das alterações a serem efetuadas como "substituições".
Como se vê, as significativas alterações que são requeridas para corrigir as graves falhas do projeto básico concernente ao edital 009/2014/Siurb-RDC implicam a desvinculação dos contratos ao que foi licitado inicialmente, irregularidade grave, não passível de convalidação por esta Corte de Contas. As informações trazidas em respostas às oitivas realizadas não permitem que se verifique se foram adotadas as soluções técnicas mais adequadas, se foram adotados os quantitativos consentâneos com a realidade das obras ou se os preços contratados estavam de acordo com os preços de referência aceitos por este Tribunal.
Os resultados preliminares das soluções informadas pela Siurb para que se possa suprir as deficiências do projeto básico indicam decréscimo de serviços equivalente a 60% do valor contratado bem como acréscimo de quase 80%, conforme tabelas 3 e 4, constante da instrução de peça 153, a seguir reproduzidas:
"Tabela 3 - Tabela resumo das alterações relativas ao Contrato 011/2015-Siurb
		Alteração
	Valor final

	Contrato Original
	-
	R$ 76.113.786,55

	"Contrato Truncado" ¹
	Decréscimo R$ 43.295,56 (0,06%) 
	R$ 76.070.490,99

	"TA 04 - Serviços"
	Acréscimo R$ 60.353.294,67 (79,29%) 
e decréscimo R$ 44.153.586,77 (58,01%) 
	R$ 80.080.614,65 (sic) 

¹ Em que pese não restar devidamente esclarecido na documentação apresentada, depreende-se que a SMSO denominou "contrato truncado" a situação contratual inicial incorporando alguns ajustes de preços unitários de serviços que constaram da planilha contratada (com pouco impacto em relação ao valor total do Contrato 011/2015-Siurb) 
Fonte: levantamento preliminar de alteração necessárias do Contrato 011/2015-Siurb (peça 149, p. 41) ".
"Tabela 4 - Tabela resumo das alterações relativas ao Contrato 09/Siurb
		Alteração
	Valor final

	Contrato Original
	-
	R$ 122.132.025,18

	TA 02 - Replanilhamento 1
	Acréscimo R$ 2.712.399,05 (2,22%) 
	R$ 124.844.424,23

	TA 04 - Replanilhamento 2
	Decréscimo R$ 50.131,93 (0,04%) 
	R$ 124.794.292,31

	TA 07 - Replanilhamento 3
	Acréscimo R$ 8.950.084,17 (7,33%) 
e decréscimo R$ 38.328.681,37 (31,38%) 
	R$ 98.289.627,22 (sic) 

Fonte: levantamento preliminar de alteração necessárias do Contrato 09//2015-Siurb (peça 151, p. 139-177) 
Essas tabelas demonstram que as alterações contratuais requeridas são tão expressivas, que acabam por desnaturar os contratos originalmente celebrados. Manter tais contratos implica permitir aos contratados a realização de novo objeto, sem que se tenha parâmetros adequados para analisar a razoabilidade dos novos custos e das novas soluções construtivas adotadas. 
Dadas as alterações a serem efetuadas, pode-se presumir que, na situação atual, os valores concernentes ao termo de compromisso 0403.766-82 não serão suficientes para permitir a integral execução dos contratos. Far-se-á necessária a repactuação do termo de compromisso, após nova análise de projetos e orçamentos, sem que se possa afirmar que a União, em nova realidade orçamentária, terá condições de aportar celeremente, nos valores requeridos, recursos adicionais.
Afora a questão da afronta à legalidade, a Siurb não trouxe aos autos elementos que demonstrem as vantagens econômicas ou técnicas de se manter os contratos atuais. Nesse cenário de indefinição, em que não é possível assegurar a viabilidade dos contratos serem executados, há o risco potencial de dano ao erário caso a União prossiga com o aporte de recursos ao município de São Paulo para a execução do empreendimento voltado ao controle de cheias do Córrego Zavuvus.
Cumpre enfatizar que, antes mesmo da fiscalização em tela, outros trabalhos deste Tribunal já haviam identificado irregularidades em obras de intervenções no córrego Zavuvus, sem que a Siurb tenha adotado medidas efetivas para regularizar a situação. Cite-se fiscalização realizada no âmbito do TC Processo 003.739/2013-9, que resultou no Acórdão 1223/2013-TCU-Plenário, bem como do TC Processo 000.763/2016-0, que culminou no Acórdão 2697/2016-TCU-Plenário. Tais situações foram mencionadas nos itens 34 a 43 da instrução de peça 153.
Frise-se que, à época em que determinei cautelarmente ao então Ministério das Cidades ou à Caixa que se abstivessem de desbloquear os recursos referentes ao termo de compromisso 0403.766-82, os projetos executivos relativos aos contratos 011/2015-Siurb e 009/2015, encontravam-se com apenas 0,05% e 0,22% de execução, respectivamente, enquanto o contrato 010/2015-Siurb estava com 8,24% de execução, concernente à elaboração do projeto executivo e das obras de reforço de galeria pluvial.
Deve-se repisar ainda, que o contraditório foi devidamente observado nestes autos, uma vez que os consórcios contratados, a Caixa e a Siurb se manifestaram ao longo do processo instrutório.
Em nenhum momento, os gestores carrearam aos autos análises técnicas e jurídicas robustas que comprovassem que as alterações efetuadas por meio dos projetos executivos erambaderentes às restrições expressas na Lei 8.666/1993 e na jurisprudência do Poder Judiciário e do Tribunal de Contas da União. Tampouco comprovaram que o cronograma e o orçamento da obra seriam adequados etendo em vista as alterações efetuadas eos aditivos contratuais a serem celebrados e que estariam afastados riscos de paralisações e de não atingimento dos benefícios sociais e econômicos previstos.
A questão de não ser possível licitar obra com projeto básico que não atenda aos requisitos legais não constitui mera formalidade. Tanto é assim que o art. 150 da nova Lei de Licitações e Contratos, Lei 14.133/2021, dispõe no art. 150:
Art. 150. Nenhuma contratação será feita sem a caracterização adequada de seu objeto e sem a indicação dos créditos orçamentários para pagamento das parcelas contratuais vincendas no exercício em que for realizada a contratação, sob pena de nulidade do ato e de responsabilização de quem lhe tiver dado causa.
Tendo em vista todos os fundamentos acima destacados, caso o município de São Paulo pretenda contar com o aporte de recursos federais para a execução das obras de controle de cheias na Bacia do Rio Pinheiros e Córrego Zavuvus, deverá submeter novo projeto básico, elaborado de acordo com os normativos de regência, à aprovação dos órgãos federais repassadores.
Se o novo projeto básico for aprovado, será necessária a repactuação de outro termo de compromisso que contemple as alterações efetuadas, a necessidade e disponibilidade de recursos para a execução das obras e serviços previstos, além de novo cronograma físico-financeiro. 
V
Teço considerações a seguir sobre a questão suscitada pelo Consórcio DP Barros/Paulitec, na manifestação inserta à peça 158 destes autos, sobre a observância do art. 65 da Lei. 8.666/1993.
O Consórcio DP Barros/Paulitec, em sua manifestação constante da peça 158, alega a existência de precedentes deste Tribunal, fundamentados na decisão 215/1999, considerada paradigmática, que permitem alterações contratuais superiores aos limites fixados pelo art. 65 da Lei 8.666/1993. Alega que as alterações efetuadas, além de serem de ordem qualitativa, indispensáveis à consecução do contrato celebrado, podem ser classificadas como serviços supervenientes.
A referida decisão, prolatada em sede de consulta, assim estabeleceu:
"a) tanto as alterações contratuais quantitativas - que modificam a dimensão do objeto - quanto as unilaterais qualitativas - que mantêm intangível o objeto, em natureza e em dimensão, estão sujeitas aos limites preestabelecidos nos §§ 1º e 2º do art. 65 da Lei nº 8.666/93, em face do respeito aos direitos do contratado, prescrito no art. 58, I, da mesma Lei, do princípio da proporcionalidade e da necessidade de esses limites serem obrigatoriamente fixados em lei;
b) nas hipóteses de alterações contratuais consensuais, qualitativas e excepcionalíssimas de contratos de obras e serviços, é facultado à Administração ultrapassar os limites aludidos no item anterior, observados os princípios da finalidade, da razoabilidade e da proporcionalidade, além dos direitos patrimoniais do contratante privado, desde que satisfeitos cumulativamente os seguintes pressupostos:
I - não acarretar para a Administração encargos contratuais superiores aos oriundos de uma eventual rescisão contratual por razões de interesse público, acrescidos aos custos da elaboração de um novo procedimento licitatório;
II - não possibilitar a inexecução contratual, à vista do nível de capacidade técnica e econômico-financeira do contratado;
III - decorrer de fatos supervenientes que impliquem em dificuldades não previstas ou imprevisíveis por ocasião da contratação inicial;
IV - não ocasionar a transfiguração do objeto originalmente contratado em outro de natureza e propósito diversos;
V - ser necessárias à completa execução do objeto original do contrato, à otimização do cronograma de execução e à antecipação dos benefícios sociais e econômicos decorrentes; 
VI - demonstrar-se - na motivação do ato que autorizar o aditamento contratual que extrapole os limites legais mencionados na alínea "a", supra - que as consequências da outra alternativa (a rescisão contratual, seguida de nova licitação e contratação) importam sacrifício insuportável ao interesse público primário (interesse coletivo) a ser atendido pela obra ou serviço, ou seja gravíssimas a esse interesse; inclusive quanto à sua urgência e emergência".
O caso em exame, todavia, não se amolda à decisão 215/1999. Primeiro, porque não se trata, conforme se extrai dos fundamentos constantes das instruções de peças 153 e 176, de alterações qualitativas, excepcionalíssimas, tampouco de fatos supervenientes.
Trata-se, na verdade, de deficiências de origem, verificáveis no projeto básico, que impossibilitaram a definição adequada e precisa do objeto licitado, requerendo, consequentemente, alterações significativas quanto da elaboração dos projetos executivos, de forma que, caso se dê continuidade aos contratos, o objeto executado será algo muito distinto do que foi licitado, em suas especificações e modo de execução, assim como o orçamento da obra.
A esse respeito, vale destacar a importância dada pela Nova Lei de Licitações e Contratos, a Lei 14.133/2021, à caracterização do objeto (projeto básico) : "Art. 150. Nenhuma contratação será feita sem a caracterização adequada de seu objeto e sem a indicação dos créditos orçamentários para pagamento das parcelas contratuais vincendas no exercício em que for realizada a contratação, sob pena de nulidade do ato e de responsabilização de quem lhe tiver dado causa". A contratação de obras sem ter por base projeto básico adequado é, na nova lei (e já era também na Lei 8666/1993) , causa expressa de nulidade, haja vista os enormes riscos em que incorre a Administração ao admitir a contratação de execução de objeto não claramente definido, que impede a adequada orçamentação e programação de aporte de recursos. 
Tratando-se de termo de compromisso com valor já definido, a continuidade da execução das obras, a despeito de todos os problemas e incertezas, demandaria a pactuação de novos valores, o que não se pode dar por garantido, dada a nova realidade orçamentária da União.
Ponto relevante a ser considerado é que, quando da decisão cautelar do Tribunal a execução contratual estava apenas na fase inicial de elaboração dos projetos executivos, sem os quais as obras não poderiam ser iniciadas, por expressa proibição legal (art. 8º, § 7º da Lei do RDC) . Até a data da elaboração da instrução de peça 153 (24/6/2021) , em que a SeinfraUrbana analisou o último pronunciamento da Siurb nos autos, tais projetos ainda não haviam sido concluídos, muito embora pudessem ser destinados recursos à sua elaboração. 
Conforme já mencionado anteriormente, o termo de compromisso 0403766-82 registrava, à época da suspensão cautelar do desbloqueio de recursos, a execução de obra de 5,36%, com valor liberado de R$ 29.038.201,16.
Outra alegação do Consórcio DP Barros/Paulitec, em sua manifestação[footnoteRef:23], refere-se à possibilidade de obtenção de benefícios associados à continuidade dos contratos, como a desoneração do pagamento de lucros cessantes, a possibilidade de pronta retomada do ritmo das obras, com execução a preços de mercado, o afastamento de ônus excessivo às contratadas, configurado pela impossibilidade de participação em novo certame, além de economia direta de cerca de R$ 35 milhões, no caso do contrato 011/2015-Siurb. [23:  Peça 158, p. 8-15] 
Tal alegação não pode ser acolhida, tenda em vista que não há, nos autos, informações que permitam comparar corretamente os custos de se manter os contratos atuais com aqueles concernentes à realização de nova licitação. A tabela elaborada pelo consórcio para demonstrar a suposta economicidade da continuidade da contratação[footnoteRef:24] baseia-se nos valores do projeto básico licitado, os quais não se constituem em parâmetro adequado de comparação, exatamente pelo fato de o objeto licitado estar desvinculado do que constou do projeto executivo, haja vista as alterações técnicas requeridas para se atender o objetivo dos contratos. [24:  Peça 176, item 32, tabela 2.] 
Ademais, conforme destaca a unidade instrutiva, o consórcio insere índice de reajuste contratual, no percentual de 51,5% sobre o valor do contrato aditivado, que se torna mais um elemento de incerteza sobre a economicidade de se manter o contrato atual diante da possibilidade de se realizar nova licitação.
No que diz respeito à possiblidade de participação dos consórcios contratados em futura licitação com o mesmo objeto, não cabe a este Tribunal se manifestar sobre esse ponto, mas, sim, à Siurb, caso decida pela manutenção dos contratos em vigor, com a utilização de recursos próprios do município de São Paulo.
Ressalto, novamente, que a atuação deste Tribunal, de acordo com os termos da cautelar que está em vigência, é sobre os órgãos repassadores de recursos. Em vista dos problemas demonstrados pela unidade instrutiva, não é possível dar prosseguimento ao desbloqueio de recursos federais para a execução de empreendimento em que foram constatadas falhas graves, não elididas: a) projeto básico com graves deficiências, a ponto de o projeto executivo corresponder, de fato, ao refazimento do projeto básico; b) majoração do orçamento das obras muito acima do percentual legalmente admitido; c) subsistência de indefinições executivas; d) necessidade de repactuação do termo de compromisso antes de se dar prosseguimento às obras, dado que a previsão de recursos federais seria outra. 
V
Passo a tratar das propostas voltadas a possibilitar a verificação e o ressarcimento de eventuais prejuízos ao erário, à identificação dos responsáveis pela autorização da licitação com graves deficiências no projeto básico.
Quanto às propostas de determinação à Siurb, à Caixa e ao MDR, caso eventualmente seja constatada a realização de serviços sem funcionalidade, reputo-as desnecessárias neste momento, uma vez que não se está expedindo determinações voltadas à anulação da licitação inquinada e dos contratos correspondentes.
Ademais, como ressaltou a unidade instrutiva, já há disposições normativas regulamentando a questão da recomposição dos cofres da União nas situações em que se verifique dano, não sendo demandada a intervenção deste Tribunal por meio da expedição de determinações.
Relativamente à proposta de chamamento aos autos, em audiência, do Sr. Oswaldo Misso, ex-secretário de Infraestrutura Urbana e Obras (Siurb) , por ter autorizado a abertura da licitação 009/14/Siurb-RDC baseada em projeto básico deficiente e sem aprovação da autoridade competente, manifestei-me, no despacho de peça 117, nos seguintes termos:
"16.	(...) no documento utilizado pelos auditores como evidência para balizar a responsabilização do secretário-adjunto (peça 43) e a despeito da ausência de aprovação da autoridade competente do projeto básico, verifiquei que o gestor signatário da autorização para abertura da licitação motivou a emissão do ato em prévias manifestações técnicas e jurídicas da superintendência de projetos viários (PROJ) , da assessoria contábil (CONT) e da assessoria técnica de assuntos jurídicos (ATAJ) . Isso indica, que a rigor, o processo tramitou por setores competentes, cabendo verificar se os pareceres sugeriram a abertura da licitação, e, se o fizeram, em que termos. 
17.	Pelo que consta da matriz de responsabilização, a conduta questionada refere-se à autorização para abertura da licitação sem aprovação do projeto básico pela autoridade competente (art. 8º, § 5º, Lei 12.462/2011) . Os exames não logram êxito perante os órgãos municipais em identificar as responsabilidades pela elaboração e aprovação do projeto impugnado pelos auditores. 
18.	A jurisprudência selecionada do Tribunal, a partir do Acórdão 442/2017-TCU-Primeira Câmara, relator Ministro-Substituto Augusto Sherman Cavalcanti, firmou o seguinte enunciado:
"Nos casos em que o parecer técnico ou jurídico, por dolo ou culpa, induzir o gestor à prática de irregularidades, a responsabilização deve recair não apenas sobre o gestor, mas também sobre o parecerista"
19.	Nesse contexto, e considerando a possibilidade de convalidação do projeto básico e o aparente interesse da administração atual do município em dar continuidade aos contratos, consoante aventado nas manifestações preliminares, faz-se necessário, para fins de responsabilização, que a unidade instrutiva verifique a legitimidade dos pareceres técnicos e jurídicos utilizados pelo secretário-adjunto para fundamentar sua decisão,  e se os mesmos foram devidamente aprovados pelas instâncias competentes. 
20.	No caso de tais documentos terem sido emitidos sem a devida fundamentação e zelo profissional, deverão, igualmente, serem os pareceristas chamados em audiência, a ser proposta na próxima instrução que analisará as manifestações advindas da nova oitiva ora determinada.
Ante o exposto determino:
c) com fundamento no art. 157, RI/TCU, que a SeinfraUrbana verifique a legitimidade dos pareceres técnicos e jurídicos citados no item 16 deste despacho utilizados pelo secretário-adjunto para fundamentar à autorização para a abertura da licitação 009/14/Siurb-RDC." (grifo consta do original) 
A unidade instrutiva realizou diligência para obtenção dos documentos que subsidiaram a decisão do ex-secretário-adjunto da então SMSO (atual Siurb) , especialmente, aqueles citados pelo próprio gestor, no despacho de peça 43, quais sejam, os pareceres elaborados pela Superintendência de Projetos Viários (PROJ) , pela Assessoria Contábil (CONT) e pela Assessoria Técnica e Jurídica (ATAJ) do órgão.
A conclusão da SeinfraUrbana, ao analisar os referidos documentos foi a seguinte:
"114.	Pela verificação do conteúdo dos documentos, constata-se a ausência de análises que pudessem subsidiar o agente na avaliação da adequação do processo licitatório. De fato, a única análise contida nos documentos citados restringe-se à avaliação do tipo de licitação adotado - realizada de forma sucinta pela ATAJ. A documentação trazida aos autos corrobora, portanto, que não houve a análise, por outras instâncias ou gestores, dos elementos técnicos que compuseram a Licitação 009/2014/Siurb-RDC. 
115.		Destaca-se, em especial, a ausência de avaliação da suficiência dos estudos e dos levantamentos que subsidiaram o projeto básico do empreendimento - o que é causa principal das deficiências relacionadas às extensas modificações dos serviços contratados que se mostraram necessárias durante a elaboração dos projetos executivos (conforme análise realizada ao longo do Subtópico C.4) ".
Constata-se, portanto, que o ex-secretário-adjunto fundamentou sua decisão de autorizar a abertura da licitação 009/2014-Siurb-RDC em documentos inaptos para permitir a correta e precisa definição do objeto a ser licitado e dos custos envolvidos, em afronta ao art, 2º, IV e parágrafo único, da Lei 12.462/2011. Some-se a isso o fato de não ter considerado, em sua decisão, a inexistência de análises técnicas pelas instâncias competentes da Administração e de aprovação do projeto básico apresentado pela empresa contratada, conforme preceitua o art. 8º, § 5º, do mesmo diploma legal. Resta caracterizada, portanto, a responsabilidade do Sr. Osvaldo Misso, o qual deve ser ouvido, ao menos inicialmente, em audiência.
Rememoro que os fatos e as responsabilidades referentes a falhas de acompanhamento e de fiscalização da execução do objeto do termo de compromisso 0403.766-82/2013 estão sendo apurados no TC Processo 024.964/2017-4, em tramitação nesta Corte de Contas. Assim, eventuais chamamentos aos autos de agentes da Caixa e do extinto Ministério das Cidades pela aprovação de projeto básico deficiente serão feitos naquele processo.
***
Diante do exposto, manifesto-me pela aprovação do acórdão que ora submeto à apreciação deste Colegiado. 
TCU, Sala das Sessões, em 29 de junho de 2022.
Weder de Oliveira
Relator